ACORDAO-COMPLETO-2433606

ACÓRDÃO 2611/2020 ATA 37/2020 - PLENÁRIO

VISTOS, relatados e discutidos estes autos de acompanhamento do processo de relicitação da Rodovia BR-040/DF/GO/MG (trecho Brasília-Juiz de Fora) , administrada pela Concessionária BR-040 S.A. (Via040) , com vistas a verificar a regularidade dos atos praticados pela Agência Nacional de Transportes Terrestres.
ACORDAM os ministros do Tribunal de Contas da União, reunidos em sessão do Plenário, ante as razões expostas pela relatora, e com fundamento nos arts. 250, V, e 276, caput, § 3º, do Regimento Interno, em: 
9.1. determinar, cautelarmente, à Agência Nacional de Transportes Terrestres que suspenda os efeitos da Deliberação 329/2020, abstendo-se de assinar o termo aditivo ao contrato de concessão da BR-040/DF/GO/MG - Via040 ou praticar outros atos no sentido de dar prosseguimento ao processo de relicitação da concessão até que:
9.1.1. a metodologia de pagamento das indenizações pelos bens reversíveis não amortizados ou depreciados contemple as normas contábeis aplicáveis à espécie - contidas no ICPC-01 - que preveem serão os bens reversíveis apurados por meio do ativo intangível da concessionária;
9.1.2. a metodologia de pagamento das indenizações pelos bens reversíveis não amortizados ou depreciados considere um teto ao valor das indenizações, a exemplo do valor dos ativos obtidos a partir do modelo econômico-financeiro dos Estudos de Viabilidade Técnica, Econômica e Ambiental (EVTEA) ;
9.1.3. haja previsão, no termo aditivo, no sentido de que os valores arrecadados a maior dos usuários do serviço público (excedente tarifário decorrente da diferença entre R$ 5,30 e R$ 2,54) , durante a vigência do termo aditivo, sejam reajustados pela combinação da atualização monetária (IPCA) com a taxa de desconto do fluxo de caixa marginal (FCM) , nos termos do contrato original da concessão, ou outra taxa que reflita os riscos da concessionária, a exemplo das constantes dos empréstimos pontes da concessão;
9.1.4. haja previsão, no termo aditivo, no sentido de que a parcela dos valores arrecadados a maior dos usuários do serviço público que superar o valor das indenizações pelos bens reversíveis não amortizados ou depreciados (excedente tarifário decorrente da diferença entre R$ 5,30 e R$ 2,54) , durante a vigência do termo aditivo, seja devolvida à concedente;
9.1.5. haja previsão, no termo aditivo, no sentido de que a retirada de obrigações do contrato original seja vinculada à redução da contrapartida financeira correspondente, especialmente referente à aplicação dos Fatores C e D e do Coeficiente de Ajuste Temporal.
9.2. determinar a oitiva da Agência Nacional de Transportes Terrestres e da Concessionária BR-040 S.A. - Via040, para que, no prazo de 15 (quinze) dias, se manifestem sobre os indícios de irregularidade apontados nestes autos, alertando-as quanto à possibilidade de este Tribunal vir a determinar a adoção de providências corretivas no processo de relicitação da concessão BR-040/DF/GO/MG - Via040, com vistas ao exato cumprimento da lei.

Acompanhamento do processo de relicitação da Rodovia BR-040/DF/GO/MG (Trecho Brasília - Juiz de Fora), administrada pela Concessionária BR-040 S.A (Via040), no qual se verifica a regularidade dos atos praticados pela Agência Nacional de Transportes Terrestres (ANTT).

3. Interessada: Concessionaria BR-040 S.A. (CNPJ 19.726.048/0001-00).

13.1. Ministros presentes: José Mucio Monteiro (Presidente), Walton Alencar Rodrigues, Benjamin Zymler, Augusto Nardes, Aroldo Cedraz, Ana Arraes (Relatora), Bruno Dantas e Vital do Rêgo.
13.2. Ministro-Substituto convocado: Augusto Sherman Cavalcanti.
13.3. Ministros-Substitutos presentes: Marcos Bemquerer Costa, André Luís de Carvalho e Weder de Oliveira.

ACORDAO-COMPLETO-2436696

Acórdão 2924/2020 - Plenário

ACORDAO-COMPLETO-2578119

Acórdão 752/2023 - Plenário

ANA ARRAES

Reproduzo como relatório a instrução da unidade técnica, a qual contou com a anuência de seu corpo dirigente:
"INTRODUÇÃO	
Cuidam os autos de acompanhamento do processo de relicitação da Rodovia BR-040/DF/GO/MG (Trecho Brasília - Juiz de Fora) , administrada pela Concessionária BR-040 S.A (Via040) , no qual se verifica a regularidade dos atos praticados pela Agência Nacional de Transportes Terrestres (ANTT) .
HISTÓRICO
O contrato de concessão da BR-040/DF/GO/MG foi celebrado em 12/3/2014 e prevê a prestação de serviços por um período de 30 anos, ao longo do qual a concessionária está incumbida da exploração da infraestrutura e da prestação do serviço público de recuperação, operação, manutenção, monitoração, conservação, implantação de melhorias, ampliação de capacidade e manutenção de nível de serviço do sistema rodoviário, no prazo e nas condições estabelecidos no contrato e no Programa de Exploração da Rodovia (PER) , mediante cobrança de pedágio (peça 14, p. 10) .
O sistema rodoviário concedido abrange 936,8 km, extensão que, à época da licitação, era constituída de 557,2 km de pista simples, 222,3 km de pista dupla com canteiro central e 157,3 km em multifaixas conforme informações constantes do PER (peça 26, p. 6) .
Nos termos do ajuste celebrado, a Via040 assumiu, dentre outras obrigações, a incumbência de realizar obras de ampliação de capacidade numa extensão de 714,5 km (duplicação dos trechos em pista simples e conversão de multifaixas para vias duplicadas) ao longo dos cinco anos iniciais do contrato (peça 26, p. 32) .
De acordo com os estudos de viabilidade, estimou-se que a futura concessionária teria que realizar investimentos totais de R$ 8,1 bilhões no sistema rodoviário concedido, com destaque para as obras de melhoria e de ampliação de capacidade (R$ 2.782 mi) e para a manutenção da rodovia (R$ 2.479 mi) ao longo de 25 anos depois de sua restauração (R$ 925 mi) nos cinco anos iniciais de contrato (peça 18, p. 7-8) .
Há que se destacar que o certame foi vencido pela Invepar, grupo controlador da Concessionária Via040, com um deságio de 61,13% sobre a tarifa-teto estipulada pelo edital (peça 27, p. 111) .
Em nota técnica, a Gerência de Fiscalização e Investimentos de Rodovias (GEFIR) indica que, passados mais de 6 anos de contrato, a concessionária realizou pequenos investimentos na rodovia em relação ao que fora inicialmente pactuado: 70,1  km de duplicação, 2 passarelas, 3 retornos em nível, 11 praças de pedágio, 1 centro de operações, 21 bases operacionais, 6 postos de pesagem e 12 bases da polícia rodoviária federal, além de equipamentos operacionais (postos de mensagem variável fixos e móveis, câmeras, estações meteorológicas, sistemas de detecção de altura, radares fixos e móveis) e sistema de radiocomunicação (peça 23) .
Tais investimentos correspondem, essencialmente, àqueles exigidos contratualmente para o início da cobrança de pedágio, quais sejam, a conclusão dos trabalhos iniciais na rodovia e a duplicação de 10% da extensão total (peça 14, p. 32) , executados no primeiro ano de concessão.
Nesse cenário, após a edição da Lei nº 13.448/2017, que estabeleceu diretrizes gerais para prorrogação e relicitação dos contratos de parceria, a Via040 protocolou, em 11/9/2017, pedido de adesão ao procedimento de relicitação, o qual foi indeferido, um ano depois, em razão da ausência de regulamentação da referida lei.
Com o advento do Decreto nº 9.957/2019, o qual regulamentou a Lei nº 13.448/2017, a concessionária voltou a protocolar requerimento, em 20/8/2019, de qualificação do empreendimento (BR-040/DF/GO/MG) para fins de relicitação.
A diretoria colegiada da ANTT (Deliberação nº 1.015, de 26/11/2019) atestou a viabilidade técnica e jurídica do requerimento de relicitação da concessão da Rodovia BR-040/DF/GO/MG e submeteu a proposta ao Ministério da Infraestrutura, nos termos do art. 5º do Decreto 9.957/2019. 
Em 3/12/2019, foi aprovada a Resolução ANTT nº 5.860, a qual estabelece a metodologia para cálculo dos valores de indenização relativos aos investimentos vinculados a bens reversíveis não depreciados ou amortizados em caso de extinção antecipada de concessões rodoviárias federais.
O Decreto 10.248, de 18/2/2020, qualificou, no âmbito do Programa de Parcerias de Investimentos da Presidência da República (PPI) , para fins de relicitação, o trecho da rodovia federal BR-040/DF/GO/MG administrado pela Via040.
Em 14/7/2020, a ANTT aprovou (Deliberação nº 329) a celebração do primeiro termo aditivo ao contrato de concessão com o objetivo de estabelecer as obrigações relativas à relicitação do trecho concedido da BR-040/DF/GO/MG, tendo estabelecido prazo de 45 dias, improrrogáveis, a partir da publicação da deliberação para que as partes assinem o documento.
Ao analisar a minuta do termo aditivo em questão, a unidade técnica identificou quatro indícios de irregularidade:
i) metodologia de quantificação de bens reversíveis incompatível com a matriz de riscos do contrato de concessão (subcláusula 21.1.7) e com a Lei 8.987/1995 (arts. 10 e 14) ;
ii) supressão de obrigações sem a correspondente redução da tarifa de pedágio a ser cobrada dos usuários, em desacordo com o art. 24, caput, II e art. 26, § 2º, da Lei 10.233/2001, bem como o art. 15, § 2º, da Lei 13.448/2017;
iii) ausência de publicidade e participação social, a despeito da deliberação afetar direitos dos usuários do serviço público, em afronta ao art. 66 e 67, parágrafo único, da Lei 10.233/2001;
iv) superestimativa da tarifa de reequilíbrio, em violação ao equilíbrio econômico-financeiro da avença (art. 9º, § 2º, da Lei 8.987/1995) , ao art. 4º, § 1º, I, da Resolução ANTT 5.850/2019 e aos Anexos 5 e 6 do contrato de concessão.
Em razão desses indícios de irregularidade (fumaça do bom direito) e da iminência da assinatura do termo aditivo (perigo da demora) , os dirigentes da unidade técnica propuseram a realização de oitivas prévias da ANTT e da concessionária (peças 32-33) acerca de tais indícios de irregularidade que poderiam ensejar a adoção de medida cautelar, proposta que recebeu o aval da  Exma. Ministra Relatora Ana Arraes (peça 34) .
Por fim, em 1/9/2020 a Diretoria Colegiada da ANTT deliberou (peças 58-59) pela prorrogação do prazo para a assinatura do termo aditivo de relicitação, até a data de 15/9/2020, extensível até 30/9/2020, caso até o termo final não seja proferida decisão que indefira o pedido de medida cautelar no âmbito dos presentes autos.
Esta instrução tem por objetivo avaliar as alegações apresentadas pelas partes em sede de oitivas e indicar se subsistem os requisitos para a adoção de medida cautelar.
EXAME TÉCNICO
I - Metodologia de quantificação de bens reversíveis
Identificou-se que a minuta do termo aditivo questionado estabelecia regras para o cálculo de indenização pelos bens reversíveis não amortizados ou depreciados (art. 36, da Lei 8.987/1995) que não eram compatíveis com o ordenamento jurídico estabelecido para a concessão de um serviço público, o qual pressupõe a assunção de riscos pelo particular (art. 2º, da Lei 8.987/1995) e a regulação por incentivos (art. 9º, da Lei 8.987/1995) , contrariando o próprio contrato de concessão celebrado com a Via040 (item 21.1.7) , violando o princípio da vinculação ao instrumento convocatório (art. 14, da Lei 8.987/1995) e, em última instância, o próprio equilíbrio econômico-financeiro da avença (art. 10 da Lei 8.987/1995) , já que a tarifa foi ofertada para realizar todos os investimentos previstos no PER, independentemente dos custos incorridos.
Alegações da Via040
A empresa alega que a discordância da Seinfra quanto à metodologia definida para indenização dos bens reversíveis não depreciados ou amortizado refere-se, na verdade, à Resolução 5.860/2019, pois é nela, e não na minuta de termo aditivo, que se define a adoção da metodologia contábil, de modo que a real pretensão da unidade técnica seria provocar o controle de ato regulamentar em abstrato, e não propriamente dos atos e procedimentos da Agência que visam lhe dar concretude, o que é, em regra, vedado pela jurisprudência desta Corte, conforme Acórdão 1704/2018-TCU-Plenário, a menos que identificado qualquer desvio a preceitos legais aplicáveis (peça 55, p. 11) .
Segundo a concessionária, a menção a possíveis incompatibilidades com artigos legais que tratam genericamente da manutenção do equilíbrio econômico-financeiro e de princípios aplicáveis às concessões, inclusive o da vinculação ao instrumento convocatório (artigos 10 e 14, da Lei 8.987/1995) , especialmente para um documento editalício e contrato de concessão que não fazem qualquer referência à metodologia de cálculo dessa indenização, distaria muito de identificar desvio a preceitos legais (peça 55, p. 11) .
Defende que a Lei 8.987/1995 faz alusão a conceitos contábeis como depreciação e amortização a serem obrigatoriamente aplicados quando do cálculo da referida indenização (art. 36 e 42, § 4º) , diferentemente da entrevista do representante do Ministério da Economia, órgão que não detém competência para regulamentar a matéria, o qual defende um modelo de leilão sem qualquer amparo legal (peça 55, p. 12) .
Aduz que a metodologia proposta vem sendo adotada nas prorrogações antecipadas de contratos de concessão do setor ferroviário, conforme Acórdão 1946/2020-TCU-Plenário e que a crítica da Seinfra representa mero juízo subjetivo de valoração:
51. À toda evidência, a crítica da Seinfra à metodologia (i) definida na Resolução 5860/20, (ii) com base em estudos técnicos, que contaram inclusive com a contratação de renomadas empresas, (iii) submetidos a consulta pública, e assim editadas (iv) com fundamento em competência legal (art. 17, VII, da Lei 13.448/20) de modo (v) compatível com os arts. 36 e 42, § 4º, da Lei 8.987/95, adotando metodologia largamente utilizada nos setores de infraestrutura, caracteriza mero juízo subjetivo de valoração, em relação ao qual cabe o 'exercício de autocontenção' a que se refere o Ministro Bruno Dantas, a fim de que este colendo Tribunal 'evite o voluntarismo e respeite o legítimo espaço de discricionariedade do gestor e do regulador.' (cf. Acórdão 1946/2020) 
Conclui não haver qualquer tipo de incompatibilidade entre a Lei 8.987/95 e a matriz de risco do contrato com o único dispositivo da minuta do Termo Aditivo que trata da metodologia para precificação dos bens reversíveis apenas para o fim de mencionar a aplicação da Resolução 5860/2019, que, com base em competência legal devidamente exercida, definiu a aplicação de metodologia correntemente adotada nos setores de infraestrutura, sem reprovação por parte desta Corte de Contas.
Análise
Em sua manifestação, a empresa reconhece a competência do Tribunal para deliberar acerca de decisões regulatórias que eventualmente se afastem do ordenamento jurídico vigente. A deliberação mencionada pela Via040 (Acórdão 1704/2018-TCU-Plenário) expõe a atuação realizada por esta Corte de Contas: 
Dos excertos reproduzidos, cabe uma primeira observação de que neles não se identifica qualquer tentativa de ingerência deste Tribunal nas competências legais privativas da Antaq, ao contrário de algumas alegações constantes nas razões de justificativa apresentadas. Como bem ressaltaram os responsáveis, a escolha por determinado modelo regulatório se insere no âmbito da discricionariedade administrativa da Agência, de modo que não se sujeita, nessa esfera, à revisão pela via do controle externo. Contudo, a fiscalização de segunda ordem dos atos praticados pelas respectivas autoridades é atribuição inerente à missão do TCU, a quem cabe verificar a regularidade da atuação da entidade, inclusive quanto à adequada orientação de suas atividades e ações aos objetivos estabelecidos na respectiva lei de criação.
Nessa seara, sob os pontos de vista tanto da legalidade como da legitimidade, lhe é autorizado analisar a aderência de eventual opção regulatória adotada pela Antaq em relação ao correspondente ordenamento jurídico vigente. Isso envolve, por certo, a avaliação, nesses estritos termos, de normativos atinentes à regulamentação de questões de cunho finalístico da entidade, mormente aqueles elaborados com vistas a dar solução a conflitos econômicos existentes na esfera de atuação da Agência, como é o caso sob exame nestes autos.
Tal procedimento de controle não significa intromissão na autonomia funcional da Antaq, que mantém sob sua exclusiva competência e responsabilidade a prerrogativa de dispor dos diferentes instrumentos regulatórios da melhor maneira que lhe convier - sempre de forma motivada e visando à satisfação do interesse público -, sem se submeter ao juízo de valoração subjetiva da escolha pelo TCU. Todavia, e como discricionariedade não significa arbitrariedade, os atos emanados pela Agência podem vir a ser corrigidos por determinação deste Tribunal quando identificado qualquer desvio a preceitos legais aplicáveis, ou mesmo omissão no tratamento concedido à matéria sob sua tutela. Nesse sentido, dispõem os Acórdão 2121/2017-TCU-Plenário, 644/2016-TCU-Plenário, 402/2013-TCU-Plenário, 2.302/2012-TCU-Plenário, 1.201/2009-TCU-Plenário e 715/2008-TCU-Plenário.
Para a empresa, no entanto, a indicação, na minuta de termo aditivo, de que a indenização deverá seguir os ditames da Resolução ANTT 5.860/2019 não representa qualquer tipo de afronta ao ordenamento jurídico vigente, senão algum tipo de voluntarismo de parte da unidade técnica.
Todavia, é preciso retomar que a própria conceituação de concessão de um serviço público, precedida ou não da execução de obra pública, pressupõe a prestação de serviço por conta e risco do particular, conforme art. 2º, da Lei 8.987/1995:
II - concessão de serviço público: a delegação de sua prestação, feita pelo poder concedente, mediante licitação, na modalidade de concorrência, à pessoa jurídica ou consórcio de empresas que demonstre capacidade para seu desempenho, por sua conta e risco e por prazo determinado;
III - concessão de serviço público precedida da execução de obra pública: a construção, total ou parcial, conservação, reforma, ampliação ou melhoramento de quaisquer obras de interesse público, delegada pelo poder concedente, mediante licitação, na modalidade de concorrência, à pessoa jurídica ou consórcio de empresas que demonstre capacidade para a sua realização, por sua conta e risco, de forma que o investimento da concessionária seja remunerado e amortizado mediante a exploração do serviço ou da obra por prazo determinado;
Aliás, a própria Lei 8.987/1995 foi concebida com vistas a uma regulação por incentivos (art. 9º) em confronto com a regulação por custos praticada anteriormente, conforme exposto no Voto do Ministro Walton Alencar Rodrigues, relator do Acórdão 738/2017-TCU-Plenário:
No passado recente, a regulação de serviços públicos no Brasil era baseada na regulação por custo. As tarifas refletiam os custos declarados pelo concessionário mais dado adicional - a taxa de retorno do investimento. Tal sistemática ocasionava dois efeitos: 
- incentivo a realização de investimentos, ainda que desnecessários, e desestímulo à eficiência na gestão, haja vista que as tarifas eram calculadas para remunerar todos os investimentos e suportar todos os custos; e 
- assimetria de informações, em benefício da concessionária, na determinação dos custos do serviço, haja vista que o regulador não tem condições de conhecer plenamente esses custos. Buscando mitigar os efeitos da assimetria de informações e fomentar eficiência do serviço e modicidade tarifária, o modelo evoluiu para a regulação por incentivos, a qual vincula a tarifa à proposta vencedora, em vez dos custos da concessionária. Nesse sentido, o art. 9º da Lei Geral de Concessões (Lei 8.987/1995) , que dispõe que: 'A tarifa do serviço público concedido será fixada pelo preço da proposta vencedora da licitação e preservada pelas regras de revisão previstas nesta Lei, no edital e no contrato'.
O novo modelo permite que a concessionária se aproprie de boa parte dos lucros resultantes do ganho de eficiência e da redução de custos. Quanto maior a diferença entre a remuneração, definida pelo regulador, e seus custos, maiores os seus lucros. 
O incentivo à eficiência também se reflete na execução de obras. O concessionário passa a buscar as melhores soluções de engenharia e utilizar materiais que assegurem a durabilidade, para alcance prolongado dos parâmetros de desempenho e redução dos custos com manutenção. Além disso, como os custos da concessionária deixam de ser relevantes para a definição da tarifa, os efeitos da assimetria de informação são mitigados. 
Ao ampliar ou inserir novos investimentos aos originalmente previstos e permitir que a própria concessionária elabore o projeto de engenharia, a ANTT, na prática, retoma o regime de custos e incentiva a concessionária a valer-se da assimetria de informações do negócio para exacerbar os custos do novo investimento, recomendando soluções de engenharia antieconômicas e superestimando quantitativos. 
Tais circunstâncias exigem que o órgão regulador seja capaz de questionar as soluções e quantitativos adotados nos projetos de engenharia, quantificar custos e fiscalizar rigorosamente a qualidade das obras, atividades que pressupõem recursos humanos, técnicos e financeiros com que a ANTT atualmente não conta.
O modelo de pagamento por custos incorridos foi abolido até mesmo de obras públicas não concedidas, posto que foram vetados o art. 6º, inciso VIII, alínea 'c' e o art. 10º, inciso II, alínea 'c' da Lei 8.666/1993, que tratavam da 'administração contratada'.
Vale lembrar que as decisões recentes do Tribunal convergem para refrear a utilização da regulação por custos nos contratos de concessão de rodovias federais, até então limitadas ao universo das obras e serviços não previstos no contrato original, conforme se verifica do Acórdão 1174/2018-TCU-Plenário, da Relatoria do Ministro Bruno Dantas:
9.2.3 compatibilize a inclusão de novas obras e obrigações no contrato de concessão ao disposto no art. 9º da Lei 8.987/1995, evitando repassar totalmente aos usuários os custos delas decorrentes, podendo-se levar em conta outros mecanismo como o estoque de melhorias, conforme contratos anteriores, em atenção aos princípios que regem a Administração Pública, sobretudo a impessoalidade, a moralidade e a eficiência (art. 37, caput, da CF/88) ;
Em vista desse arcabouço legal que rege as concessões de serviços públicos, alguns riscos são integralmente atribuídos à concessionária, a exemplo daqueles atinentes aos custos das obras e serviços previstos originalmente no contrato de concessão (peça contrato, p. 41) :     	
21.1 Com exceção das hipóteses da subcláusula 21.2, a Concessionária é integral e exclusivamente responsável por todos os riscos relacionados à Concessão, inclusive, mas sem limitação, pelos seguintes riscos: (...) 
21.1.7 custos para execução dos serviços previstos nas Frentes de Recuperação e Manutenção, Ampliação e Manutenção do Nível de Serviço, Conservação e Serviços Operacionais de todas as Obras de Ampliação de Capacidade e Melhorias da Frente de Ampliação e Manutenção do Nível de Serviço;
A minuta de termo aditivo, ao indicar que a indenização será processada segundo os ditames da Resolução ANTT 5.860/2019, ou seja, de acordo com os valores contabilizados pela Via040, afasta todo o arcabouço legal que pautou a celebração do contrato de concessão e as condições originais da contratação (price cap) , e passa a considerar os custos dos serviços prestados, conforme estabelecem os artigos 3º e 4º do normativo em tela:
Art. 3º Para fins de apurar os valores de indenização eventualmente devidos pelo Poder Concedente, a concessionária deverá apresentar informações sobre os bens reversíveis da concessão, contendo dados referentes: 
I - à descrição de cada bem, com indicação do código patrimonial que lhe tenha sido atribuído individualmente, bem como sua alocação por centro de custo; 
II - a localização física do bem, com relação aos bens corpóreos; 
III - a fundamentação de sua natureza reversível; 
IV - a data em que o bem se tornou disponível para uso, ou seja, o momento em que se encontrava no local e nas condições necessárias para funcionar; 
V - o documento fiscal e os contratos relacionados com a aquisição de mercadorias ou prestação de serviços; e 
VI - a identificação do projeto de engenharia em que o bem foi ativado. 
Art. 4º Os valores da indenização dos bens reversíveis serão calculados pelo custo histórico, considerando a base de ativos contábeis e seus ajustes constante da Seção II deste Capítulo. 
Ora, se a Administração contrata um serviço em um certame licitatório por um determinado valor ofertado pelo particular, a indenização devida em função da execução parcial desse serviço, em uma eventual extinção contratual antecipada, não pode extrapolar o valor de aquisição sob condições concorrenciais, ainda que a empresa contratada alegue ter incorrido em custos superiores àqueles apresentados pelo ente público contratante depois da celebração do contrato.
Não há como afastar por completo o risco associado a uma atividade econômica, muito menos quando se trata de uma concessão de serviços públicos, em que a assunção de riscos por parte do particular é uma premissa fundamental do negócio. A entrevista transcrita na peça inicial coloca em evidência esse problema.
Portanto, a minuta de termo aditivo em análise afronta o ordenamento jurídico estabelecido para a concessão de um serviço público, o qual pressupõe a assunção de riscos pelo particular (art. 2º, da Lei 8.987/1995) e a regulação por incentivos (art. 9º, da Lei 8.987/1995) , e contraria o próprio contrato de concessão celebrado com a Via040 (item 21.1.7) , violando o princípio da vinculação ao instrumento convocatório (art. 14, da Lei 8.987/1995) e, em última instância, o próprio equilíbrio econômico-financeiro da avença (art. 10 da Lei 8.987/1995) , já que a tarifa foi ofertada para realizar todos os investimentos previstos no PER, tendo resultado da modelagem dos custos estimados pela concessionária, previamente à licitação, sendo que, após o certame, resta à empresa a execução do que foi contratado, independentemente dos custos incorridos.
Em vista disso, entende-se que os indícios de irregularidade que envolvem a celebração da minuta de termo aditivo não são meros juízos de valoração subjetiva da unidade técnica, mas relevantes desvios em relação ao ordenamento jurídico vigente que ensejam a atuação desta Corte de Contas, sem exorbitar de sua competência de segunda ordem em relação às Agências Reguladoras.
É fundamental destacar que essa metodologia de indenização puramente contábil, sem atentar para as condições propostas pela concessionária no leilão e para a matriz de riscos do contrato, não corresponde à proposta inicial de cálculo de indenizações da ANTT, a qual resultou de 'estudos técnicos, que contaram inclusive com a contratação de renomadas empresas', como se nota da minuta de resolução que foi submetida ao processo de audiência pública, a qual impunha limites aos valores de indenização (peça 20, p. 3-4) :
Art. 4º O valor da indenização dos bens reversíveis será calculado considerando a base de ativos contábeis e seus ajustes constante da Seção II deste Capítulo, tendo como teto o valor calculado com base na avaliação pelo Plano de Negócios ou EVTEA, descrita na Seção III deste Capítulo. (...) 
Art. 14 Para se obter o valor teto de indenização a partir do FCO ou EVTEA e FCM's, deve-se, em cada fluxo de caixa, anular o VPL gerado em razão das alterações constantes dos itens IV e V do artigo 14 desta Resolução, sendo que: I - sobre os valores dos bens indenizáveis obtidos no EVTEA deve ser aplicado o percentual de deságio ofertado pelo concessionário, quando do certame licitatório; 
 A Agência de Transporte do Estado de São Paulo (Artesp) prevê mecanismo semelhante ao que a ANTT levou à audiência pública, como se verifica do contrato de concessão para o Lote Piracicaba-Panorama, licitado recentemente (peça 62, p. 87-88) : 
	CLÁUSULA QUADRAGÉSIMA SEGUNDA - REGRAMENTO GERAL DE INDENIZAÇÃO
42.1 Nas hipóteses de extinção antecipada descritas nesta Cláusula e nas Cláusulas Quadragésima Terceira a Quadragésima Oitava, a CONCESSIONÁRIA terá direito à indenização, nos termos do art. 36 da Lei Federal n° 8.987/95, que deverá cobrir, no mínimo, as parcelas dos investimentos realizados e vinculados a BENS REVERSÍVEIS, que tenham sido realizadas para garantir a continuidade e atualidade do serviço concedido, não amortizadas ou depreciadas, e deverá considerar, para fins de cálculo da indenização, as seguintes premissas metodológicas: (...) 
viii. O valor das parcelas dos investimentos vinculados a BENS REVERSÍVEIS ainda não amortizados ou depreciados será apurado a partir do ativo intangível da CONCESSIONÁRIA, e tendo como termo final a data da notificação da extinção do CONTRATO à CONCESSIONÁRIA, de acordo com a Interpretação Técnica ICPC 01 (R1) , pronunciamentos e orientações relacionadas e, ainda, respectivas revisões, todos emitidos pelo Comitê de Pronunciamentos Contábeis - CPC, devidamente atualizado conforme o IPCA/IBGE do ano contratual do reconhecimento do investimento até o ano contratual do pagamento da indenização conforme regra de reajuste das tarifas de pedágio; e 
ix. Os custos contabilizados, de acordo com a sistemática da alínea anterior, terão como limite máximo os valores previstos no EVTE ou os valores aprovados pela ARTESP, na forma prevista neste CONTRATO, quando não houver previsão no EVTE e, em ambas as hipóteses, devidamente atualizados conforme o IPCA/IBGE do ano contratual do reconhecimento do investimento até o ano contratual do pagamento da indenização conforme regra de reajuste das tarifas de pedágio.
Nota-se, portanto, que existem instrumentos regulatórios que permitem indenizar o particular em caso de extinção antecipada da concessão sem que haja um desvirtuamento da concessão de serviço público, o qual pressupõe a assunção de riscos pelo particular e a regulação por incentivos.
Qualquer comparação com outros setores da infraestrutura precisa atentar para as particularidades dos respectivos contratos de concessão. Nesse sentido, nota-se que a Via040, em sua manifestação, rejeita qualquer procedimento indenizatório que se assemelhe ao adotado para o setor elétrico, objeto de comentários na entrevista.
Quanto ao setor ferroviário, cabe notar que os contratos foram celebrados sob uma ótica muito distinta do setor rodoviário, sem que fossem estabelecidas as obras e demais obrigações de investimentos que deveriam ser entregues ao longo do tempo como ocorre nos programas de exploração rodoviária, senão metas de produção e de segurança.
Ante todo o exposto, entende-se que as alegações da empresa relacionadas à metodologia de cálculo adotada na minuta do termo aditivo de relicitação da BR-040/DF/GO/MG não são suficientes para afastar a fumaça do bom direito necessária à expedição de medida cautelar.
Alegações da ANTT
A ANTT alega que a indenização de investimentos vinculados a bens reversíveis não depreciados ou amortizados é um comando legal impositivo (art. 36 da Lei 8.987/1995) ao qual não se pode furtar a conferir aplicabilidade e destaca que com a edição da Lei nº 13.448/2017 (art. 17, § 2º) , a competência para a definição da metodologia para o cálculo de indenizações foi atribuída aos órgãos reguladores (peça 50, p. 3) .
Para suprir essa lacuna normativa, teria sido contratada a prestação de serviços técnicos especializados (KPMG, em parceria com o Programa das Nações Unidas para o Desenvolvimento - PNUD) e, com envolvimento de membros da Casa Civil, EPL, SPPI, ANTT, ANAC, MInfra e BNDES, foram desenvolvidos produtos que constituiriam a base para a construção das Resoluções ANTT nº 5.860/2019 e ANAC nº 533/2019 (peça 50, p. 4) .
Reforça que suprimir o direito do concessionário à indenização representaria enriquecimento ilícito por parte da Administração Pública e esclarece que, no âmbito da ANTT, o tema constou da agenda regulatória para o biênio 2019/2020, foi objeto de debates e estudos ao longo dos quais diferentes opções de cálculo foram avaliadas, foi submetido ao processo de audiência pública e, posteriormente, foi avalizado pela Procuradoria Federal junto à ANTT, destacando a participação de técnicos do TCU tanto na audiência pública quanto em reunião, para concluir que (peça 50, p. 5) :
Diante do exposto, demonstra-se que, por meio de um processo regulatório consistente, após amplo debate com diversos órgãos públicos e com a sociedade de uma forma mais ampla, a Diretoria Colegiada da ANTT, em 3/12/2019, no uso de suas atribuições, conferidas pelos incisos IV e VIII do art. 24 da Lei 10.233/2001, fundamentada na Lei 8.987/1995, e no art. 17, § 2º, da Lei nº 13.448/2017, regulamentada pelo Decreto 9.957/2019, resolveu pelo estabelecimento da referida metodologia de indenização.
Afirma ter havido confusão conceitual promovida pela SeinfraRodoviaAviação ao ensejar uma proposta de supressão de direitos assegurados por lei às concessionárias e esclarece que a metodologia de indenização por extinção antecipada em nada se relaciona com os regimes regulatórios de remuneração do concessionário - por custo (cost-plus) ou por incentivos (price-cap) , posto que o regime de regulação no âmbito do setor rodoviário e a exploração do serviço por conta e risco não eximem o Poder Público de indenizar o particular pelos investimentos vinculados a bens reversíveis não amortizados nas hipóteses de extinção antecipada do contrato (peça 50, p. 5) .
Acrescenta que a norma é expressa ao restringir o espectro de investimentos passíveis de indenização sobre os bens que contribuem para a continuidade da prestação do serviço e, para ativos tangíveis, se possuírem vida útil remanescente; além de trazer condicionantes vinculadas à funcionalidade do investimento para a continuidade do serviço e ao caráter equitativo do seu valor, admitindo o apoio de verificador independente na sua aferição (peça 50, p. 5-6) .
Reforça a possibilidade de glosas no ativo imobilizado contabilizado pela concessionária (i - investimentos em manutenção; ii - margem de receita de construção; iii - custo para reparar deterioração a obras em andamento; iv - valores transacionados com partes relacionadas acima de condições não equitativas do mercado) e destaca que essas glosas explicariam a diferença entre os valores pleiteados pela concessionária, de R$ 1,66 bilhões, e os valores apurados preliminarmente pela ANTT, de R$ 1,17 bilhões (peça 50, p. 7) .
Considera desprovida de qualquer fundamento lógico ou empírico a consideração da unidade técnica de que o uso do método contábil possa transferir riscos do concessionário para o Poder Concedente e para o usuário, desalinhando incentivos (peça 50, p. 7) :
Assim, na visão da SeinfraRodoviaAviação, um player racional entraria em um certame licitatório complexo e custoso, aportaria centenas de milhões de reais de capital próprio, se comprometeria com financiamentos vultosos, na busca de uma futura indenização de valor incerto a ser calculada por um ente governamental, do qual não detém nenhum controle. A experiência demonstra que essa hipótese não encontra nenhum amparo na realidade.   
Apresenta dados provenientes das informações contábeis da Via040, segundo os quais os acionistas teriam aportado R$ 950 milhões e fornecido garantias corporativas para um financiamento bancário de R$ 810 milhões. Tais valores somados suplantariam as estimativas iniciais de indenização de sorte que 'em princípio, o acionista não irá recuperar nenhum centavo do capital investido, e até mesmo o financiador tende a ter prejuízos' (peça 50, p. 8) .
A ANTT aponta que a unidade técnica,  com base em indícios de irregularidades contábeis de três processos de controle externo, teria tentado deslegitimar a Resolução ao concluir que 'as demonstrações financeiras das empresas não podem ser utilizadas, pois podem estar fraudadas', extrapolando casos excepcionais de todo alheios à outorga administrada pela Via040 e violando o princípio constitucional da presunção de inocência, caro ao Estado Democrático de Direito (peça 50, p. 8) .
Enfatiza que o uso de informações contábeis para a definição do valor de indenização não é exclusividade do setor rodoviário e menciona resoluções do setor aquaviário (Resolução ANTAQ nº 5.010/2016) e do setor de aviação civil (Resolução ANAC nº 533/2019) que não teriam sido objeto de ação fiscalizatória da SeinfraRodoviaAviação tendente a considerar irregular a regulamentação dessas Agências, praticamente idêntica à da ANTT (peça 50, p. 9) .
Ressalta que, no setor ferroviário, os contratos de concessão são claros ao estabelecer que o valor de indenização também se utiliza de dados contábeis; e registra toda a recente discussão, no âmbito do TCU (vide Acórdão 2876/2019-TCU-Plenário, 1946/2020-Plenário e 1.947/2020-Plenário) , sobre a valoração das bases de ativos dos processos de prorrogação antecipada das concessões da Rumo Malha Paulista, da Estrada de Ferro Carajás e da Estrada de Ferro Vitória-Minas, processos em que as bases de ativos consideradas na valoração das repactuações contratuais ultrapassaram dezenas de bilhões de reais e foram valoradas com base nas informações contábeis das concessionárias, sem qualquer mácula de irregularidade, ilegalidade ou afronta aos contratos de concessão (peça 50, p. 9) .
Quanto à menção ao TC Processo 010.222/2019-7, processo que ainda não foi apreciado pelo Tribunal, a ANTT considera que, fundada em sua opinião, a unidade técnica indicou que a metodologia estabelecida na Resolução ANTT nº 5.860/2019 não seria passível de ser devidamente examinada e acrescenta que causa consternação a pretensa capacidade preditiva da área técnica do Tribunal, que desrespeita a ANTT, seu corpo técnico e todos os esforços que vem sendo feitos para aperfeiçoar a regulação de transportes (peça 50, p. 10) .
Em que pese a utilização de informações oriundas do parceiro privado aumentar o risco de assimetria de informações, tendo em vista que os dados são produzidos e disponibilizados por ele, defende que a ANTT não irá aceitar de forma inconteste os dados fornecidos pelas concessionárias, já que os registros contábeis serão reanalisados por um verificador independente, contratado pela Agência por valores pouco expressivos em relação à estimativa de indenização, para atestar a coerência e veracidade das informações (peça 50, p. 10) .
Conclui que a indenização não será feita somente com informações apresentadas pela concessionária, como equivocadamente inferiu a SeinfraRodoviaAviação, mas sim por meio de um método de valoração contábil, regularmente definido pela ANTT, com procedimentos específicos para mitigar risco de superavaliação dos ativos, de forma a promover uma indenização justa pelos investimentos vinculados a bens reversíveis efetivamente entregues à sociedade após a extinção do contrato de concessão (peça 50, p. 10) .
Quanto ao suposto risco fiscal, afirma: i) que o dever de indenizar decorre de lei e não de resolução a Agência; ii) que é uma falácia lógica querer alegar irregularidades na Resolução com base na leitura de excertos do termo aditivo, o qual se encontra respaldado em normativos (Lei nº 8.987/1995; Lei nº 13.448/2017; Decreto nº 9.957/2019; Resolução ANTT nº 5.860/2019) ; e iii) que as eventuais indenizações devidas após conclusos litígios judiciais e/ou arbitrais em curso ou por vir constituem passivos da União independente da Resolução ANTT, assim como a imposição de se pagar eventuais passivos posteriormente ao processo de relicitação advém do § 2º do art. 11 do Decreto nº 9.957/2019 (peça 50, p. 11) .
Assim, por considerar que a metodologia não afronta de forma alguma a matriz de riscos do contrato de concessão e é semelhante à utilizada nos setores de transporte aquaviário, de aviação civil e ferroviário - este último tendo sido intensamente debatido pelo TCU nos últimos meses, relata observar um inconformismo da SeinfraRodoviaAviação com a escolha metodológica legítima feita pela ANTT, tentando, sem amparo em evidências minimamente consistentes, desmerecer a escolha do regulador, em uma tentativa ilegal de usurpar o poder regulamentar conferido à Agência pela lei (peça 50, p. 12) .
Afirma que desde a publicação da Resolução ANTT nº 5.860/2019, a unidade técnica vem se utilizando de diferentes processos de fiscalização, sob a relatoria de diferentes ministros do Tribunal, com propostas de encaminhamento que buscam contestar o ato normativo expedido pela Agência, e registra sua discordância com os procedimentos e entendimentos adotados unilateralmente pela SeinfraRodoviaAviação, que tem desprestigiado o dever de autocontenção do controle externo e buscado invadir o espaço discricionário conferido pelo legislador ordinário à ANTT, mediante exercício do poder de controle de atos regulatórios sem amparo legal ou constitucional, desprezando até mesmo a própria jurisprudência da Corte de Contas (peça 50, p. 12) .
Análise
De fato, a Lei 8.987/1995 prevê, em seu art. 36, a indenização das parcelas dos investimentos vinculados a bens reversíveis, ainda não amortizados ou depreciados, que tenham sido realizados com o objetivo de garantir a continuidade e atualidade do serviço concedido; não se aventa nestes autos, por conseguinte, que a extinção se processe sem indenização ou que se permita qualquer tipo de enriquecimento ilícito por parte da Administração, muito pelo contrário, o que se busca é assegurar uma indenização justa, equânime e compatível com o ordenamento jurídico existente.
Após amplo estudo sobre o tema a partir da contratação da prestação de serviços técnicos especializados (KPMG / PNUD) , a ANTT emitiu a Nota Técnica nº 16/2019/GEREF/SUINF, na qual encerrava conclusões distintas daquelas ora apresentadas (peça 63, p. 67) :
189. Foram apresentados diversos métodos de indenização, culminando com a escolha da metodologia proposta na minuta de Resolução, a saber: metodologia da base de ativos contábeis e seus ajustes, tendo como teto o valor calculado com base na metodologia de avaliação pelo Plano de Negócios ou EVTEA (EVTEA ou FCO e FCMs) .
A partir desse entendimento, até mesmo as minutas contratuais de novas concessões apresentadas nas correspondentes audiências públicas passaram a contemplar a metodologia que havia sido escolhida pela ANTT na Nota Técnica nº 16/2019/GEREF/SUINF (peça 64, p. 63, 151) :
BR-163/230/MT/PA
34.1.5 O valor decorrente da indenização pelos bens reversíveis deverá ser limitado ao valor obtido a partir do modelo econômico-financeiro dos Estudos de Viabilidade Técnica, Econômica e Ambiental (EVTEA) , considerado o percentual de deságio ofertado pelo concessionário quando do certame licitatório.
BR-153/414/080/TO/GO
35.1.5 O valor decorrente da indenização pelos bens reversíveis deverá ser limitado ao valor obtido a partir do modelo econômico-financeiro dos Estudos de Viabilidade Técnica, Econômica e Ambiental (EVTEA) , considerado o percentual de deságio ofertado pelo concessionário, quando do certame licitatório.
Porém, na audiência pública que tratou do cálculo de indenizações, a metodologia escolhida pela ANTT foi amplamente criticada pelas concessionárias e por escritórios de advocacia que se fizeram presentes, os quais defenderam que não houvesse qualquer tipo de teto para os valores de indenização, pleitos que foram acolhidos na redação definitiva da Resolução ANTT nº 5.860/2019.
Em virtude dessa mudança de entendimento, caso sobrevenha a extinção antecipada de um contrato de concessão, não há como ignorar que a valoração dos investimentos realizados passa a ser feita por uma lógica própria da regulação por custos (contratos celebrados, notas fiscais emitidas, orçamentação de projetos executivos e fiscalização de quantidades de serviços realizadas mesmo para obras obrigatórias, etc.) - que não se coaduna com as leis que regem a concessão de serviços públicos (regulação por incentivos) e tampouco com o nível de acompanhamento realizado até o momento pela agência reguladora, situação evidenciada no TC Processo 010.222/2019-7 (pendente de julgamento) .
 Ao ofertar uma determinada tarifa básica de pedágio, a concessionária assume uma série de obrigações, independentemente dos recursos posteriormente investidos - esse é o cerne de uma concessão de serviços públicos no setor rodoviário.
Por exemplo, a Autopista Fluminense (BR-101/RJ) , empresa que protocolou pedido de relicitação recentemente, se propôs a duplicar 176,6 km por R$ 206.294.466,78, em valores de julho de 2007 (https://www.antt.gov.br/documents/359170/5cb3400e-4cf3-8eef-118b-a1bc28ac62ff, p. 51) . Essas foram as condições que permitiram que arrematasse a concessão, de modo que uma eventual indenização obviamente não pode desconsiderar essa informação para, por exemplo, remunerar tais obras por R$ 500 milhões ou mesmo R$ 1 bilhão na mesma data-base.
No caso da BR-040/DF/GO/MG, embora não se disponha de plano de negócios, também não há como desprezar, para efeitos de indenização, que o certame foi vencido pela Invepar, grupo controlador da Concessionária Via040, com o expressivo deságio de 61,13% sobre a tarifa-teto estipulada pelo edital, estimada com base nos estudos de viabilidade que precederam a licitação.
Ou seja, essas propostas embutem um risco próprio do negócio que não pode ser assumido pelo poder concedente quando da extinção antecipada do contrato de concessão, sob pena de subverter a própria lógica que leva à celebração de um contrato de concessão e beneficiar o parceiro privado que não exibe eficiência compatível com os termos de sua proposta, ou que não consegue honrar com a proposta agressiva que ofertou, provocando, nesse caso, um enriquecimento ilícito do particular às custas da Administração, o qual também precisa ser evitado.
Quaisquer analogias com outros setores da infraestrutura, no tocante ao tema, precisam considerar as peculiaridades, conforme identificou a ANTT na Nota Técnica nº 016/2019/GEREF/SUINF: 
12. Já que há diversas peculiaridades concernentes a cada setor regulado, seria impossível uma lei geral que indicasse todos estes bens. Por esta razão, torna-se ainda mais importante que as regras setoriais sobre sua identificação e cálculo de eventuais indenizações sejam claras e garantam segurança jurídica ao particular contratado. 
Embora não seja de competência desta unidade técnica promover fiscalizações no tocante à infraestrutura ferroviária, pode-se perceber que os contratos de concessão desse setor foram estruturados com base em metas de produção e de segurança, sem a definição de um conjunto de obras e de intervenções obrigatórias ao longo do contrato de concessão, de sorte que o modelo escolhido pela ANTT na Nota Técnica nº 016/2019/GEREF/SUINF e adotado pela Artesp possivelmente não pode ser transposto para as ferrovias e vice-versa.
 A possibilidade de que a metodologia de cálculo de indenizações viesse a desalinhar incentivos, abordada por esta unidade técnica e considerada desprovida de qualquer fundamento lógico ou empírico por parte da agência nesta oportunidade, também era uma preocupação essencial da ANTT quando emitiu a Nota Técnica nº 16/2019/GEREF/SUINF (peça 63, p. 32) :   
91. Embora a prática de mercado seja pagar uma indenização pela rescisão padrão do Parceiro Privado, é necessário escolher um método que não resulte em indenização excessivamente generosa para o Parceiro Privado. Isso não geraria incentivos adequados para o Parceiro Privado atender aos termos contratuais, nem os credores a realizar diligências completas sobre o Projeto, ou exercer seus direitos de monitorar e entrar no Projeto.
Oportuno recobrar que a questão dos possíveis incentivos adversos da indenização também foi reconhecida pela ANTT e destacada pelo Tribunal no Voto condutor do Acórdão 1096/2019-TCU-Plenário, da Relatoria do Ministro Bruno Dantas:
267. Reconhece que a concessionária pode fazer um jogo a depender das indenizações. Informou que está em desenvolvimento metodologia de cálculo de indenizações de investimentos com limitações para evitar esse jogo. Entende que por hora é interessante não incluir na minuta contratual essa hipótese de rescisão. (...) 
278. Ao deixar de associar essas rotas de saída a eventos muito bem delimitados e que, principalmente, gerem elevado impacto nas receitas e nos resultados das firmas, reduz-se o incentivo de implantação de infraestrutura que maximize a operação ao longo de todo o ciclo do projeto.
279. E, notadamente, a hipótese de devolução amigável para fins de licitação, dada a sua amplitude e subjetividade, tem elevado potencial de romper com essa estrutura de incentivos que busca maximizar a eficiência do contrato.
280. E não apenas isso. Essa hipótese pode ensejar o aumento do esforço de fiscalização e monitoramento do regulador, com impacto nos custos regulatórios. O GIH preceitua (em tradução livre) : 'A entidade adjudicante deve assegurar que a especificação de desempenho define adequadamente as obrigações de manutenção do parceiro privado, a fim de garantir que o sistema permaneça robusto em caso de rescisão antecipada ou de caducidade do contrato. A falha em obter a especificação de saída correta para o projeto irá efetivamente transferir o risco de volta para a Entidade Adjudicante.' (Global Infrastructure Hub. Allocating Risks in Public-Private Partnership Contracts. 2016. Disponível em: https://ppp-risk.gihub.org. Acesso em 14/3/2019) 281. 
281. Ou seja, não se trata apenas de fixar especificações de desempenho adequadas, mas de acompanhar efetivamente se o parceiro privado as cumpre durante todo o ciclo do projeto. Facilitando-se as rotas de saída, transfere-se o risco de manutenção inadequada da infraestrutura para os usuários ou para o Poder Concedente. 
Assim, muito embora a instrução inicial não tenha aventado a possibilidade da entrada de um player racional nas concessões de rodovias federais, essa é uma hipótese que traz preocupações para esta Corte de Contas e, até muito recentemente, também trazia para a ANTT, especialmente se o instituto da relicitação, criado para solucionar problemas ocorridos com os contratos da terceira etapa, for estendido a todos os contratos de concessão de rodovias, inclusive os mais recentes, como propõe o projeto da lei geral de concessões (Projeto de Lei nº 7.063 de 2017) .
No caso concreto, entretanto, não há que se falar em player racional, pois as condições mais favoráveis para a extinção do contrato (regulação por custos) foram estabelecidas anos depois da realização do leilão (regulação por incentivos) , de maneira que a Via040 definitivamente não poderia ter considerado tais condições quando ofertou deságio substancial (61,13%) para arrematar a concessão.
A ANTT, por seu turno, que já enfrentava enormes desafios para fiscalizar os contratos de concessão regidos por uma regulação por incentivos, passou a ter encargos de fiscalização ainda maiores com a edição da Resolução ANTT nº 5.860/2019, razão pela qual o TC Processo 010.222/2019-7 foi mencionado na instrução inicial, uma vez que correlaciona as exigências do normativo com a atual estrutura de acompanhamento da Agência. Esse risco já fora, inclusive, apontado no Voto condutor do Acórdão 1096/2019-TCU-Plenário, da Relatoria do Ministro Bruno Dantas:
282. Tal medida iria na contramão do esforço que a ANTT deve fazer para racionalizar os seus processos de trabalho, diante de reconhecidas dificuldades de fiscalização dos contratos conforme apontado em outros processos neste Tribunal.
Quanto ao risco fiscal, de fato o dever de indenizar decorre de lei, porém esta o delega para a concessionária vencedora de um novo certame licitatório, e não para a União, justamente para mitigar esse risco. No caso desta concessão, o montante a ser indenizado será calculado pela ANTT, segundo o termo aditivo, a partir de uma metodologia que afronta o ordenamento jurídico estabelecido para a concessão de um serviço público, o qual pressupõe a assunção de riscos pelo particular (art. 2º, da Lei 8.987/1995) e a regulação por incentivos (art. 9º, da Lei 8.987/1995) , e contraria o próprio contrato de concessão celebrado com a Via040 (item 21.1.7) , violando o princípio da vinculação ao instrumento convocatório (art. 14, da Lei 8.987/1995) e, em última instância, o próprio equilíbrio econômico-financeiro da avença (art. 10 da Lei 8.987/1995) , já que a tarifa foi ofertada para realizar todos os investimentos previstos no PER, independentemente dos custos incorridos.
Ante todo o exposto, entende-se que as alegações da ANTT relacionadas à metodologia de cálculo adotada na minuta do termo aditivo de relicitação da BR-040/DF/GO/MG não são suficientes para afastar a fumaça do bom direito necessária à expedição de medida cautelar.
II - Impossibilidade legal de cobrança de valor excedente na tarifa de pedágio
Identificou-se que a minuta do termo aditivo questionado fixou a tarifa de pedágio a ser cobrada durante a sua vigência em R$ 5,30 (tarifa atualmente praticada) , a despeito de a ANTT ter calculado ser R$ 2,54 o valor necessário para custear os dispêndios a serem incorridos pela concessionária durante a vigência do aditivo. Conforme a minuta de aditivo, os montantes arrecadados em função desse excedente tarifário seriam deduzidos de eventual indenização devida pelo Poder Público à concessionária, quando do acerto final de contas do contrato.
Da análise do processo administrativo que originou a minuta, verificou-se que a cobrança de valores excedentes de tarifa de pedágio foi justificada com base no art. 11, III, do Decreto 9.957/2019, que regulamentou a Lei 13.448/2019 - Lei de Relicitação. Entretanto, a referida lei não criou a possibilidade do recolhimento de valores de pedágio dissociados dos benefícios transferidos aos usuários com vistas ao pagamento antecipado de indenização à concessionária, havendo a previsão na lei de que a mencionada indenização fosse custeada pelo novo contratado, restringindo-se eventuais deduções aos valores devidos pelo atual concessionário ao órgão ou entidade competente. Assim, a instrução precedente destes autos apontou que o Decreto 9.957/2019 teria extrapolado sua atribuição regulamentar, inovando na ordem jurídica, e, por conseguinte, a minuta de termo aditivo também estaria em desacordo com a Lei 13.448/2019.
Alegações da ANTT (peça 40) 
Quanto ao tema, a ANTT inicia sua manifestação esclarecendo seu dever legal de observância aos dispositivos do Decreto 9.957/2019, não podendo a agência recusar-se a dar cumprimento a decreto sem que haja decisão judicial reconhecendo sua ilegalidade e sustando seus efeitos (peça 40, p. 28-29) .
Prossegue a agência afirmando que a análise promovida pela SeinfraRodoviaAviação teria partido de premissa equivocada (peça 40, p. 29) :
A representação da SeinfraRodoviaAviação parte de premissa equivocada de que durante a relicitação, a concessionária deveria nos dois anos de vigência do termo aditivo dar cumprimento integral as cláusulas do Contrato de Concessão original vencidas ou vincendas, como se tratasse de revisão extraordinária com redução de prazo contratual.
Quanto à opção pela adoção de excedente tarifário, apresentou-se as seguintes justificativas (peça 40, p. 32) :
A cobrança de tarifa em valor superior à quantia equivalente que remunera as obrigações previstas no termo aditivo de relicitação, conforme autorizada pelo Decreto nº 9.957/2019, tem o racional econômico de permitir à concessionária relicitante que, pelo próprio fundamento da relicitação, vêm operando o empreendimento de forma deficiente, preste o serviço em parâmetros mínimos por este período transitório.
Ainda é preciso considerar que vigora em favor da concessionária Via040 a medida cautelar proferida em sede judicial e posteriormente confirmada na via arbitral, que assegura a cobrança da tarifa no valor de R$ 5,30. Desse modo, ao longo das negociações, observou-se que este fato conferiu poder de barganha ao parceiro privado. (destaques encontram-se no original) 
Nesse sentido, é explicado que (peça 40, p. 33) :
a manutenção da tarifa de R$ 5,30 foi valor proposto pela Via040, com o qual a ANTT acordou para que fosse possível a celebração de Termo Aditivo. Embora o valor preliminar de excedente de receita tarifária, em razão da diferença da tarifa calculada de R$ 2,53803 e da tarifa cobrada de R$ 5,30 (prevista no termo) apurado na Nota Técnica nº 2463/2020/GEGEF/SUROD/DIR, esta diferença não será absorvida como lucro da concessionária, ao contrário, será descontada ao final da indenização devida, reduzindo-se o montante devido pelo Poder Concedente a título de indenização. (destaques encontram-se no original) 
Alegações da Via040
A concessionária inicia por afirmar que o art. 11, III, do Decreto 9.957/2019, que previu a existência do excedente tarifário, tem por objetivo assegurar a continuidade da prestação dos serviços, sendo compatível com a política pública delineada pela Lei 13.448/2017. Nesse sentido (peça 55, p. 14) :
56. De fato, a aplicação imediata de redutor tarifário em contratos de parceria que estão em processo devolução justamente porque os respectivos contratados demonstraram, nos termos do art. 13 da Lei 13.448/17, incapacidade de adimplir as obrigações contratuais ou financeiras assumidas originalmente, inviabilizaria a continuidade de prestação dos serviços que é justamente o objetivo visado pela política pública traçada pela citada Lei. (destaques encontram-se no original) 
Ademais, menciona-se que a Lei 13.448/2017, art. 14, estipulou que o acordo entre as partes, necessário para a relicitação, se daria nos termos definidos pelo Poder Executivo. 
Alegou, ainda, que a existência de receita excedente não implicaria lucro por parte da concessionária, uma vez que os valores arrecadados a maior seriam futuramente compensados (peça 55, p. 15) :
59. Observe-se que, apesar de a suspensão de investimentos não resultar em impacto financeiro imediato na tarifa de pedágio, seu impacto econômico será integralmente contabilizado e atualizado, nos termos do Contrato de Concessão, durante a vigência do Termo Aditivo, sendo ambos aplicados ao seu final, conforme previsto no art. 11, III, do Decreto sob censura da Seinfra.
 (...) 
61. Bem ao contrário, é importante destacar que haverá, do ponto de vista da Concessionária, redução do valor que lhe será devido por investimentos realizados que serão revertidos à rodovia, a fim de que tais recursos propiciem a continuidade da prestação dos serviços. (destaques encontram-se no original) 
Análise
O cerne do indício de irregularidade apontado está na aparente ausência de respaldo legal para o art. 11, III, do Decreto 9.957/2019, que abre a possibilidade da cobrança de tarifa de pedágio em valor que exceda o necessário para cobrir os dispêndios a serem realizados na rodovia durante a vigência do termo aditivo, de modo que tais montantes arrecadados a maior seriam descontados de eventual indenização a ser paga pelo Poder Concedente à concessionária. Nesse sentido, cabe recapitular as objeções inicialmente trazidas pela Unidade Técnica.
A lei 13.448/2017 estabelece que os recursos necessários para o pagamento da indenização devem advir do futuro contratado, abatendo-se dívidas existentes perante o Poder Público.
Art. 15. A relicitação do contrato de parceria será condicionada à celebração de termo aditivo com o atual contratado, do qual constarão, entre outros elementos julgados pertinentes pelo órgão ou pela entidade competente:
 (...) 
§ 1º Também poderão constar do termo aditivo de que trata o caput deste artigo e do futuro contrato de parceria a ser celebrado pelo órgão ou pela entidade competente:
I - a previsão de que as indenizações apuradas nos termos do inciso VII do § 1º do art. 17 desta Lei serão pagas pelo novo contratado, nos termos e limites previstos no edital da relicitação;
 (...) 
§ 2º As multas e as demais somas de natureza não tributária devidas pelo anterior contratado ao órgão ou à entidade competente deverão ser abatidas dos valores de que trata o inciso I do § 1º deste artigo, inclusive o valor relacionado à outorga originalmente ofertada, calculado conforme ato do órgão ou da entidade competente.
Já o Decreto 9.957/2019, que regulamentou a Lei 13.448/2019, inaugurou a possibilidade de que do valor de indenização seja abatido de valores excedentes da receita tarifária auferida pela concessionária, decorrente da suspensão das obrigações de investimentos não essenciais no momento da celebração do termo aditivo:
Art. 11.  Serão descontados do valor calculado pela agência reguladora competente, a título de indenização pelos bens reversíveis não amortizados ou depreciados vinculados ao contrato de parceria, de que trata o inciso VII do § 1º do art. 17 da Lei nº 13.448, de 2017:
I - as multas e outras somas de natureza não tributária devidas pelo contratado originário ao órgão ou à entidade competente e não adimplidas até o momento do pagamento da indenização;
II - as outorgas devidas até a extinção do contrato de parceria e não pagas até o momento do pagamento da indenização; e
III - o valor excedente da receita tarifária auferida pelo contratado originário em razão da não contabilização do impacto econômico-financeiro no valor da tarifa decorrente da suspensão das obrigações de investimentos não essenciais no momento da celebração do termo aditivo.
Nota-se que os montantes aos quais se refere o inciso III do art. 11 do Decreto 9.957/2019 não se constituem espécie dos valores descritos pelo § 2º do art. 15 da Lei 13.448/2017,  uma vez que não se tratam de valores devidos ao Poder Público pelo contratado, mas sim de recursos arrecadados deliberadamente de forma excessiva dos usuários do serviço público. Assim, não é cabível classificar os montantes mencionados no inciso III como um valor devido ao Poder Público, pois eles advêm diretamente dos usuários da rodovia, com autorização prévia do ente regulador.
Desse modo, foi apontado previamente nestes autos que o art. 11, inciso III, do citado Decreto, teria extrapolado seu caráter regulamentador em dois aspectos, ao estabelecer a possibilidade de que: (i) as indenizações fossem pagas antecipadamente, de maneira indireta, pelos usuários das rodovias, burlando a previsão legal que isso deve ser feito pelo novo contratado;  e (ii) os valores de indenização pudessem ser abatidos dos valores arrecadados a maior pelos usuários das rodovias, contrariando a previsão legal que essas deduções se restrinjam aos valores devidos pelo contratado ao órgão ou entidade competente.
Em resposta à oitiva, a ANTT não abordou diretamente a legalidade do art. 11, III, do Decreto 9.957/2019 frente aos ditames trazidos pela Lei 13.448/2017, restringido sua manifestação à defesa dos atos internos realizados no âmbito da agência, que, em seu entender, não teria a atribuição de questionar a validade do decreto. Nesse sentido, são trazidos elementos que justificam a pertinência da existência do excedente tarifário no caso concreto, mormente relacionados ao poder de barganha da concessionária na negociação e as dificuldades econômico-financeiros enfrentadas pela empresa. 
Quanto à resposta da agência, entende-se que foram tratadas apenas questões acessórias ao indício de irregularidade apontado, não tendo sido abordada a questão principal, qual seja a extrapolação da competência regulamentar do Decreto 9.957/2019, que criou a possibilidade da cobrança de valores excedentes na tarifa de pedágio. Nesse sentido, considerando que não foi contestado o racional apresentado pelo TCU acerca da ilegalidade do art. 11, III, do decreto, não há elementos para alterar a conclusão previamente alcançada.
Por sua vez, a concessionaria diretamente defende a legalidade do dispositivo infralegal contestado, sob a perspectiva de que seria compatível com política pública traçada pela Lei 13.448/2017, particularmente considerando que o objetivo da relicitação seria assegurar a continuidade da prestação dos serviços diante da incapacidade da concessionária de adimplir as obrigações originalmente pactuadas, conforme art. 13 do diploma legal.
Certamente o instrumento da relicitação tem por objetivo proporcionar que os serviços públicos prestados por concessionário em situação econômico-financeira adversa não sejam interrompidos; entretanto, tal propósito deve ser alcançado dentro dos parâmetros impostos pela legislação. Assim, havendo comandos explícitos na Lei 13.448/2017 no sentido de que a indenização deva ser custeada pelo futuro contratado (art. 15, § 1º, I) , apenas com previsão de deduzir do valor a ser pago as somas de natureza não tributária devidas pelo anterior contratado ao Poder Concedente (art. 15, §2º) , não cabe ao regulamentador infralegal dispor de modo diferente. Isso é particularmente relevante no caso concreto, pois cria para os usuários da rodovia a obrigação de arcar com tarifas de pedágio dissociadas dos benefícios por eles auferidos (uma vez que o termo aditivo retira uma série de obrigações da Via040) , o que vai de encontro ao art. 24, caput, II e art. 26, § 2º, da Lei 10.233/2001, com a finalidade de adiantar recursos ao atual concessionário. 
Dessa forma, um decreto, normativo sem o condão de inovar no ordenamento jurídico, deveria desempenhar sua competência regulamentadora dentro dos limites estabelecidos por lei, o que não se observou no caso do art. 11, III, do Decreto 9.957/2019. 
Entende-se, também, pertinente - tendo em vista a importância de compreender os efeitos práticos das regras propostas pela minuta de aditivo em pauta - tecer considerações acerca de outros pontos trazidos nas respostas às oitivas, ainda que sejam questões secundárias, cuja relevância se esvai perante à resolução da questão principal no sentido da ilegalidade do art. 11, III, do Decreto 9.957/2019. 
Nesse sentido, nota-se que tanto a ANTT quanto a Via040 afirmam que o montante arrecadado a título de tarifa excedente não seria absorvido como lucro da concessionária, uma vez que o valor seria descontado ao final da indenização devida pelo poder público (peça 40, p. 33 e peça 55, p. 15) . Entende-se que tal afirmação não descreve corretamente a situação, pois a sistemática de correção de valores adotada pelo termo aditivo gera benefícios econômicos infundados para a concessionária. Isso porque, para fins de compensação futura, sob os valores arrecadados a maior pela empresa incidiria apenas a atualização monetária, enquanto pelas regras originais do contrato, os montantes tarifários recolhidos excessivamente deveriam ser corrigidos pela atualização monetária e, também, pela taxa de desconto do fluxo de caixa correspondente.
O Anexo 6 do contrato de concessão (peça 14, p. 65-68) especifica a metodologia de aferição, cálculo e reequilíbrio decorrentes de eventos que geram impacto exclusivamente sobre a receita. De acordo com o anexo, na eventualidade de haver valores arrecadados a maior que não tenham sido compensados nas revisões tarifárias, esses montantes serão acumulados na chamada 'Conta C' e devem ser corrigidos pela seguinte taxa de juros (peça 14, p. 66-67) :
Taxa de Juros = [ (1 + i) x (1 + f) ] - 1
Onde:
Taxa de Juros: taxa de juros que será aplicada ao saldo remanescente da Conta C
i: representa a variação, no período, do mesmo índice utilizado para o cálculo do reajustamento para atualização monetária do valor da Tarifa de Pedágio - IRT
f: Taxa de juros real equivalente a taxa de desconto do Fluxo de Caixa Marginal.
Por sua vez, a minuta do termo aditivo estabelece que o valor arrecadado a maior em função da diferença entre a 'Tarifa Praticada' (de R$ 5,30, constante da subcláusula 5.1) e a 'Tarifa Calculada' (de R$ 2,54, constante da subcláusula 5.2) seria corrigida apenas pelo IPCA:
5.3. O valor da Tarifa de Pedágio a ser praticado, definida na subcláusula 5.1, e da Tarifa Calculada, definida na subcláusula 5.2., serão reajustados anualmente, a partir da data de celebração do presente Termo Aditivo, para incorporar a variação do Índice de Preços ao Consumidor Amplo (IPCA) 
Assim, nos termos em que se pretende firmar o aditivo, a concessionária teria não apenas uma vantagem financeira imediata, mas também acabaria por auferir lucro ilegítimo, pois no acerto de contas, os valores recolhidos a maior pela concessionária seriam computados com juros reais zero, o que subverte os ditames contratuais que impõem a valores recebidos a maior a incidência não apenas da atualização monetária, mas também da taxa de desconto do FCM correspondente. 
Para se ter uma ideia da magnitude da diferença, o IPCA acumulado dos últimos doze meses é 2,44% (peça 65) , enquanto a taxa de retorno do FCM atualmente praticada é de 9,81% (peça 66, p. 23) , que composto com o IPCA resultaria em uma taxa de 12,49%, de forma que se pretende aplicar uma taxa cerca de cinco vezes menor (2,44%) . Em termos financeiros, considerando-se a previsão de arrecadação excessiva de cerca de 150 milhões em cada um dos dois primeiros anos de vigência do termo aditivo, pode-se estimar em R$ 45 milhões o lucro do concessionário resultante da cobrança de tarifa excessiva após o término do segundo ano, pois a arrecadação a maior no primeiro ano renderia cerca de R$ 30 milhões (150 * (1,0981^2-1) ) e a do segundo ano renderia aproximadamente R$ 15 milhões (150 * 0,0981) .
Cabe, por fim, comentar a alegação da ANTT de que a decisão de manter a tarifa em R$ 5,30 foi motivada pelo 'poder de barganha' da concessionária, uma vez que por ocasião das negociações havia decisão judicial no sentido de impedir que a ANTT promovesse reduções no valor cobrado a título de pedágio. Em resposta à oitiva a agência trouxe cópia da decisão cautelar correspondente (peça 52) .
A seguir transcreve-se excertos da mencionada decisão judicial (peça 52) :
Na petição de ingresso (fls. 5/21) , alega a parte autora, em síntese, para justificar a medida cautelar, que a ANTT vem incorrendo em mora administrativa, visto não haver apreciado seus requerimentos de revisão e relicitação do contrato de concessão, formulados em 08/07/2016, 23/05/2017 e 11/09/2017, com base na Lei 13.448/2017. Alega que, em meio a um cenário de desequilíbrio econômico-financeiro nos contratos de concessão de rodovias federais, a demandar a instauração de procedimento de relicitação, não se pode, enquanto não for concluído este procedimento, apenar o concessionário com a redução das tarifas e a exigência de execução de investimentos. Reclama que, nesse contexto, a ANTT decidiu reduzir o preço da tarifa básica de pedágio, com vigência a partir de 30/08/2018. Donde pugna por provimento judicial que obrigue o poder concedente a manter as condições tarifárias atuais, suspendendo-se a aplicação de penalidades, até a resolução da questão em sede arbitral ou até que sejam definidas as novas obrigações e parâmetros contratuais.
 (...) 
Conferindo exegese à norma constitucional, a orientação jurisprudencial do Superior Tribunal de Justiça firmou-se no sentido de que, em respeito aos princípios constitucionais da legalidade, moralidade, eficiência e razoável duração do processo (CF/88, arts. 37, caput, e 5.º, inciso LXXVIII) , a demora desarrazoada da Administração para apreciar processo administrativo legitima ao Poder Judiciário fixar prazo para a conclusão do procedimento.
 (...) 
Sobre a temática, a nossa Corte Regional assentou o entendimento de que a Administração Pública deve apreciar, no prazo fixado pela legislação correlata, os pedidos que lhe forem dirigidos, não podendo postergar, indefinidamente e sem justificativa plausível, a análise de requerimento administrativo.
 (...) 
À vista do exposto, com base no poder geral de cautela, e apoiado no art. 22- A da Lei 9.307/96, defiro a medida acautelatória requerida, para, até deliberação do juízo arbitral ou, conforme o caso, até que seja solucionado o pedido de relicitação, na forma da Lei 13.448/2017, determinar a ANTT que: a) mantenha as mesmas bases econômico-financeiras contratuais, aí incluída a condição tarifária, sem a redução prevista na Deliberação 523; b) se abstenha de aplicar penalidades administrativas e contratuais decorrentes do suposto desequilíbrio econômico-financeiro, respeitado o poder de fiscalização sobre a exploração do serviço delegado e; c) se abstenha de impor obrigações à concessionária que estejam atreladas aos investimentos previstos no contrato de concessão.
Registra-se que o Tribunal Arbitral decidiu, após recurso da ANTT, por manter inalterada a supra mencionada decisão do Poder Judiciário (peça 61, p. 38) : 'o Tribunal Arbitral deliberou e concluiu que a medida cautelar deverá ser mantida, pois as premissas básicas de sua concessão continuam presentes'.
Assim, observa-se que a motivação para a adoção da medida cautelar pelo Poder Judiciário encontrava-se na alegada inércia da ANTT em avaliar os pedidos formulados pela concessionária, que, na visão da empresa, seriam tendentes a promover o reequilíbrio contratual.
Nesse sentido, cabe frisar que não houve determinação para que a ANTT acolhesse demandas da concessionária, tendo a agência apenas a obrigação de analisá-las e posicionar-se, de forma motivada, sobre elas, de modo a não incorrer em mora administrativa. 
Especificamente quanto à relicitação, o Poder Judiciário determinou a manutenção do valor da tarifa até que fosse 'solucionado o pedido de relicitação', que, obviamente, poderia resultar no firmamento de termo aditivo de relicitação ou no indeferimento do pedido, caso, por exemplo, as partes não chegassem a um consenso sobre os termos a serem pactuados.
Desse modo, no que tange a fixação do valor da tarifa, entende-se que a ANTT tinha um poder de barganha superior ao da concessionária, pois na eventualidade do fracasso do processo de negociação para a celebração do aditivo de relicitação, a agência estaria autorizada, nos termos da decisão judicial, a promover as reduções tarifárias que já vinha considerando pertinentes.  
Conclui-se, pois, estar presente a fumaça do bom direito, requisito para a adoção de medida cautelar, em relação à previsão de cobrança de tarifa em valor superior à importância calculada pela própria ANTT como adequada para cobrir os dispêndios a serem incorridos durante a vigência do termo aditivo, carecendo tal disposição de respaldo legal, tendo em vista que o normativo infralegal que a autorizou encontra-se em desacordo com o constante da Lei 13.488/2017. Ademais, juntamente com criação desse excedente tarifário, o aditivo contratual mudou a equação econômico-financeira originalmente pactuada, de modo que os valores arrecadados a maior seriam apenas atualizados pelo IPCA (juro real zero) , enquanto o contrato prevê a correção de montantes dessa natureza pela combinação da atualização monetária (IPCA) com a taxa de desconto do fluxo de caixa marginal, tendo-se estimado que tal alteração geraria uma benefício de cerca de R$ 45 milhões para a concessionária, após o término do segundo ano do termo aditivo.
III - Ausência de publicidade e participação social, a despeito da Deliberação afetar direitos dos usuários do serviço público
Na instrução precedente destes autos, alegou-se que teria havido deficiências quanto à publicidade e à participação social no processo de elaboração da deliberação que resultou na aprovação da minuta de termo aditivo sob análise. Especificamente, pontuou-se que o processo decisório da agência careceu da publicidade requerida pelos arts. 66 e 67 da Lei 10.233/2001, bem como da realização de audiência pública, exigida pelo art. 68 da mesma lei. Nesse sentido, a agência teria aprovado, a despeito do total desconhecimento da sociedade e dos usuários, a alteração substancial de investimentos e parâmetros de desempenho na prestação dos serviços, sem a correspondente diminuição da tarifa.
Alegações da ANTT (peça 40, p. 33-36) 
Quanto à publicidade, a agência afirmou que o processo administrativo relativo ao termo aditivo de relicitação da BR-040/DF/GO/MG foi devidamente pautado em reunião da Diretoria Colegiada da ANTT, cuja transmissão teria ocorrido ao vivo pela internet, estando até hoje a gravação disponível ao público. Ademais, a pauta e a ata da reunião, juntamente com o voto do Diretor Relator, também se encontrariam acessíveis ao público pelo portal da ANTT. Também, citou-se o fato de que o ato de aprovação do aditivo foi noticiado pela imprensa especializada. Mencionou-se, ainda, que o art. 61 da Lei 8.666/1993, que dispõe sobre a publicidade dos contratos administrativos, determinou sua publicação, via extrato, apenas após sua assinatura, o que ainda não ocorreu. 
Em relação à participação social, a agência entende que 'celebração de aditivo de extinção amigável do contrato não se insere dentro dessas hipóteses de obrigatoriedade da participação social, seja por não possuir caráter normativo, seja por não se vislumbrar nenhuma utilidade na participação social em termo aditivo que visa a extinção da concessão' (peça 40, p. 35) . 
Nesse sentido, reforçou que a exigibilidade de audiência pública deveria ser interpretada de maneira mais restrita que a indicada na instrução anterior destes autos (peça 40, 35) :
Ainda que se invoque o art. 68 da Lei nº 10.233/2001, como o fez a SeinfraRodoviaAviação no § 80 de sua representação, tal dispositivo legal não possui a abrangência que a área técnica pretende conferir, na medida em que, se vingar tal intepretação praticamente todas as decisões da Diretoria Colegiada deveriam obrigatoriamente ser precedidas de participação social restringindo de maneira indevida a autonomia e atuação desta Agência e, por consequência, a competência da Diretoria Colegiada em exercer o seu mister de órgão de deliberação máxima.
Alegações da Via040 (peça 55, p. 15-17) 
A concessionária iniciou sua manifestação esclarecendo que não possuiria elementos para se manifestar acerca da publicidade dos elementos decisórios da ANTT, uma vez que se trata de um assunto exclusivo de gestão interna da agência. Assim, lhe caberia apenas fazer considerações acerca da participação social em torno da Minuta de Termo aditivo.
A Via040 afirmou que as regras específicas de caráter material e procedimental estipuladas pelos normativos que regem à relicitação - Lei 13.448/2017, Decreto 9.957/2019 e Resolução 5860/2020 - devem prevalecer sobre eventuais regras mais genéricas e anteriores a tais diplomas normativos em caso de incompatibilidade entre elas, ainda que no caso concreto não se tivesse vislumbrado propriamente uma incompatibilidade. 
Nesse sentido, sustentou que a Lei 13.488/2017, em seus arts. 17, 18 e 19, faz alusão a necessidade de consulta pública acerca dos estudos que subsidiam o processo de relicitação; entretanto, tais estudos não se encontram concluídos, em conformidade com o trâmite previsto no conjunto regulatório mencionado. 
Especificamente, em relação às minutas dos termos aditivos que regem os contratos no período de transição da relicitação, apresentou-se o seguinte entendimento (peça 55, p. 16-17) :
68. Note-se que a minuta do Termo Aditivo em comento não tem a amplitude de inovação e, tampouco, a duração dos contratos relacionados às prorrogações antecipadas, cujas minutas devem ser previamente submetidas a consulta pública e controle do TCU (cf. resulta de interpretação conjunta dos arts. 10 e 11 da Lei 13.448/17) , sem que exista previsão legal similar em relação às minutas dos contratos a serem celebrados no início do processo de devolução/relicitação. 
69. De fato, a ampla maioria das cláusulas que constam da Minuta de Termo Aditivo nada mais são do que reprodução das regras que constam do conjunto normativo supra mencionado, o que explica o fato de não haver previsão legal para que seja previamente submetida a mecanismos de participação social. Também por esse motivo, as disposições da Minuta de Termo Aditivo não afetam, em si, direitos dos usuários, sendo no tocante a sua perspectiva, concretização da disciplina legal acerca da matéria. 
70. Assim, para além de não haver previsão legal quanto à submissão da Minuta de Termo Aditivo a mecanismos de participação social, a não realização de consulta e/ou audiência pública nesta fase do procedimento não afronta as demais regras de caráter mais geral acerca de tais mecanismos, inclusive, mas não só, o art. 68 da Lei 10.233/01, muito menos poderiam ensejar medida cautelar neste sentido.
Análise
Quanto à questão da publicidade, nota-se que os documentos tornados públicos pela ANTT em relação à minuta do termo aditivo de relicitação da BR-040/DF/GO/MG omitem várias das informações mais relevantes acerca das alterações contratuais que se pretende promover. Nesse sentido, há falta de publicidade quanto ao conteúdo da minuta, ainda que tenha sido divulgado o fato de que se acordou a celebração de aditivo referente à relicitação.
A Deliberação-ANTT 329/2020 (peça 29) é silente quanto aos detalhes do que está sendo aprovado, fazendo apenas referência a minuta anexa ao processo administrativo pertinente, de acesso não disponível ao público. 
O voto condutor da deliberação - Voto DMM 51/2020 - traz algumas informações esparsas do conteúdo do termo aditivo, mencionando, por exemplo, que 'tarifa calculada foi de R$ 2,53803' (peça 67, p. 3) ; entretanto, não é trazida a memória de cálculo desse valor. Ademais, não se cita o fato de que apesar de essa ter sido a tarifa considerada, pela agência, como a necessária para equilibrar o contrato durante a vigência do termo aditivo, acordou-se por se manter cobrando dos usuários a tarifa previamente praticada, de R$ 5,30. Tampouco, o voto faz referência a quais seriam os parâmetros de desempenho e investimentos afetados pelo termo aditivo, nem as obrigações que seriam suprimidas da concessionária.
É notória a ausência de informações relevantes do Voto DMM 51/2020 quando comparado aos processos de revisões anuais promovidos pela ANTT. Como exemplo, pode-se citar revisões tarifárias da própria Via040. A mais recente (4ª Revisão Ordinária e 6 ª Revisão Extraordinária) foi aprovada a partir do Voto DWE 272/2019 (peça 68) , que apresentou memória de cálculo do valor tarifário, detalhando o impacto na tarifa de cada item alterado. Na ocorrência de modificações nos investimentos pactuados, como na 1ª Revisão Extraordinária, o voto condutor - DCN 126/2015 (peça 69) deixou claro qual o investimento estava sendo alterado e o impacto tarifário correspondente.
Destaca-se, também, que não se observou a publicidade das notas técnicas que fundamentam o Voto DMM 51/2020 no sítio da ANTT na internet, de forma distinta do que costuma ocorrer em relação às revisões tarifárias. 
Aponta-se, pois, desconformidade quanto à publicidade exigida na Lei 10.233/2001:
Art. 66. O processo decisório da ANTT e da ANTAQ obedecerá aos princípios da legalidade, impessoalidade, moralidade e publicidade.
Art. 67.  As decisões das Diretorias Colegiadas serão tomadas pelo voto da maioria absoluta de seus membros, cabendo aos respectivos Diretores-Gerais o voto de qualidade, e serão registradas em atas. 
Parágrafo único.  As datas, as pautas e as atas das reuniões das Diretorias Colegiadas, assim como os documentos que as instruem, deverão ser objeto de ampla publicidade, inclusive por meio da internet, conforme regulamento.
No que tange a necessidade de participação social, transcreve-se a seguir excertos da legislação relevante.
A Lei 10.233/2001, que criou a ANTT, deliberou nos seguintes termos acerca da pertinência de promoção de audiências públicas:
Art. 68.  As iniciativas de projetos de lei, as alterações de normas administrativas e as decisões das Diretorias Colegiadas para resolução de pendências que afetem os direitos de agentes econômicos ou de usuários de serviços de transporte serão precedidas de audiência pública.  
Posteriormente, quando do advento do instrumento da relicitação, a Lei 13.448/2017 trouxe disposições acerca da necessidade de realização de consultas públicas:
Art. 17. O órgão ou a entidade competente promoverá o estudo técnico necessário de forma precisa, clara e suficiente para subsidiar a relicitação dos contratos de parceria, visando a assegurar sua viabilidade econômico-financeira e operacional.
§ 1º Sem prejuízo de outros elementos fixados na regulamentação do órgão ou da entidade competente, deverão constar do estudo técnico de que trata o caput deste artigo:
I - o cronograma de investimentos previstos;
II - as estimativas dos custos e das despesas operacionais;
III - as estimativas de demanda;
IV - a modelagem econômico-financeira;
V - as diretrizes ambientais, quando exigíveis, observado o cronograma de investimentos;
VI - as considerações sobre as principais questões jurídicas e regulatórias existentes;
VII - o levantamento de indenizações eventualmente devidas ao contratado pelos investimentos em bens reversíveis vinculados ao contrato de parceria realizados e não amortizados ou depreciados.
§ 2º A metodologia para calcular as indenizações de que trata o inciso VII do § 1º deste artigo será disciplinada em ato normativo do órgão ou da entidade competente.
§ 3º Sem prejuízo das disposições do contrato de parceria, o órgão ou a entidade competente poderá consultar os financiadores do contratado sobre possíveis contribuições para os estudos relacionados à relicitação do empreendimento.
§ 4º Quando as condições de financiamento se mostrarem vantajosas para o poder público e viáveis para os financiadores, o órgão ou a entidade competente poderá, consultados os financiadores, exigir a assunção, pela futura SPE, das dívidas adquiridas pelo anterior contratado, nos termos estabelecidos pelo edital.
Art. 18. O órgão ou a entidade competente submeterá os estudos de que trata o art. 17 desta Lei a consulta pública, que deverá ser divulgada na imprensa oficial e na internet, contendo a identificação do objeto, a motivação para a relicitação e as condições propostas, entre outras informações relevantes, e fixará prazo de no mínimo 45 (quarenta e cinco) dias para recebimento de sugestões.
Art. 19. Encerrada a consulta pública, os estudos de que trata o art. 17 desta Lei deverão ser encaminhados ao Tribunal de Contas da União, em conjunto com os documentos referidos no art. 14 desta Lei.
Na instrução precedente, havia sido pontuado que a celebração do termo aditivo atingiria os direitos dos usuários tendo em vista a flexibilização dos parâmetros de desempenho e a exclusão de investimentos, em especial, considerando que isso não resultaria em redução tarifária proporcional. Assim, caberia a realização de audiência pública, nos termos do art. 68 da Lei 10.233/2001.
Entretanto, em resposta à oitiva, alegou-se que a participação social quanto ao tema deveria ser analisada sob a ótica do disposto na Lei 13.448/2017, uma vez que se trata de lei específica, com detalhamento sobre os procedimentos a serem adotados na relicitação. 
A princípio, entende-se pertinente tal argumentação. Na Lei 13.448/2017, o legislador estabeleceu o rito de participação social no processo de relicitação, tendo optado no sentido de que essa se daria por meio de consulta pública com vistas a discutir os estudos técnicos realizados para subsidiar a relicitação dos contratos. 
Assim, considerando-se que a lei da relicitação detalhou o processo de participação social, não fazendo menção a sua pertinência por ocasião da celebração do termo aditivo ao contrato original, requerendo-a apenas em etapa posterior, parece inadequado que seja exigido a realização de audiência pública, adicionalmente à consulta pública prevista em lei, para tratar especificamente do conteúdo do aditivo.
Conclui-se, estar presente a fumaça do bom direito no que tange às alegadas falhas na promoção da publicidade do termo do aditivo contratual pretendido, mormente em função dos documentos publicamente disponíveis sobre o tema serem omissos em relação às informações relevantes. Entretanto, entende-se justificada, em primeira análise, a ausência de audiência pública previamente a aprovação da minuta do termo aditivo em pauta.
IV - Superestimativa da tarifa de reequilíbrio
Na análise preliminar feita sobre as notas técnicas produzidas, identificaram-se três possíveis inconsistências: (i) subestimativa da aplicação do Fator D; (ii) não utilização do CAT (Coeficiente de Ajuste Temporal) , previsto na Resolução-ANTT 5.850/2019; (iii) subestimativa do Fator C, pela não consideração dos valores arrecadados a maior desde 10/10/2018. 
Manifestação da ANTT (peça 40, p. 36-45) 
Em relação ao Fator D, a agência inicia sua manifestação argumentando que não caberia aplicar integramente as cláusulas do contrato original no termo aditivo, tendo este sido criado para disciplinar uma situação transitória, possibilitada por alterações legais ocorridas posteriormente ao início da vigência do contrato. Dessa forma, caberia a agência adequar as regras do aditivo a nova situação, tendo sido destacada a autorização legal no sentido de que 'as cláusulas originárias sejam revisitadas e repactuadas entre as partes a fim de se manter apenas serviços essenciais durante o período de vigência do novo termo aditivo'. (peça 55, p. 37) 
Passa-se, então, a detalhar o racional desenvolvido para a elaboração das regras do cálculo de tarifa associada ao termo aditivo (peça 40, p. 37) :
Nesta esteira a ANTT propôs utilizar o Anexo V do Contrato de Concessão como instrumento base para metodologia de cálculo do desconto de reequilíbrio a ser aplicado sobre a tarifa real em função dos parâmetros de desempenho relacionados à frente de recuperação, manutenção e conservação, previstos em contrato e que não serão entregues pela concessionária ao final do prazo do prazo de relicitação.
A premissa trazida na metodologia acordada seria a de simular a remuneração estimada dos investimentos pactuados e que serão trazidos no Ativo devolvido à União ao final da vigência do Termo Aditivo. Para tanto, considerando que o PER do Termo Aditivo propõe que a Concessionária atenderá aos parâmetros de desempenho previstos para trabalhos iniciais, é justo que a Concessionária tenha desconto de reequilíbrio proporcional ao não atendimento dos parâmetros de desempenho que deveriam ser entregues ao longo de toda fase de recuperação.
Considerando que a Frente de Recuperação e Manutenção se refere a obras de caráter não obrigatório, bem como o fato do desconto previsto nos indicadores de qualidade dos itens 1 a 7 (Anexo V) ser o único instrumento de reequilíbrio econômico financeiro previsto em contrato para obras não obrigatórias, utilizou-se como elementos balizadores da metodologia de cálculo os referidos indicadores de qualidade, associados às obrigações correlatas previstas nos quadros dos itens 3.1.1 (Pavimento) e 3.1.2 (Sinalização e Elementos de Proteção e Segurança) do PER.
Para os Indicadores '1' e '2' do Anexo V, correspondentes à 'Ausência de depressões, abaulamentos ou áreas exsudadas na pista ou no acostamento' e a 'Ausência de desnível entre faixas de tráfego contíguas', respectivamente,  afirma-se que a concessionária 'permanecerá com a obrigação de atender a esse parâmetro de qualidade durante o período de vigência do termo aditivo' (peça 40, p. 38-39) , cabendo-lhe a remuneração correspondente. 
Os demais indicadores - de '3' a '7' - seriam relativos a parâmetros apenas plenamente atingidos ao final da fase de recuperação, estando sujeitos ao desconto de reequilíbrio; entretanto, a agência entendeu não ser pertinente aplicar integralmente os percentuais originais (peça 40, p. 40) :
Nesse ponto, a ANTT entendeu que não seria devida a aplicação integral do desconto de reequilíbrio dos indicadores 3 a 7 sobre a tarifa real, considerando que o pactuado com a Concessionária seria a devolução da rodovia com parâmetros de trabalhos iniciais. A aplicação integral dos referidos indicadores presumiria que a Concessionária entregaria o ativo da rodovia sem qualquer tipo de investimentos, não entregando sequer os parâmetros de desempenho de trabalhos iniciais, ao contrário do que foi o pactuado.
	(...) 
Além disso, pela metodologia implementa-se um fator redutor para o desconto de reequilíbrio, com vistas a captar uma proporção teórica de investimentos que eventualmente foram realizados pela Concessionária ao longo dos 8 anos de vigência do contrato como um todo. Para tanto, elaborou-se proporção teórica de investimentos considerados executados pela Concessionária para os itens (i) Pavimento e (ii) Adequação de Sinalização dos Padrões de Segurança, em função dos valores totais previstos para o referido item ao longo de todo o período original da Concessão (30 anos) , considerando para tanto os valores trazidos no EVTEA.
Assim, procedeu-se o cálculo da proporção teórica do investimento executado, considerando-se a realização integral dos trabalhos iniciais, a execução de manutenção nos trechos novos duplicados e de conservação nos demais. Ressaltou-se que, diferentemente do colocado na instrução do TCU, não haveria a previsão da execução de serviços de recuperação e manutenção durante o termo aditivo, mas 'metodologia fez apenas uma analogia de investimentos teoricamente executados para chegar na proporção a ser considerada dos descontos de reequilíbrio dos parâmetros do Anexo V' (peça 40, p. 41) .
Assim, calculou-se a proporção teórica de investimentos executados pela concessionária em R$ 242.509.691,76, que comparados com o total previsto no EVTEA de R$ 1.485.018.728,48, resultou na execução teórica de 16,33% do total de investimentos previstos durante toda a concessão. Assim, caberia aplicar a proporção de 83,66% dos valores integrais nos indicadores '3', '4', '5', '6' e '7'.
No que tange a aplicabilidade do CAT - Coeficiente de Ajuste Temporal, é afirmado que, nos termos da Resolução-ANTT 8.850/2019, sua utilização caberia apenas para a exclusão de obrigações previstas, o que não corresponderia ao caso concreto no qual estava se procedendo a suspensão de investimentos, uma vez que em caso de desqualificação do empreendimento, o reestabelecimento dos encargos seria automático.
Quanto ao Fator C, esclareceu-se que (peça 40, p. 44) 
o cálculo da Tarifa de Pedágio proposto, considerando a suspensão das obrigações de investimentos não essenciais disposta no Termo Aditivo, não tem relação com eventos anteriores à data de sua assinatura, não coube considerar qualquer valor de Fator C anteriormente aplicado na fórmula do atual Fator C. 
Ressaltou-se que os eventos seguintes à celebração do termo aditivo estariam sujeitos à aplicação do Fator C conforme a pertinência.
Especificamente quanto aos valores arrecadados a maior desde 10/10/2018, em razão de decisão liminar do Poder Judiciário, confirmada por posterior Juízo Arbitral, alegou-se que a própria inviabilidade de redução tarifária trazida pela decisão cautelar, constituir-se-ia em impedimento 'a consideração desse montante no cálculo da tarifa devida para o período de relicitação via Fator C, sobretudo caso se julgue procedente o pleito da concessionária ao final do processo arbitral' (peça 40, p. 45) .
Manifestação da Via040 (peça 55, p. 17-19) 
A Via040 começa sua manifestação afirmando que não haveria superestimativa da tarifa de pedágio, havendo, em verdade, uma subestimativa em relação ao previsto nos Anexos 5 e 6 do contrato original, que só foi acatada pela concessionária no esforço de composição que precedeu a aprovação da Minuta de Termo Aditivo. 
Quanto à alegada utilização incorreta do Fator D, são trazidas as seguintes considerações (peça 55, p. 18-19) :
74. Cabe comentar, entretanto, que, apesar do uso da expressão 'proporção teórica', o que se fez, na prática, foi ajustar os percentuais de desconto tarifário ao que foi efetivamente suspenso do escopo contratual, com base na regulamentação aplicável, considerando cada item de investimento e serviço com maior especificação do que o previsto no contrato original, de modo a que a tarifa calculada retrate estritamente o que será executado durante a vigência do Termo Aditivo. 
75. Não houve, portanto, 'diminuição artificial' dos percentuais de desconto tarifário, mas, ao contrário, ajuste desses percentuais à nova realidade contratual, justamente para que os descontos pudessem retratar 'a proporção entre o valor associado a cada indicador de qualidade ou parâmetro de desempenho e o total de dispêndios previstos, tendo-se por base o EVTEA', ou seja, conforme à lógica contratual acerca dos descontos de reequilíbrio nos termos mencionados pela própria Seinfra. 
No que concerne a utilização do CAT, a Via040 justifica que sua posição contrária incidência do coeficiente decorreu do fato de se tratar de mecanismo não previsto no Contrato de Concessão e que, haja vista sua repercussão econômico-financeira, não pode ser imposto unilateralmente por parte da agência. Ademais, enfatizou que o termo aditivo tratava de suspensão, e não propriamente, de exclusão de investimento, de modo que não caberia sua aplicação.
Por fim, é trazido excerto do voto condutor do Acórdão-TCU-Plenário 2.121/2017 (Relator: Ministro Bruno Dantas) no qual o Exmo. Ministro pontuaria a necessidade de cautela em relação ao controle dos Termos de Ajustes de Conduta - TACs, porquanto a atividade negocial pressupõe maior espaço de discricionariedade do agente público, não cabendo sua análise sob os mesmos critérios utilizados no exame de licitações e contratos públicos.
Análise
Primeiramente, cabe registrar que a despeito de obviamente existir campo de negociação para a obtenção de consenso entre as partes necessário à assinatura de qualquer termo aditivo, a discricionariedade inerente ao ato não permite aos gestores atuarem sem a observância à lei e aos normativos pertinentes. Nesse sentido, é imprescindível o correto cálculo da tarifa associada aos dispêndios remanescentes durante a vigência do termo aditivo, considerando, entre outros fatores, o impacto da retida dos investimentos e da não exigência de determinados parâmetros de desempenho, bem como outros fatores que, nos termos do contrato, influenciam no valor do pedágio, em respeito, no mínimo, ao equilíbrio econômico-financeiro da avença (art. 10, Lei 8.987/1995) . Destaca-se, especialmente, a impossibilidade de qualquer processo de negocial entre a Administração e particulares prescrever a remuneração por serviços não executados ou pagamentos em duplicidade.
Na instrução precedente destes autos não foi contestada a premissa de que a tarifa associada ao termo aditivo seria calculada a partir do Fator D, que é o mecanismo contratual preconizado para desonerar a tarifa paga pelos usuários no caso do atraso na execução de obras ou do não atingimento dos parâmetros de desempenho. O questionamento à atuação da agência iniciou-se do exame das particularidades do cálculo realizado, que aparentemente conteria equívocos.
Em relação ao Fator D, a controvérsia encontra-se em como se deve proceder a redução do valor da tarifa em função das alterações na exigibilidade dos indicadores de qualidade e parâmetros de desempenho constantes da Frente de Recuperação e Manutenção. Os sete itens relacionados a essa frente, nos termos do Anexo V do contrato, encontram-se transcritos na tabela a seguir.
Tabela 1 - Percentuais do Fator D constantes do contrato
	Indicadores de qualidade ou parâmetros de desempenho em desacordo com previsão contratual da Frente de Recuperação e Manutenção do PER 
	Percentual

	1
	Ausência de depressões, abaulamentos ou áreas exsudadas na pista ou no acostamento 
	4,26968%

	2
	Ausência de desnível entre faixas de tráfego contíguas 
	2,92136%

	3
	Ausência de desnível entre a faixa de tráfego e acostamento 
	2,92136%

	4
	Ausência de flecha nas trilhas de roda, conforme parâmetros de desempenho 
	2,92136%

	5
	Cumprimento dos limites de Irregularidade Longitudinal Máxima (IRI) 
	5,61801% 

	6
	Cumprimento dos limites máximos de áreas trincadas (TR) 
	1,79776% 

	7
	Atendimento aos parâmetros de desempenho para sinalização horizontal e vertical 
	2,12235% 

Fonte: Contrato Via040 (peça 14, p. 63) 
A agência afirmou que não deveria haver redução do valor da tarifa associada aos indicadores '1' e '2', pois a concessionária permaneceria com a obrigação de atender esses parâmetros durante toda a vigência do termo aditivo.
Observa-se do PER do termo aditivo que a premissa para remunerar a concessionária pelo atendimento do indicador '1 - Ausência de depressões, abaulamentos ou áreas exsudadas na pista ou no acostamento' encontra-se equivocada, uma vez que não é exigível da concessionária o atendimento do parâmetro durante toda a vigência do termo aditivo, conforme tabela a seguir, sendo que pleno atingimento do parâmetro seria cobrado apenas após o 18º mês de vigência do aditivo.
Tabela 2 - Prazos para atendimentos dos parâmetros de desempenho associados a depressões, abaulamentos e áreas exsudadas, constantes do PER do termo aditivo
	PARÂMETRO DE DESEMPENHO
	PRAZO DE ATENDIMENTO / FASE

		Na assinatura do Termo Aditivo
	12 meses após a assinatura do Termo Aditivo
	18 meses após a assinatura do Termo Aditivo

	Ausência de áreas exsudadas superiores a 1 m² 
			X

	Ausência de juntas e trincas sem selagem, depressões, abaulamentos panelas ou, ainda, defeitos que caracterizem problemas de segurança aos usuários 
	com alto potencial de impactar a segurança dos usuários 
	com baixo potencial de impactar a segurança dos usuários 
	
Fonte: PER da minuta de termo aditivo (peça 70, p. 7) 
Assim, seguindo o racional apresentado pela própria agência para o cálculo da tarifa caberia descontar o percentual correspondente ao indicador '1', podendo-se apenas após o 18º mês de concessão remunerar a concessionária pelo atendimento do parâmetro, caso esse efetivamente estivesse sendo cumprido.
No que tange aos parâmetros de '3' a '7', em resposta à oitiva, a ANTT reforçou o posicionamento de que apesar de o atendimento desses não ser exigido durante a vigência do termo aditivo, não caberia o desconto integral dos percentuais, devendo a redução tarifária considerar a proporção teórica de investimentos previamente realizados. Isso porque, no entender da agência, a 'aplicação integral dos referidos indicadores presumiria que a Concessionária entregaria o ativo da rodovia sem qualquer tipo de investimentos' (peça 40, p. 40) .
Quanto a esse ponto, esclarece-se aqui que o Fator D originalmente pactuado tem por efeito reduzir, durante o intervalo de um ano, a tarifa de pedágio vigente na concessão, na porcentagem associada a cada parâmetro de desempenho não atendido. Assim, a cada ano, desde o início da vigência do contrato, a concessionária vem sendo remunerada pelo atendimento dos parâmetros de desempenho, sendo o valor da tarifa anualmente fixada na proporção do cumprimento do pactuado. 
Assim, não se vê embasamento para que reduza os percentuais do Fator D na 'proporção teórica' dos investimentos previamente realizados para o atendimento aos parâmetros de desempenho, uma vez que os investimentos associados ao cumprimento dos parâmetros já foram remunerados dentro das tarifas recolhidas nos anos anteriores. 
Nesse sentido, o cálculo da proporção realizada pela ANTT indicou que, em teoria, 16,33% do total dos dispêndios associados ao atendimento dos parâmetros de desempenhos de '3' a '7' teriam sido realizados até o 8º ano de concessão. Ocorre que, utilizando-se o mesmo critério da agência, o EVTEA da licitação, constata-se que até o 8º ano, 17,34% da receita total já teria sido arrecadada (peça 71, p. 27-29) . Dessa maneira, dentro das referências utilizadas, a proporção teórica da receita supera à dos dispêndios, o que significa uma arrecadação para a concessionária superior aos gastos que teriam sido incorridos. Dito de outro modo, constatou-se um exame enviesado, não tendo se levado em conta que associados aos gastos para o atendimento dos parâmetros de desempenho, a concessionária também vinha auferindo as receitas correspondentes.
De toda forma, entende-se que o ponto central a ser destacado é a impossibilidade de alterações na equação econômico-financeira originalmente pactuada, o que inclui a remuneração associada ao atendimento de cada parâmetro de desempenho, conforme fixado pelo Anexo V do contrato. Assim, a suspensão dos investimentos não essenciais durante a vigência do termo aditivo deve, em observância à vinculação ao instrumento convocatório e ao equilíbrio da avença, respeitar precificação originalmente pactuada, isto é, os percentuais do Fator D.
Em relação ao Coeficiente de Ajuste Temporal - CAT, nas respostas às oitivas, foram pontuadas duas razões para sua não utilização. Alegou-se que não se tratava da exclusão de obrigações, mas apenas de uma suspensão. Também foi afirmado que o contrato original não previa a utilização do CAT. 
Inicialmente, é necessário que se compreenda que, nos termos da sistemática de equilíbrio econômico-financeiro utilizada nas concessões rodoviárias federias, uma determinada obrigação prevista para ser executada em um ano 'n' tem influência na tarifa de todos os anos da concessão, de modo que caso a referida obrigação não houvesse sido pactuada, o valor a ser pago em cada ano seria menor. 
O Fator D foi concebido, por ocasião da 3ª Etapa do Procrofe (Programa de Concessões Rodoviárias Federais) , objetivando reequilibrar o contrato no caso da postergação da execução de uma obrigação; entretanto, o fator não tem o condão de reequilibrar o contrato no caso da exclusão de uma obrigação, pois não foi calculado com vistas a ressarcir o percentual da tarifa previamente recolhida a maior. Assim, os contratos da 3ª Etapa do Procrofe, entre os quais se encontra o da Via040, foram celebrados sem que houvesse qualquer previsão de como se daria a eventual exclusão de investimentos. 
A supressão dessa omissão foi trazida pela Resolução 5.850/2019, que explicitamente se aplica aos contratos da 3ª Etapa do Procrofe. Nesse sentido, instituiu-se o CAT, esse sim calibrado com vistas a abarcar a totalidade dos valores recolhidos para custear a obrigação suprimida, de modo que sua aplicação, em combinação com o Fator D, se prestaria a reequilibrar a avença, inclusive considerando os montantes arrecadados em anos anteriores. 
Especificamente quanto à relicitação, a sistemática a ser seguida prescreve a suspensão dos investimentos não essenciais pelo período de vigência do termo aditivo (ao menos dois anos) , culminando na definitiva extinção dessas obrigações, com o encerramento do próprio contrato, caso a relicitação seja bem sucedida; por outro lado, na eventualidade do  insucesso do processo de relicitação, a concessionária deve retomar as obrigações suspensas. 
Nesse sentido, verifica-se do constante da minuta de aditivo, bem como da resposta à oitiva, que o cálculo da tarifa foi realizado tendo por paradigma o insucesso do processo de relicitação, isto é, caber-se-ia remunerar a concessionária considerando-se que após a vigência do termo aditivo as obrigações seriam retomadas e não extintas, de modo que, sob essa ótica, não seria utilizado o CAT. Ora, parece incoerente iniciar o processo de relicitação, em substituição à caducidade, adotando premissa que ele não prosperará. Além disso, ainda mais incoerente, é o fato de o aditivo não trazer qualquer mecanismo que, quando do êxito do processo de relicitação, desempenhe a função do CAT, de forma a compensar os valores previamente arrecadados com vista a custear as obrigações suprimidas.
Assim, caso o processo de relicitação atinja seu objetivo, com a extinção do contrato, terá ocorrido o enriquecimento sem causa da concessionária, tendo esta sido remunerada por obrigações que nunca executou ou virá a executar.
Portanto, considerando-se que o procedimento de relicitação se presta a extinguir o contrato de concessão, o que implica a eliminação de todas as obrigações contratadas, sendo a mencionada suspensão apenas uma etapa desse processo, não há como se entender como adequada a não utilização do CAT para o cálculo da tarifa.
Ressalta-se que a posição aqui defendida, favorável à utilização do CAT, é compartilhada pela área técnica da ANTT. Entretanto, foi rejeitada por instâncias superiores com vistas a atender demanda da concessionária, conforme Nota Técnica SEI Nº 2463/2020/GEGEF/SUROD/DIR (peça 24, p. 9) :
78. É importante trazer à baila que esta área técnica propôs a inclusão do CAT no âmbito do cálculo da tarifa calculada, nos moldes dos contratos mais recentes, entretanto, não se obteve acordo com a concessionária, sob a alegação que o contrato de concessão originário não prevê a incidência de CAT para atraso ou inexecução de obras e serviços.
Repisa-se, ainda, que, conforme previamente mencionado, o contrato original da Via040 não dispõe de qualquer mecanismo para a exclusão de obrigações, de modo que nem a adoção do Fator D 'puro', tampouco do Fator D com CAT, encontram respaldo na avença original. Todavia, os atos da Administração Pública devem ficar adstritos aos normativos aplicáveis, de modo que cabe a agência utilizar-se dos ditames da Resolução 5.850/2019 no que diz respeito a incidência do referido coeficiente. Naturalmente, no caso de conflito insanável entre a vontade do particular e a obrigação da Administração, resta impossibilitado o firmamento do termo aditivo.  
Com relação a não aplicação da parcela do Fator C associado aos montantes arrecadados a maior desde 10/10/2018, a afirmação feita pela agência em resposta a oitiva de que 'tendo em vista que o cálculo da Tarifa de Pedágio proposto (...) não tem relação com eventos anteriores à data de sua assinatura, não coube considerar qualquer valor de Fator C anteriormente aplicado na fórmula do atual Fator C' não encontra respaldo na memória de cálculo da tarifa do termo aditivo, constante da Nota Técnica SEI Nº 2463/2020/GEGEF/SUROD/DIR, tendo a tarifa sido calculada a partir da fórmula contratualmente prevista, considerando a influência do Fator C, bem como dos demais fatores, apurados anteriormente a data de assinatura do aditivo, conforme excerto a seguir (peça 21, p. 4 e p. 13) :
4.1. Eventos a serem considerados no cálculo tarifário 
37. Temos que o Contrato de Concessão relativo ao Edital nº 006/2013 visa à exploração da infraestrutura e à prestação de serviços públicos e obras, abrangendo a execução dos serviços de recuperação, manutenção, monitoração, conservação, operação, ampliação, melhorias e exploração, conforme apresentado no Programa de Exploração da Rodovia - PER, mediante Tarifa Básica de Pedágio no valor inicial de R$ 3,22528, referenciada a novembro de 2012. 
38. Conforme disposto na Subcláusula 18.3.3 do respectivo contrato de concessão, a fórmula da Tarifa de Pedágio é: 
Tarifa de Pedágio= Tarifa Básica de Pedágio x (1 - D - Q) x (IRT - X) + C
Onde: 
Tarifa de Pedágio (i) : tarifa de pedágio a ser efetivamente cobrada dos usuários, definida na cláusula 1.1.1 do Contrato. 
Tarifa Básica de Pedágio: equivale ao valor indicado na Proposta, definida na cláusula 1.1.1 (xlv) do Contrato. 
D: Fator D, conforme definido na cláusula 1.1.1 (xx) do Contrato. 
Q: Fator Q, conforme definido na cláusula 1.1.1 (xxi) do Contrato. 
IRT: índice de reajustamento para atualização monetária do valor da Tarifa de Pedágio, conforme definido na cláusula 1.1.1 (xxvii) do Contrato. 
X: Fator X, conforme definido na cláusula 1.1.1 (xxii) do Contrato. 
C: Fator C, conforme definido na cláusula 1.1.1 (xix) do Contrato.
 (...) 
4.2. Atualização da Tarifa de Pedágio em função da celebração do 1º Termo Aditivo
106. Considerando a fórmula da Tarifa de Pedágio prevista na Subcláusula 18.3.3 do respectivo contrato de concessão, segue a Tarifa de Pedágio calculada, em razão da suspensão das obrigações de investimentos não essenciais em função da iminente celebração do 1º Termo Aditivo entre a CONCESSIONÁRIA BR 040 S.A. e a ANTT:
Quadro 15: Cálculo da tarifa de pedágio
	Tarifa de Pedágio
	TBP
	Fator D
	Fator Q
	IRT
	Fator X
	Fator C

	P1 a P11
	R$ 2,53803
	3,17947
	41,74063%
	-
	1,50958
	-
	-0,060493

			TBP FCM
	TBP contrato rev.
					
			-0,31379
	3,49325
					
Portanto, no cálculo da tarifa utilizou-se um Fator C com o efeito de diminui-la em seis centavos. Tal redução não possui relação com a oitiva promovida nestes autos, tendo sido questionada a não aplicação de um Fator C bem mais substancial, relativo ao fato de a tarifa vigente de R$ 5,30 estar em patamar muito superior ao considerado pela ANTT como adequado, que representaria cerca de R$ 270 milhões arrecadados a maior.
Quanto à alegada impossibilidade de redução da tarifa em função da liminar proferida pelo Poder Judiciário, remete-se a análise promovida nos §§ 103-109 desta instrução. A referida decisão judicial foi concedida em função de suposta mora administrativa da ANTT na análise de requerimentos da concessionária, tendo sido determinada a não redução da tarifa até que fosse solucionado o pedido de relicitação. Uma vez acordada entre as partes a celebração do termo aditivo de relicitação, torna-se insubsistente a condição impeditiva para a promoção da diminuição do valor da tarifa. Nesse sentido, não se vislumbra burla a decisão judicial, ainda mais porque, eventual fixação da tarifa no termo aditivo se daria em concesso com a concessionária. Tampouco, se entende haver contradição com a decisão arbitral posterior, que se restringiu a manter o disposto na decisão judicial. Por outro lado, a não consideração de eventos como a arrecadação prévia de valores a maior no cômputo da tarifa representa afronta ao Anexo 6 e a subcláusula 18.3.3 do contrato.
Portanto, entende-se subsistir a fumaça do bom direito em relação à superestimativa do valor da tarifa, especificamente em relação a: i) não incidência do desconto do Fator D associado ao parâmetro '1 - Ausência de depressões, abaulamentos ou áreas exsudadas na pista ou no acostamento' ii) não incidência do desconto integral dos percentuais relativos aos parâmetros de '3' a '7' da Frente de Recuperação e Manutenção; iii) não utilização do CAT - Coeficiente de Ajuste Temporal, previsto na Resolução-ANTT 5.850/2019; iv) não consideração dos valores arrecadados a maior desde 10/10/2018.
V - Perigo da demora
Alegações da Via040
 De acordo com a empresa, 'conquanto seja certo que a minuta está apta para ser assinada até a data fixada pela Deliberação ANTT 329, já que, a Via040 concluiu as tratativas necessárias para a obtenção da anuência de seus credores visando à assinatura do Termo Aditivo, não é certo que sua iminente celebração prejudicaria a eficácia da decisão de mérito do TCU'; se fosse assim, 'o controle a posteriori dos contratos, que é a regra geral aplicável à fiscalização do TCU, haveria de ser considerado ineficaz, o que, como se sabe não corresponde à verdade dos fatos' (peça 55, p. 8) .
Registra que o valor tarifário a ser cobrado dos usuários após a celebração do termo aditivo permanecerá inalterado em relação à situação atual, por decorrer de decisões judicial e arbitral em vigor, e que a celebração tampouco implicará alterações quanto à execução contratual (peça 55, p. 8) .
Alega que a celebração do termo aditivo não produzirá qualquer efeito quanto ao pagamento da indenização, o que só ocorrerá quando da relicitação caso venha a ser bem sucedida e destaca que a apuração do valor indenizatório só será iniciado após a celebração do termo aditivo,  razão pela qual não consta desse qualquer tipo de comprometimento por parte da ANTT ou de quem quer que seja, quanto ao pagamento de determinado valor indenizatório (peça 55, p. 9) .
Alegações da ANTT
 Segundo a ANTT, a alegação de perigo da demora toma por base tão somente o prazo de 45 dias a contar da Deliberação ANTT nº 329/2020 para a assinatura do termo aditivo de relicitação junto à Via040; contudo, a tese teria omitido o fato de que nenhum dos supostos prejuízos ou irregularidades se materializará até o final do processo de relicitação, em 19/2/2022, 24 meses após a publicação do Decreto nº 10.248/2020, que qualificou o projeto para relicitação (peça 50, p. 22) .
Explica que os valores de indenização atuais são meramente preliminares, devendo ser calculados e discutidos até o final do processo, sujeitos a verificação independente e, ademais, quando definidos, serão arcados pelo novo concessionário, e não pelo Erário, garantindo-se à sociedade e ao TCU a possibilidade de acompanhar as definições da ANTT ao longo desses 15 meses de vigência do termo aditivo da relicitação, lapso temporal que por si só seria suficiente para afastamento do requisito cautelar do perigo da demora (peça 50, p. 23) .
O mesmo raciocínio seria válido para a questão tarifária, cujos eventuais excedentes de receita integrarão o montante a ser deduzido da indenização final e, considerando a tutela judicial/arbitral atualmente vigentes, impedindo a redução tarifária pela ANTT, de sorte que mesmo que deferida a tutela cautelar pela Corte de Contas, a decisão seria inócua no que atine à tarifa de pedágio (peça 50, p. 23) .
Análise
A celebração do termo aditivo proposto ao contrato de concessão da BR-040/DF/GO/MG é o evento que, uma vez consumado, permitirá que os indícios de irregularidade identificados nestes autos tenham seus efeitos concretizados, pois representa a alteração da relação jurídica entre as partes. Assim, a despeito de o TCU poder, em momento futuro, exarar determinações para o correto cumprimento da lei, essas eventuais decisões terão menor eficácia que a adoção da medida neste momento. 
Primeiro, há que se destacar que eventual determinação desta Corte que resulte na alteração de uma relação jurídica consolidada (como o termo aditivo em questão após sua assinatura) , mesmo que em função da nulidade de um de seus elementos, é um procedimento mais contencioso que a vedação de sua celebração, pois podem surgir toda sorte de questões acerca de como se deve ajustar a relação para manter seu equilíbrio. Por outro lado, caso os indícios de irregularidades sejam sanados previamente a celebração do aditivo, tende-se a ter sua execução sem percalços, favorecendo a segurança jurídica.
No caso concreto, tem-se que a concessionária concordou com a assinatura do aditivo tendo por base uma metodologia de indenização alegadamente incompatível com o arcabouço legal vigente e com a matriz de risco do contrato original. Caso a metodologia fosse diferente, é possível que a empresa optasse por não celebrar o termo aditivo. Assim, a eventual decisão, após a assinatura do aditivo, pela ilegalidade da sistemática de cálculo da indenização, certamente causará mais embaraços a concessão do que a deliberação quanto a esse ponto previamente ao firmamento do aditivo. Da mesma forma quanto aos demais indícios de irregularidades discutidos nesta instrução, particularmente em relação ao excedente tarifário e à superestimativa do valor da tarifa. 
Também cabe destacar que o aditivo prevê significativo afrouxamento dos parâmetros de desempenho em relação ao que a concessionária é obrigada a atender atualmente, de modo que a partir do início da vigência do aditivo, a empresa estará a autorizada a deixar o pavimento da rodovia em condições piores que aquelas previstas para o final dos trabalhos iniciais. Assim, desde o primeiro dia de vigência do termo aditivo, se pactuado, os usuários deixarão de ter o direito de trafegar nas condições originalmente pactuadas para o contrato de concessão, sem qualquer tipo de redução tarifária.
Por fim, registra-se que, de acordo com a Deliberação nº 385, de 1º setembro de 2020, o prazo para a assinatura do termo aditivo foi prorrogado até 30/9/2020, de sorte que permanece presente o perigo da demora como requisito necessário à adoção da medida cautelar.    
VI - Perigo da demora reverso
Alegações da Via040
A empresa afirma que o primeiro requerimento de devolução da concessão foi apresentado em 11/9/2017, ou seja, há quase três anos já estava patente que havia perdido a capacidade e cumprir o contrato, situação que teria se agravado com o impacto da pandemia (peça 55, p. 5) .
Destaca que diante da não obtenção de financiamento de longo prazo, a companhia se viu forçada a renovar financiamentos de curto prazo, contratados junto ao BNDES e a bancos comerciais, na qualidade de fiadores, na expectativa de estruturar uma solução definitiva para pagamento da dívida, que já poderia ter seu vencimento antecipado, haja vista a situação de inviabilidade econômico-financeira da concessão (peça 55, p. 5) .
Após meses de discussões, a Via040 e seus credores teriam chegado finalmente a um acordo quanto à anuência para assinatura do termo aditivo, rolagem e novas condições da dívida que vigorarão até a data estimada para a relicitação e direcionamento dos recursos da indenização ao pagamento da dívida junto aos fornecedores (peça 55, p. 5-6) .
De acordo com a empresa, 'a notícia de uma possível paralisação do processo de relicitação, premissa fundamental para evitar o vencimento da dívida junto aos financiadores, só não comprometeu as tratativas por já estarem em fase de formalização, conquanto a incerteza quanto ao desfecho do processo certamente impactará sua conclusão' (peça 55, p. 6) .
Alega que com a qualificação do empreendimento da concessão no PPI, a Via040 estaria, em tese, legalmente impedida de recorrer à via da recuperação judicial (art. 14, § 4º, da Lei 13.448/17) , ainda que a assinatura do termo aditivo seja obstada por esta Corte, o que representaria mais uma lesão a seus direitos subjetivos (peça 55, p. 6) .
O vencimento das dívidas da Via040 junto aos financiadores provocaria, também, a execução das garantias dadas aos credores da concessionária por parte de seu acionista, que também enfrenta restrições de liquidez, de sorte que a paralisação do processo poderia acarretar danos irreparáveis não só para a Via040, mas para o grupo econômico ao qual pertence, impactando toda uma cadeia de empregados, colaboradores e fornecedores que gravitam em torno da concessionária, e sobretudo aos usuários da rodovia sob concessão (peça 55, p. 6) .
Relata que foram feitas obras emergenciais em deslizamentos ocorridos na época das chuvas e campanhas de saúde por ocasião da pandemia; menciona as cifras recolhidas para os municípios da região (ISS) e alega que, com a iminência de assinatura do termo aditivo, teria elaborado planejamento operacional e financeiro, cronogramas e projetos, assim como as contratações de terceiros para execução de tais intervenções, de modo que a demora na celebração do Termo Aditivo afetará não só essas contratações, mas, também o início das intervenções programadas:
28. Em alguns casos, como ocorre, por exemplo, em relação aos serviços de recuperação do pavimento da rodovia, a postergação da ordem de serviço poderá inviabilizar a execução das intervenções antes do período chuvoso, o que produzirá impactos não só em relação aos prazos estabelecidos no Termo Aditivo, mas, também, na fruição dos serviços por parte dos usuários. 
Destaca que, nos termos do art. 15, II, da Lei 13.448/17, é a celebração do termo aditivo que tem o condão de suspender a exigibilidade dos investimentos não essenciais e de estabelecer as novas condições de prestação dos serviços, fazendo cessar exatamente os motivos insustentáveis que levaram a Concessionária a aderir ao processo de relicitação (peça 55, p. 7) .
Menciona que a paralisação do processo afeta outras concessionárias de rodovias e mesmo do setor aeroportuário, algumas delas integrantes de grupos com capital aberto na bolsa de valores, que sofrerão impacto em suas ações dado o cenário de incerteza (peça 55, p. 8) .
Destaca que a BR-040/DF/GO/MG, empreendimento qualificado no âmbito do PPI, reveste-se de caráter estratégico, a merecer prioridade nacional, inclusive por parte dos órgãos de controle, nos termos do art. 5º da Lei 13.334/16, e conclui que a concessão de cautelar tem potencial para causar diversos danos irreparáveis a uma série de pessoas físicas e jurídicas que estão envolvidas de modo direto ou indireto com a continuidade da concessão, configurando perigo reverso na demora (peça 55, p. 8) .
Análise
Primeiramente, é necessário recobrar que os riscos de financiamento foram integralmente alocados à concessionária no contrato de concessão celebrado entre as partes (peça 14, p. 50) : 
26.1 A Concessionária é a única e exclusiva responsável pela obtenção dos financiamentos necessários à exploração da Concessão, de modo a cumprir, cabal e tempestivamente, com todas as obrigações assumidas no Contrato. (...) 
26.3 A Concessionária não poderá invocar qualquer disposição, cláusula ou condição dos contratos de financiamento, ou qualquer atraso no desembolso dos recursos, para eximir-se, total ou parcialmente, das obrigações assumidas no Contrato.
Nesse sentido, as condições pactuadas nos financiamentos obtidos pela concessionária junto a bancos públicos e/ou particulares não são reguladas pela ANTT, a despeito de existir um acompanhamento da Agência desses contratos importantes para o cumprimento do objeto da concessão (peça 14, p. 50) :
26.2 A Concessionária deverá apresentar a ANTT cópia autenticada dos contratos de financiamento e de garantia que venha a celebrar e de documentos representativos dos títulos e valores mobiliários que venha a emitir, bem como quaisquer alterações a esses instrumentos, no prazo de 10 (dez) dias úteis da data de sua assinatura e emissão, conforme o caso. 
Não obstante tratar-se de um risco da concessionária, detectou-se, no âmbito do TC Processo 010.222/2019-7, que os contratos de financiamento celebrados com o BNDES usualmente contêm mecanismos como o vencimento antecipado do contrato ou mesmo o vencimento antecipado de todos os contratos da beneficiária, como forma de impelir o adimplemento das concessionárias, inclusive não financeiro: 
596. Nos Contratos de Financiamento firmados pelo BNDES há a preocupação tanto com o adimplemento financeiro como com o adimplemento não financeiro. Nesse sentido, observa-se o exposto, por exemplo, na cláusula nona do contrato de financiamento empréstimo ponte (evidência 188) e na cláusula décima do contrato de financiamento de longo prazo (evidências 195 e 196) , que destacam como uma das obrigações da concessionária, estar adimplente com o contrato de concessão.
597. Para os casos de inadimplemento das obrigações assumidas pela beneficiária, será observado o disposto nos arts. 40 a 47-A das disposições aplicáveis aos contratos do BNDES (https://www.bndes.gov.br/SiteBNDES/export/sites/default/bndes_pt/Galerias/Arquivos/produtos/dow nload/disaplic.pdf) . Neste caso o BNDES poderá decretar o vencimento antecipado do contrato ou ainda, considerar vencidos antecipadamente todos os contratos celebrados com a Beneficiária (cross default) . (...) 
835. Outro mecanismo de enforcement considerado foi a participação do financiador público do projeto, o BNDES, haja vista a existência de cláusulas no financiamento que versam sobre o adimplemento financeiro e o adimplemento não financeiro (cumprimento do contrato de concessão) . Desse modo, para os casos de inadimplemento das obrigações assumidas pela beneficiária (concessionária) , o BNDES pode decretar o vencimento antecipado do contrato ou ainda, considerar vencidos antecipadamente todos os contratos celebrados com a beneficiária (cross default) . Para os dois objetos escolhidos (BR-116/324/BA e BR-116/MS) houve financiamentos do BNDES.
No caso concreto, no entanto, verificou-se em reunião virtual realizada com o BNDES, em 11/8/2020, que o banco oficial de fomento sequer tinha sido consultado para fins de anuência à celebração do termo aditivo, uma vez que os valores que lhe são devidos estariam garantidos por fianças de outras instituições financeiras. Não se verificou, na ocasião, qualquer ameaça de acionamento dessas cláusulas de vencimento antecipado por parte do BNDES.
Além disso, outros elementos também indicam não haver um risco iminente de vencimento antecipado de contratos de financiamento, uma vez que:
i) a empresa vem descumprindo sistematicamente o contrato de concessão há anos e, mesmo assim, jamais sofreu esse tipo de sanção prevista em caso de inadimplemento não financeiro;
ii) em 13/9/2018, a ANTT indeferiu o pleito inicial de relicitação da Via040 e, mesmo nessa situação extrema, não ocorreu o vencimento antecipado de financiamentos;
iii) a cautelar proposta não se opõe à relicitação da BR-040/DF/GO/MG, limitando-se a contestar possíveis ilegalidades no termo aditivo em vias de ser celebrado entre as partes;
iv) as tarifas de pedágio praticadas pela Via040 foram mantidas, por meio de decisão judicial, em patamar muito superior ao que fora inicialmente pactuado para os serviços que vem sendo prestados, situação que deve perdurar até que seja solucionado o pedido de relicitação (peça 52) .
Aliás, no tocante aos serviços que vêm sendo prestados pela Via040, cumpre notar que o termo aditivo da relicitação permite concluir que a rodovia concedida se encontra em uma situação que, nos termos do contrato original celebrado, sequer permitiria o início da cobrança de pedágio.
Isso porque diversos parâmetros de desempenho que deveriam ter sido atingidos na fase de trabalhos iniciais (cuja conclusão condiciona o início da cobrança de pedágio) e mantidos desde então, serão exigidos somente depois de dezoito meses da celebração do termo aditivo de relicitação, o que denota que a rodovia encontra-se com qualidade inferior àquela exigida contratualmente para o início da cobrança de pedágio, conforme tabela abaixo.
Tabela 3 - Comparação dos prazos para atendimentos dos parâmetros de desempenho relacionados ao pavimento entre o PER original e o PER da minuta do termo aditivo
Fonte: PER da minuta de termo aditivo (peça 26, p. 10-11 e peça 70, p. 7) 
Nota-se que, pelos termos pactuados na minuta de termo aditivo, até mesmo defeitos como panelas no pavimento, para os quais a Resolução ANTT nº 4071/2013 assinala prazo de correção de no máximo 24 horas, passarão a ser tolerados, caso venham a ser considerados com baixo potencial de impactar a segurança dos usuários.
Há que se comentar, outrossim, que esse nível de exigências ínfimo ainda poderá ser reduzido depois da assinatura da minuta de termo aditivo, haja vista a presença de dispositivo que viabiliza revisões futuras das condições de prestação dos serviços em decorrência dos impactos da pandemia de coronavírus (peça 19, p. 2) : 
3.3 As condições de prestação dos serviços de manutenção, conservação, operação e monitoração, e da execução dos INVESTIMENTOS ESSENCIAIS, objeto deste Termo Adivo, foram estabelecidas pelas Partes considerando a data-base de fevereiro de 2020, correspondente à data de publicação do Decreto nº 10.248/2020 no Diário Oficial da União (DOU) de 19/02/2020, com a qualificação do EMPREENDIMENTO para fins de relicitação.
A precariedade dos serviços prestados pela Via040 ao longo de anos (intervenções de recuperação da rodovia previstas em contrato não foram implementadas) é um fator que contribui para a ocorrência de obras emergenciais como aquelas mencionadas pela empresa em sua manifestação.
A rigor, pelos termos da minuta de termo aditivo, a Via040 estará encarregada, pelo prazo de 24 meses, de prestar serviços muito similares àqueles que vem realizando desde o início da concessão da BR-040/DF/GO/MG: a simples conservação da rodovia associada à correção de problemas emergenciais, além da prestação de alguns serviços operacionais. Diferentemente do alegado na manifestação, não há qualquer previsão de recuperação do pavimento durante esse período.
Nesse sentido, não se vislumbra perigo da demora reverso em relação aos serviços que vêm sendo disponibilizados aos usuários em caso de adoção da medida cautelar proposta nestes autos.
Embora a celebração do termo aditivo seja elemento que, em tese deveria suspender a exigibilidade dos investimentos não essenciais, na prática, verifica-se que já foram suspensos há bastante tempo, como se verifica da decisão judicial obtida pela Via040 (peça 52, p. 4) :
À vista do exposto, com base no poder geral de cautela, e apoiado no art. 22- A da Lei 9.307/96, defiro a medida acautelatória requerida, para, até deliberação do juízo arbitral ou, conforme o caso, até que seja solucionado o pedido de relicitação, na forma da Lei 13.448/2017, determinar a ANTT que: a) mantenha as mesmas bases econômico-financeiras contratuais, aí incluída a condição tarifária, sem a redução prevista na Deliberação 523; b) se abstenha de aplicar penalidades administrativas e contratuais decorrentes do suposto desequilíbrio econômico-financeiro, respeitado o poder de fiscalização sobre a exploração do serviço delegado e; c) se abstenha de impor obrigações à concessionária que estejam atreladas aos investimentos previstos no contrato de concessão.
Em face do exposto, conclui-se que a empresa não logrou demonstrar a existência de perigo da demora reverso para a medida cautelar proposta pela unidade técnica.
Alegações da ANTT
De acordo com a ANTT o processo de relicitação foi um mecanismo inovador apto à extinção de outorgas sem que se opere a descontinuidade do serviço público ou incorra o Erário em gastos inesperados e sem disponibilidade orçamentária no caso de reassunção imediata do serviço que seria inerente a outras modalidades de extinção contratual (peça 50, p. 23) .
Ao qualificar a outorga da BR-040/DF/GO/MG como passível de relicitação, o poder concedente teria reconhecido de maneira definitiva a incapacidade da Via040 para adimplir de forma integral e satisfatória suas obrigações contratuais, sendo mera questão de tempo até o completo abandono do sistema rodoviário e descontinuidade do serviço público caso não adotadas providências como a relicitação (peça 50, p. 23) .
Alega que caso seja deferida a medida cautelar e suspensa a assinatura, se terá um novo retardo no mecanismo de extinção consensual e controlada da outorga, comprometendo ainda mais a sustentabilidade financeira da concessão, o que implicaria 'na permanência da situação atual, na qual o usuário do serviço paga uma tarifa de pedágio e não recebe os serviços, algo inaceitável no âmbito do programa de concessões federal' (peça 50, p. 23) .
Defende que o lapso temporal entre a medida cautelar e o julgamento do mérito contribuiria para a manutenção da evidente insustentabilidade financeira da concessão junto aos usuários, mas também junto aos credores da concessionária, dentre eles o BNDES, atuação controladora com geração de prejuízos ao Erário (peça 50, p. 23) .
A medida cautelar não daria alternativa ao poder concedente senão aguardar a falência da Via040, uma vez que nos termos do art. 14, § 3º, da Lei 13.448/2017, desde a qualificação do projeto para relicitação, restaria sobrestado o processo de caducidade (peça 50, p. 23) . 
A vigência de medida cautelar pretendida pela unidade técnica, com base somente na análise perfunctória dos fatos, constituiria risco sistêmico para a gestão de outras concessões federais cuja relicitação se apresenta até o momento como solução mais viável e menos traumática para os usuários, a exemplo das outorgas do Aeroporto de Viracopos e da BR-163/MS, contribuindo-se de forma direta e efetiva para o agravamento da insegurança jurídica que o TCU deveria combater, e não incentivar, em prol da eficiência do Estado Brasileiro (peça 50, p. 24) .
Entende que, caso concedida a medida cautelar, a demora no julgamento do processo tenderá a esvaziar o processo de relicitação, vez que o resultado prático é a vigência do contrato de concessão originário e persistência do estado de inadimplência da concessionária sem a possibilidade de processamento da caducidade (peça 50, p. 24) .
Análise
De fato, as tarifas atualmente praticadas pela Via040 encontram-se em patamar muito superior ao que deveria remunerar os serviços que estão sendo prestados, de maneira que não se vislumbra o cenário de deterioração adicional do serviço público concedido.
Aliás, um dos pontos desta instrução busca reverter justamente essa situação na qual 'o usuário do serviço paga uma tarifa de pedágio e não recebe os serviços', considerada pela ANTT como 'algo inaceitável no âmbito do programa de concessões federal', e que pretende formalizar a partir da assinatura do termo aditivo de relicitação.
Quanto ao BNDES, conforme comentado anteriormente, as dívidas contraídas pela concessionária junto ao banco oficial de fomento encontram-se avalizadas e não se verifica qualquer risco iminente de vencimento antecipado do financiamento, muito menos atrelado a qualquer medida cautelar que venha a ser proferida. 
Ademais, insta reforçar mais uma vez que a medida cautelar proposta não se opõe à relicitação da BR-040/DF/GO/MG, mas se limita a contestar possíveis ilegalidades no termo aditivo em vias de ser celebrado entre as partes.
Quanto ao risco setorial e o esvaziamento do processo de relicitação, verifica-se que a ANTT pressupõe um longo lapso temporal para a deliberação do TCU, situação que não se coaduna com o art. 5º, da Lei 13.334/16, o qual confere prioridade ao presente processo no âmbito desta Corte de Contas.
Em face do exposto, conclui-se que a agência não logrou demonstrar a existência de perigo da demora reverso para a medida cautelar proposta pela unidade técnica.
CONCLUSÃO
Esta instrução teve como objetivo analisar as oitivas prévias da ANTT e da Via040 acerca de quatro indícios de irregularidade que poderiam resultar na adoção de medida cautelar destinada a obstar a celebração de termo aditivo para a relicitação do contrato de concessão da BR-040/DF/GO/MG:
	a) a metodologia definida na minuta de termo aditivo para a quantificação de bens reversíveis é incompatível com a matriz de riscos do contrato de concessão (subcláusula 21.1.7) e com a Lei 8.987/1995 (arts. 10 e 14) ; (§§19-77) ;
	b) supressão de investimentos e parâmetros de desempenho do contrato, sem a correspondente redução da tarifa de pedágio a ser cobrada dos usuários, resultando em receitas tarifárias excedentes para a concessionária, em desacordo com o art. 24, caput, II e art. 26, § 2º, da Lei 10.233/2001, bem como o art. 15, § 2º, da Lei 13.448/2017; (§§78-110) 
	c) ausência de publicidade e participação social, a despeito de a deliberação afetar direitos dos usuários do serviço público, contrariando o art. 66 e 67, parágrafo único, da Lei 10.233/2001; (§§ 111-132) 
	d) superestimativa da tarifa de reequilíbrio, tendo sido identificadas três inconsistências no seu cálculo, em violação ao equilíbrio econômico-financeiro da avença (art. 9º, § 2º, da Lei 8.987/1995) , ao art. 4º, § 1º, I, de Resolução-ANTT 5.850/2019 e ao Anexos 5 e 6 do contrato de concessão. (§§ 133-172) .
Após a análise das manifestações apresentadas, verificou-se que, a despeito de terem ocorrido falhas importantes na divulgação de documentos e na prestação de informações acerca dos termos do aditivo contratual pretendido, a realização de audiência pública não seria um requisito exigível previamente à aprovação da minuta do termo aditivo em pauta (item 'c') .
Quanto aos demais indícios de irregularidade (itens 'a', 'b' e 'd') , os esclarecimentos prestados nas oitivas prévias não foram capazes de afastar a fumaça do bom direito necessária à expedição de medida cautelar.
No que tange ao item 'a', verificou-se, em exame preliminar, que a minuta de termo aditivo em análise afronta o ordenamento jurídico estabelecido para a concessão de um serviço público, o qual pressupõe a assunção de riscos pelo particular (art. 2º, da Lei 8.987/1995) e a regulação por incentivos (art. 9º, da Lei 8.987/1995) , e contraria o próprio contrato de concessão celebrado com a Via040 (item 21.1.7) , violando o princípio da vinculação ao instrumento convocatório (art. 14, da Lei 8.987/1995) e, em última instância, o próprio equilíbrio econômico-financeiro da avença (art. 10 da Lei 8.987/1995) , já que a tarifa foi ofertada para realizar todos os investimentos previstos no PER, independentemente dos custos incorridos.
Em relação ao item 'b', concluiu-se, em exame preliminar, que permanecem os indícios de irregularidade relativos à previsão de cobrança de tarifa em valor superior à importância calculada pela própria ANTT como adequada para cobrir os dispêndios a serem incorridos durante a vigência do termo aditivo, carecendo tal disposição de respaldo legal, tendo em vista que o normativo infralegal que a autorizar (Decreto 9.957/2019)  encontra-se em desacordo com o constante da Lei 13.488/2017. Ademais, juntamente com criação desse excedente tarifário, o aditivo contratual mudou a equação econômico-financeira originalmente pactuada, de modo que os valores arrecadados a maior seriam apenas atualizados pelo IPCA (juro real zero) , enquanto o contrato prevê a correção de montantes dessa natureza pela combinação da atualização monetária (IPCA) com a taxa de desconto do fluxo de caixa marginal, tendo-se estimado que tal alteração geraria uma benefício de cerca de R$ 45 milhões para a concessionária, após o término do segundo ano do termo aditivo.
No que concerne ao item 'd', entendeu-se, em exame preliminar, persistirem os indícios falhas no cálculo da tarifa, particularmente quanto a: i) não incidência do desconto do Fator D associado ao parâmetro '1 - Ausência de depressões, abaulamentos ou áreas exsudadas na pista ou no acostamento' da Frente de Recuperação e Manutenção; ii) não incidência do desconto integral dos percentuais relativos aos parâmetros de '3' a '7' da Frente de Recuperação e Manutenção; iii) não utilização do CAT - Coeficiente de Ajuste Temporal, previsto na Resolução-ANTT 5.850/2019; iv) não consideração dos valores arrecadados a maior desde 10/10/2018.
Quanto ao perigo da demora, a celebração do termo aditivo possibilitará a concretização dos indícios de irregularidade em comento, caso o Tribunal não delibere cautelarmente, de modo a prejudicar a eficácia de decisão de mérito a ser adotada por esta Corte, bem como o interesse público. Registra-se que Deliberação ANTT nº 385, de 1º de setembro de 2020, fixou em 30/9/2020 a data máxima para assinatura do aditivo. (§§ 173-183) 
Por outro lado, as partes não lograram demonstrar a existência de perigo da demora reverso para a medida cautelar proposta nestes autos, que se consubstanciaria no vencimento antecipado de contratos de financiamento da Via040 e de seu grupo controlador, em prejuízo à prestação de serviços aos usuários da BR-040/DF/GO/MG ou em crise sistêmica do setor de infraestrutura. (§§ 184-220) 
Diante do exposto, entende-se que os fatos demandam uma atuação tempestiva do Tribunal no sentido de determinar cautelarmente à ANTT, com fundamento no art. 276, caput, do RITCU, que se abstenha de assinar o termo aditivo ao contrato de concessão da Via040, aprovado pela Deliberação 329/2020, ou pratique outros atos no sentido de dar prosseguimento ao processo de relicitação da concessão até que sejam esclarecidos os indícios de irregularidades apontados.
Em função da medida cautelar propugnada, cabe a realização de oitiva da agência e da concessionária Via040 para que prestem esclarecimentos acerca dos indícios de irregularidades apontados nesta instrução. Adicionalmente, considerando-se que um dos apontamentos destes autos (item 'b', acima) é afeto a extrapolação, por parte de um decreto do Poder Executivo, da atribuição de regulamentar a legislação pertinente, cabe também a realização de oitiva da Casa Civil da Presidência da República.  
PROPOSTA DE ENCAMINHAMENTO
Em face do exposto, submetemos os autos à consideração superior, propondo: 
a) determinar, cautelarmente, nos termos do art. 276, caput, do Regimento Interno/TCU, à Agência Nacional de Transportes Terrestres que suspenda os efeitos da Deliberação 329/2020, abstendo-se de assinar o termo aditivo ao contrato de concessão da BR-040/DF/GO/MG - Via040 ou praticar outros atos no sentido de dar prosseguimento ao processo de relicitação da concessão até que sejam esclarecidos os indícios de irregularidades apontados nestes autos; 
b) determinar, nos termos do art. 276, § 3º, do Regimento Interno/TCU, a oitiva da Agência Nacional de Transportes Terrestres, para, no prazo de até 15 dias, manifestar-se sobre os indícios de irregularidades apontados nestes autos, alertando-a quanto à possibilidade de o Tribunal vir a determinar a adoção das providências corretivas no processo de relicitação da concessão BR-040/DF/GO/MG - Via040 com vistas ao exato cumprimento da lei, especialmente quanto: 
b.1) a incompatibilidade da metodologia definida na minuta do termo aditivo para a quantificação de bens reversíveis com a matriz de riscos do contrato de concessão (subcláusula 21.1.7) e com a Lei 8.987/1995 (arts. 10 e 14) ;
b.2) a supressão de investimentos e parâmetros de desempenho do contrato sem a correspondente redução da tarifa de pedágio a ser cobrada dos usuários, resultando em receitas tarifárias excedentes para a concessionária, em desacordo com o art. 15, § 2º, da Lei 13.448/2017, bem como o art. 24, caput, II e o art. 26, § 2º, da Lei 10.233/2001;
b.3) a alteração das regras acerca da compensação de valores arredados a maior a título de tarifa, trazida pela subcláusula 5.2 da minuta do termo aditivo, que previu a correção dos montantes apenas pelo IPCA (juro real zero) , em desacordo com Anexo 6 do contrato de concessão que dispunha que valores dessa natureza deveriam ser compensados considerando-se a atualização monetária pelo IPCA combinada com taxa de retorno do fluxo de caixa marginal, o que afronta o equilíbrio econômico-financeiro da avença, Lei 8.987/1995, art. 10;
b.4) a falha em dar publicidade ao conteúdo da minuta do termo aditivo, não tendo sido tornado de acesso coletivo as modificações contratuais trazidas pelo documento aprovado, notadamente não se identificou em documentos publicados pela agência várias das mais relevantes informações concernentes ao aditivo, como a relação de quais parâmetros de  desempenho e investimentos seriam afetados pela alteração contratual, a memória de cálculo da tarifa ou o fato de que se prosseguiria a cobrar o valor do pedágio de R$ 5,30, a despeito de a agência ter considerado como R$ 2,54 o valor adequado para equilibrar o contrato durante a vigência do aditivo, em afronta aos art. 66 e 67 da Lei 10.233/2001;
b.5) a superestimativa do valor da tarifa, representando não observância ao art. 10 da Lei 8.987/1995, à subcláusula 18.3.3 e aos Anexos 5 e 6 do contrato de concessão e ao art. 4º da Resolução 5.850/2019, especificamente em relação a:
b.5.1) não incidência do desconto do Fator D associado ao parâmetro '1' da Frente de Recuperação e Manutenção;
b.5.2) não incidência do desconto integral do Fator D em relação aos parâmetros de '3', '4', '5', '6' e '7' da Frente de Recuperação e Manutenção;
b.5.3) não utilização do CAT - Coeficiente de Ajuste Temporal;
b.5.4) não consideração dos valores arrecadados a maior desde 10/10/2018 no Fator C;
c) realizar a oitiva da Concessionária BR-040 S.A. - Via040, nos termos do art. 250, inciso V, do Regimento Interno/TCU, para, no prazo de 15 dias, querendo, manifestar-se sobre os fatos apontados no presente processo, alertando-a quanto à possibilidade de o Tribunal vir a determinar a adoção das providências corretivas no processo de relicitação da concessão BR-040/DF/GO/MG - Via040 com vistas ao exato cumprimento da lei.
d) realizar a oitiva da Casa Civil da Presidência da República, nos termos do art. 250, inciso V, do Regimento Interno/TCU, para, no prazo de 15 dias, manifeste-se acerca da possível ilegalidade no inciso III do art. 11 do Decreto 9.957/2019, que teria extrapolado o disposto no art. 15, § 2º, da Lei 13.448/2017, ao mesmo tempo em que oneraria os usuários em montantes dissociados dos serviços recebidos, em desacordo com o art. 24, caput, II e art. 26, § 2º, da Lei 10.233/2001."
É o relatório.

Letícia Queiroz de Andrade (OAB/SP 147.544) e outros representando a Concessionária BR-040 S.A.

Não atuou.

RELICITAÇÃO NO ÂMBITO DA LEI 13.448/2017. INOBSERVÂNCIA DAS NORMAS CONTÁBEIS, DA LEI 8.987/1995 E DO CONTRATO DA CONCESSÃO NO CÁLCULO DE INDENIZAÇÃO POR BENS REVERSÍVEIS NÃO AMORTIZADOS OU DEPRECIADOS. DESVINCULAÇÃO DE RETIRADA DE OBRIGAÇÕES CONTRATUAIS COM SUA CONTRAPARTIDA FINANCEIRA. NÃO APLICAÇÃO DE JUROS PARA ATUALIZAÇÃO DE VALORES FINANCEIROS DIFERIDOS NO TEMPO. PRESENÇA DA FUMAÇA DO BOM DIREITO E DO PERIGO DA DEMORA. CONCESSÃO DA MEDIDA CAUTELAR. OITIVAS.

ACOMPANHAMENTO (ACOM)

Secretaria de Fiscalização de Infraestrutura Rodoviária e de Aviação Civil (SeinfraRodoviaAviação).

Trata-se de acompanhamento do processo de relicitação da Rodovia BR-040/DF/GO/MG (trecho Brasília - Juiz de Fora) , administrada pela Concessionária BR-040 S.A. (Via040) , com vistas a verificar a regularidade dos atos praticados pela Agência Nacional de Transportes Terrestres (ANTT) .
Histórico processual 
Nesta fase processual, avalia-se minuta de termo aditivo ao contrato, que tem por objeto:
"O presente Termo Aditivo tem por objeto estabelecer as condições de prestação dos serviços de manutenção, conservação, operação e monitoração, e da execução dos investimentos essenciais contemplados no contrato de concessão originário e mantidos no Anexo I, assim como as responsabilidades durante o período de transição e na transferência da concessão, conforme Anexo II, a serem observadas durante a vigência deste Termo Aditivo, a fim de garantir a continuidade e a segurança dos serviços essenciais relacionados ao empreendimento."
Em sua primeira análise, a unidade técnica relatou possíveis irregularidades na minuta, bem como na sua iminente assinatura. Assim, propôs oitiva prévia da ANTT, fundada no art. 276, § 2º, do Regimento Interno/TCU:
"a) determinar, nos termos do art. 276, § 2º, do Regimento Interno/TCU, a oitiva prévia da Agência Nacional de Transportes Terrestres, para, no prazo de até 5 dias úteis, manifestar-se sobre os fatos apontados neste processo, especialmente quanto a existência dos seguintes indícios de irregularidades, alertando-o quanto à possibilidade de o Tribunal vir a suspender o processo de relicitação da concessão da BR-040/DF/GO/MG, tornando sem efeito eventual assinatura do termo aditivo:
a.1) a metodologia definida na minuta de termo aditivo para a quantificação de bens reversíveis é incompatível com a matriz de riscos do contrato de concessão (subcláusula 21.1.7) e com a Lei 8.987/1995 (art. 10 e 14) ;
a.2) supressão de investimentos e parâmetros de desempenho do contrato, sem a correspondente redução da tarifa de pedágio a ser cobrada dos usuários, resultando em receitas tarifárias excedentes para a concessionária, em desacordo com o art. 24, caput, II e art. 26, § 2º, da Lei 10.233/2001, bem como o art. 15, § 2º, da Lei 13.448/2017;
a.3) ausência de publicidade e participação social, a despeito da Deliberação afetar direitos dos usuários do serviço público, contrariando o art. 66 e 67, parágrafo único, da Lei 10.233/2001;
a.4) superestimativa da tarifa de reequilíbrio, tendo sido identificadas três inconsistências no seu cálculo, em violação ao equilíbrio econômico-financeiro da avença (art. 9º, § 2º, da Lei 8.987/1995) , ao art. 4º, § 1º, I, de Resolução-ANTT 5.850/2019 e ao Anexo 5 e 6 do contrato de concessão;"
O item "a.1" se refere a indícios de irregularidades na metodologia de cálculo de indenização a ser paga ao atual concessionário, em função de bens reversíveis não amortizados ou depreciados. A minuta de termo aditivo dispõe que: "9.1 A Concessionária será indenizada pelos investimentos vinculados a bens reversíveis não amortizados ou depreciados, segundo metodologia constante da Resolução ANTT nº 5.860/2019, mediante certificação por empresa de auditoria independente contratada nos termos da subcláusula 8.2". A unidade técnica avaliou que a metodologia disposta na Resolução ANTT 5.860/2019 seria ilegal (Lei 8.987/1995) , afrontaria regra fundamental do contrato da concessão, e, por consequência, o termo aditivo seria ilegal.
O item "a.2" trata de supressão de investimentos e parâmetros de desempenho do contrato, sem a correspondente redução da tarifa de pedágio a ser cobrada dos usuários, a resultar em receitas tarifárias excedentes para a concessionária. A unidade instrutiva argumentou que a tarifa estipulada na minuta de termo aditivo, para remunerar o atual concessionário, durante a vigência desse termo (R$ 5,30) , não consideraria a aplicação do fator D, previsto em contrato. Apesar de esse excedente tarifário ser abatido da futura indenização a ser paga ao atual concessionário, haveria um adiantamento ilegal de recursos, a prejudicar os atuais usuários, que pagariam a tarifa sem a correspondente prestação de serviços.
O item "a.3" cuida de possível ausência de publicidade e participação social no processo de relicitação. A unidade técnica aludiu que a minuta de termo aditivo não estaria publicada no sítio eletrônico da autarquia.
O item "a.4" se relaciona com possível superestimativa da tarifa de reequilíbrio (R$ 2,53) disposta na minuta de termo aditivo, uma vez que haveria inconsistências nos cálculos do Fator D, Fator C e Coeficiente de Ajuste Temporal (CAT) . Essa tarifa servirá de base para o cálculo do excedente tarifário, descrito no item "a.2", durante a vigência do termo aditivo.
Ao avaliar a proposta de oitiva prévia à cautelar, fundamentada no art. 276, § 2º, do Regimento Interno/TCU, considerei que a medida poderia lesar direito subjetivo da atual concessionária e entendi necessário oportunizar sua manifestação, além da oitiva da ANTT. Analisadas as oitivas, a unidade instrutiva concluiu que as irregularidades não foram mitigadas e considerou presentes os requisitos autorizadores da concessão cautelar. Assim, propôs a suspensão da assinatura do termo aditivo e nova oitiva das partes, agora fundada no art. 250, inciso V, do mesmo  normativo.
Passo ao exame de cada uma das questões fundamentais levantadas pela unidade instrutiva.
Da incompatibilidade da metodologia definida na minuta de termo aditivo para a quantificação da indenização de bens reversíveis com a matriz de riscos do contrato de concessão e com a Lei 8.987/1995.
II.1.	Legislação e normas relacionadas à indenização pelos bens reversíveis não amortizados ou depreciados em relicitações.
Preliminarmente, apresento os pontos centrais da legislação afeta à matéria, visto este ser o primeiro processo nesta Corte de Contas a deliberar sobre um processo de relicitação.
A indenização pelos bens reversíveis não amortizados ou depreciados está prevista no art. 36 da Lei 8.987/1995:
"Art. 36. A reversão no advento do termo contratual far-se-á com a indenização das parcelas dos investimentos vinculados a bens reversíveis, ainda não amortizados ou depreciados, que tenham sido realizados com o objetivo de garantir a continuidade e atualidade do serviço concedido."
No caso específico de relicitação, a quantificação dessas indenizações está disciplinada na Lei 13.448/2017, que dispõe:
"Art. 17 O órgão ou a entidade competente promoverá o estudo técnico necessário de forma precisa, clara e suficiente para subsidiar a relicitação dos contratos de parceria, visando a assegurar sua viabilidade econômico-financeira e operacional.
§ 1º Sem prejuízo de outros elementos fixados na regulamentação do órgão ou da entidade competente, deverão constar do estudo técnico de que trata o caput deste artigo: (...) 
VII - o levantamento de indenizações eventualmente devidas ao contratado pelos investimentos em bens reversíveis vinculados ao contrato de parceria realizados e não amortizados ou depreciados.
§ 2º A metodologia para calcular as indenizações de que trata o inciso VII do § 1º deste artigo será disciplinada em ato normativo do órgão ou da entidade competente." (grifei) 
A definição da metodologia pela agência reguladora ocorreu com a aprovação da Resolução ANTT 5.860, utilizada na minuta de termo aditivo para esta relicitação, que preconiza indenização com base nos custos históricos, calculados a partir das informações contábeis apresentadas pela concessionária:
"Art. 3º Para fins de apurar os valores de indenização eventualmente devidos pelo Poder Concedente, a concessionária deverá apresentar informações sobre os bens reversíveis da concessão, contendo dados referentes: (...) 
§ 2º A concessionária disponibilizará à ANTT o detalhamento do valor contábil de cada ativo, composto pelo valor de aquisição somado aos custos necessários para início de operação, e apresentará cópia das respectivas notas fiscais ou comprovantes de pagamento, que deverão discriminar, no mínimo, no que couber: (...) 
Art. 6º O valor indenizável dos bens reversíveis será apurado considerando o seu custo histórico, aferido com base em registro de ativos contábeis, passível de ajustes por verificação independente, descontados os tributos que tenham sido recuperados, despesas financeiras, e depreciação e amortização ajustadas segundo o Art. 11.
Art. 11 As taxas de depreciação ou amortização utilizadas serão lineares, considerando o prazo entre o momento em que o ativo estiver disponível para uso e a sua vida útil.
Parágrafo único. No caso da infraestrutura física do trecho rodoviário, a vida útil prevista no 'caput' considerará o prazo final da concessão pelo advento do seu termo definido em contrato." (grifei) 
Finalmente, a minuta de termo aditivo dispõe:
"9.1. A Concessionária será indenizada pelos investimentos vinculados a bens reversíveis não amortizados ou depreciados, segundo metodologia constante da Resolução ANTT 5.860/2019, mediante certificação por empresa de auditoria independente contratada nos termos da subcláusula 8.2." (grifei) 
II.2. 	Jurisprudência do TCU acerca de indenização pelos bens reversíveis não amortizados ou depreciados em contratos de concessões.
Ao apreciar termos aditivos para prorrogação de concessões ferroviárias, este Tribunal deliberou pela inadequação do uso apenas de custos históricos para cálculo de indenizações, tal como prevê a Resolução ANTT 5.860.
Nos Acórdãos 1.946/2020 e 1.947/2020 - Plenário (min. Bruno Dantas) , que tratam de acompanhamento dos atos e procedimentos preparatórios para a prorrogação antecipada dos contratos de concessão da Estrada de Ferro Carajás (EFC) e da Estrada de Ferro Vitória a Minas (EFVM) , respectivamente, o Tribunal determinou a observância de teto ao valor das indenizações por bens reversíveis (valores constantes das autorizações de investimentos, previstos em contratos) , ante o risco de que a União assuma a indevida extrapolação dos custos desses investimentos (moral hazard) :
"9.2. determinar à Agência Nacional de Transportes Terrestres (ANTT) , com fulcro no art. 43, inciso I, da Lei 8.443/1992, c/c art. 250, inciso II, do Regimento Interno do TCU, dando ciência a este Tribunal acerca das medidas adotadas com antecedência mínima de 15 (quinze) dias da data da assinatura do termo aditivo, que: (...) 
9.2.2. adote providências para que a base de ativos da EFC incluída na modelagem econômico-financeira considere, em alguma medida, a partir de critérios de risco e materialidade, as análises empreendidas por ocasião das autorizações de investimentos expedidas pela Agência Reguladora, em observância aos arts. 29, inciso VI, da Lei 8.987/1995 e 24, incisos VIII e IX, da Lei 10.233/2001, e às cláusulas décima, inciso I, e décima sexta, inciso III, do contrato de concessão celebrado em 30/6/1997, facultando-lhe o juízo de conveniência e oportunidade quanto ao momento de efetuar essa avaliação, desde que condicionada à inclusão de regras contratuais objetivas quanto ao reequilíbrio econômico-financeiro, na hipótese de o fazer após a celebração do termo aditivo de prorrogação; (seção III.3 do voto) 
Seção III.3 do voto:
A ANTT sustentou que, consoante disposição contratual, a apuração de custos, para fins de reversibilidade ou revisão tarifária, deve ser realizada por meio dos registros contábeis e não pelos valores indicados nas autorizações dos projetos. Além disso, defendeu que a autorização de investimentos não gera qualquer expectativa de que eles serão revertidos ao Poder Concedente e, consequentemente, que farão jus à indenização. Em vista dessas alterações normativas, a ANTT informou que não realiza mais qualquer tipo de análise orçamentária, pois esse exame será feito por meio dos registros contábeis dos balancetes das concessionárias.
 (...) 
Em sua derradeira instrução, a SeinfraPortoFerrovia enfatizou que o Poder Concedente não está vinculado a aceitar todas as informações prestadas pela concessionária. Ponderou que os investimentos que integram a modelagem econômico-financeira devem levar em conta os limites máximos de indenização fixados nos atos que os autorizaram, cumprindo os dispositivos contratuais.
 (...) 
Em exame de mérito, entendo assistir razão à unidade instrutora.
Ao condicionar a realização de investimentos à prévia autorização, o contrato conferiu prerrogativa ao Poder Concedente para decidir sobre esses investimentos. Sabe-se que ao término do contrato, os bens decretados reversíveis retornarão à União, que deverá indenizar a concessionária pelos valores não depreciados. Portanto, nada mais razoável do que a União ter a prerrogativa de decidir sobre a sua realização, assim como quanto ao montante desses investimentos.
Além disso, esse procedimento nitidamente atribuiu os riscos pela extrapolação dos custos dessas intervenções à concessionária. Desse modo, a apropriação da base de ativos na modelagem econômico-financeira, sem o seu devido cotejamento com os limites autorizados, enseja o risco de que a União assuma a indevida extrapolação dos custos desses investimentos, visto o caráter indenizatório desse procedimento." (grifei) 
No bojo do Acórdão 2876/2019-TCU-Plenário (Augusto Nardes) , que cuidou de avaliar os atos e procedimentos preparatórios relativos à celebração de termo aditivo para a prorrogação antecipada do contrato de concessão da Ferrovia Malha Paulista, o Tribunal decidiu que apenas os custos históricos não eram suficientes para o cálculo de indenizações, os quais deveriam ser sopesados pela assimetria de informação e pela razão custos/receitas:
"9.3. determinar à Agência Nacional de Transportes Terrestres (ANTT) , com fulcro no art. 43, inciso I, da Lei 8.443/1992, c/c art. 250, inciso II, do Regimento Interno do TCU, que se abstenha de assinar o aditivo para a prorrogação antecipada da Ferrovia Malha Paulista antes de adotar as seguintes providências:
 (...) 
9.3.18. reavalie a metodologia de projeção dos custos relacionados às operações acessórias, considerando que, devido à assimetria de informações, os valores históricos registrados nos demonstrativos da Rumo Malha Paulista podem estar contaminados por "preços de transferência", e, independentemente da nova metodologia que vier a ser empregada, adote como balizador a razão custos/receitas acessórias verificada nos contratos das demais concessões ferroviárias, devidamente tratados, salvo se houver justificativas fundamentadas para eventuais distorções, com base nos princípios da eficiência, economicidade e interesse público, assim como artigos 8º da Lei 13.448/2017, e 24, inciso III, da Lei 10.233/2001 (seção VII do Voto) ;
 (...) 
9.8.2. realizar o inventário previamente à assinatura do termo aditivo ao contrato de concessão da Rumo Malha Paulista, para o cálculo da base de ativos, que considere o saldo do montante de investimentos ainda não totalmente amortizados, e da base de passivos que compõem a Modelagem Econômico-Financeira da concessão, sopesando os riscos decorrentes da assimetria de informação e a premência da vigência dos novos termos contratuais para o interesse público (seção III do Voto) ;
Seção III do voto:
Sem embargo dessas novas informações da ANTT, não me parece que a existência desse cadastro é suficiente para mitigar os riscos de assimetria de informações, tampouco assegurar a exatidão dos dados relacionados aos ativos cadastrados, pois, conforme transcrevi acima, se trata de um sistema alimentado e mantido pelas próprias concessionárias.
Diante disso, considerando que a base de ativos da Malha Paulista foi elaborada pela própria concessionária sem ter havido qualquer conferência até então, concluo como presente o risco de existirem itens com avaliações não fidedignas.
Seção VII do voto
Concordo também com os apontamentos acerca da sobrestimação dos custos das atividades alternativas e das operações acessórias.
Como bem demonstrou a SeinfraPortoFerrovia, a representatividade destes em relação às respectivas receitas acessórias encontra-se injustificadamente superior aos parâmetros das demais concessionárias de ferrovias.
Para a definição da proporção custo/receitas acessórias, a ANTT se valeu de informações contábeis da própria concessionária para o período 2012-2015, que considerou, basicamente, os serviços acessórios prestados em sua própria frota e na frota que transitou em sua malha ferroviária.
Entretanto, ponderando-se a assimetria de informações entre a concessionária e o Poder Público, a facilidade de manipulação destes registros e considerando que a quase totalidade do fluxo de transporte na Malha Paulista advém da Malha Norte, sendo que ambas as concessionárias pertencem ao mesmo grupo empresarial, pode-se inferir como elevada a probabilidade de que tais valores não retratem com fidedignidade os custos nem as receitas efetivamente incorridas.
Possivelmente por isso, a razão custo/receita acessória obtida pela ANTT foi de 21,06%, enquanto que, nas demais concessionárias pesquisadas, esse percentual é inferior a 6%." (grifei) 
No âmbito do Acórdão 738/2017-TCU-Plenário (min. Walton Alencar Rodrigues) , que tratou das alterações dos contratos da 1ª Etapa do Programa de Concessões Rodoviárias Federais (Procrofe) , o TCU deliberou por não autorizar inclusão de novos investimentos (compensados pelo aumento do prazo contratual) ao contrato de concessão, devido, dentre outros motivos, à contabilização de investimentos por seus custos:
"9.2. com fulcro no art. 71, IX, da Constituição Federal, c/c o art. 45 da Lei 8.443/1992 e com o art. 251 do Regimento Interno do TCU, fixar prazo de até 20 dias para que a Agência Nacional de Transportes Terrestres (ANTT) adote as providências necessárias ao exato cumprimento da lei no sentido de anular a cláusula 2.4 do Termo Aditivo 12, relativa à prorrogação contratual, em razão do descumprimento dos princípios da legalidade (arts. 37 da CF/1988 e 14 da Lei 8.987/1995) , eficiência (art. 37 da CF/1988 e art. 6º, §1º, da Lei 8.987/1995) , supremacia do interesse público (princípio geral do direito) , segurança, atualidade e modicidade tarifária (art. 6º, § 1º, da Lei 8.987/1995) , vinculação ao instrumento convocatório (arts. 3º, 41, 55, XI, e 57, I, da Lei 8.666/1993, e 14 da Lei 8.987/1995) , interesse público (arts. 57, I, da Lei 8.666/1993; 20, II, "b", da Lei 10.233/2001; 2º, II, "b", do Decreto 4.130/2002; e 2º Lei 9.784/1999) , bem assim ao disposto no art. 37, XXII, da CF/1988;
Trecho do voto:
Buscando mitigar os efeitos da assimetria de informações e fomentar eficiência do serviço e modicidade tarifária, o modelo evoluiu para a regulação por incentivos, a qual vincula a tarifa à proposta vencedora, em vez dos custos da concessionária. Nesse sentido, o art. 9º da Lei Geral de Concessões (Lei 8.987/1995) , que dispõe que: "A tarifa do serviço público concedido será fixada pelo preço da proposta vencedora da licitação e preservada pelas regras de revisão previstas nesta Lei, no edital e no contrato".
 (...) 
Ao ampliar ou inserir novos investimentos aos originalmente previstos e permitir que a própria concessionária elabore o projeto de engenharia, a ANTT, na prática, retoma o regime de custos e incentiva a concessionária a valer-se da assimetria de informações do negócio para exacerbar os custos do novo investimento, recomendando soluções de engenharia antieconômicas e superestimando quantitativos." (grifei) 
Quanto à necessidade de ponderação do valor da indenização em face das condições da licitação, também há julgados desta Corte. O Acórdão 1174/2018-TCU-Plenário (min. Bruno Dantas) , por exemplo, versou sobre o acompanhamento do primeiro estágio de desestatização, sob a forma de concessão, do lote rodoviário denominado Rodovia de Integração do Sul (RIS) . O Tribunal deliberou que a ANTT deve considerar, em alguma medida, os ganhos decorrentes da licitação quando da inclusão de novas obras em contrato de concessão (e por analogia, nos casos de indenização pelos bens reversíveis) :
"9.3. determinar à Agência Nacional de Transportes Terrestres (ANTT) , com fundamento no artigo 43, inciso I, da Lei 8.443/1992, c/c o art. 250, inciso II, do Regimento Interno do TCU, que:
 (...) 
9.3.1.1. aperfeiçoe os procedimentos da agência no que toca à análise de viabilidade de inclusão de novas obras em contratos de concessão e à análise de projetos e de orçamentos dessas obras, procurando, inclusive, simular os efeitos de competitividade ou de barganha nesse processo de orçamentação, considerando, em alguma medida, os ganhos decorrentes da licitação; estabelecer limites rigorosos para inclusão de obras de contornos urbanos; e fixar diretrizes e orientações para coibir potencial jogo de cronograma na aplicação dos fatores 'D' e 'A'" (grifei) 
Portanto, a jurisprudência desta Corte não endossa o cálculo de indenização pelos bens reversíveis não amortizados ou depreciados com base apenas em custos históricos, eis que afrontam a Lei 8.987/1995, a lógica dos contratos firmados e ignoram os riscos da assimetria de informações (moral hazard) .
Consequentemente, não procedem os argumentos da agência e da concessionária de que há jurisprudência desta Casa no sentido de ser aceita, sem restrições, a utilização de custos históricos nos cálculos de indenizações no âmbito dos Acórdãos 2.876/2019, 1.946/2020 e 1.947/2020-Plenário.
II.3.	Considerações acerca dos ativos intangíveis, sua aplicabilidade aos contratos de concessão de serviços públicos e sua aderência à Lei 8.987/1995 e ao contrato da concessão.
A contabilização dos bens reversíveis para fins de indenização em relicitação possui especial relevância. Indenizar a concessionária por ativos com valores superestimados significa que o novo contratado não assumirá esses valores, pois a transação será a preços de mercado. Quem arcará com a parcela superestimada da indenização serão os usuários da via ou a concedente. Por isso, a necessidade de se garantir valor próximo ao de mercado para a indenização, para resguardar direitos dos usuários e do poder público, além dos do concessionário, que tem direito a receber a valores de mercado (o normal em qualquer transação econômica) . Entretanto, o cálculo de indenizações com base em custos históricos, invariavelmente, refletirá transação não aderente a preços de mercado.  
A razão está em apurar o valor das parcelas dos investimentos vinculados a bens reversíveis ainda não amortizados ou depreciados com base no custo histórico dos ativos, em vez de apurar o valor com base no ativo intangível da concessionária. 
As normas contábeis dispõem que os ativos da concessionária (ou seja, bens reversíveis não amortizados ou depreciados) devem ser escriturados por meio de ativo intangível (vide as próprias demonstrações contábeis da concessionária à peça 17, p. 6) , e não por custos históricos, como pretende a ANTT, em descompasso com as normas contábeis aplicáveis ao caso. Além disso, a metodologia de indenização baseada no ativo intangível da concessionária garante a transação a valor próximo ao de mercado (quando devidamente auditada, uma vez que o ativo intangível é calculado pela própria concessionária) e satisfaz a Lei 8.987/1995 e o contrato de concessão em análise nestes autos, conforme passo a expor.
A contabilidade dos contratos de concessão é regida pelo ICPC 01[footnoteRef:2], que é interpretação contábil do Comitê de Pronunciamentos Contábeis (CPC) , que orienta os concessionários sobre a forma de contabilização de concessões de serviços públicos. Essa interpretação é aplicável a concessões de serviços públicos se a concedente controla ou regula: quais serviços o concessionário deve prestar com a infraestrutura; a quem os serviços devem ser prestados; qual seu preço. Além disso, o ICPC 01 se aplica à infraestrutura construída ou adquirida junto a terceiros pelo concessionário para cumprir o contrato de prestação de serviços. [2:  http://static.cpc.aatb.com.br/Documentos/66_ICPC_01_R1_rev%2014.pdf (acesso em 23/9/2020) .] 
Pela pertinência, reproduzo os itens mais relevantes do ICPC 01, acompanhados dos itens dos CPC 04[footnoteRef:3] e CPC 01[footnoteRef:4] que o compõem, e posteriormente os analiso, visto que a forma de contabilização dos ativos (para fins de indenização) é o ponto central destes autos: [3:  http://static.cpc.aatb.com.br/Documentos/187_CPC_04_R1_rev%2014.pdf (acesso em 23/9/2020) .]  [4:  http://static.cpc.aatb.com.br/Documentos/27_CPC_01_R1_rev%2012.pdf (acesso em 23/9/2020) .] 
"ICPC 01:
11. A infraestrutura dentro do alcance desta Interpretação não será registrada como ativo imobilizado do concessionário porque o contrato de concessão não transfere ao concessionário o direito de controlar o uso da infraestrutura de serviços públicos. O concessionário tem acesso para operar a infraestrutura para a prestação dos serviços públicos em nome da concedente, nas condições previstas no contrato.
17. O concessionário deve reconhecer um ativo intangível à medida em que recebe o direito (autorização) de cobrar os usuários dos serviços públicos. Esse direito não constitui direito incondicional de receber caixa porque os valores são condicionados à utilização do serviço pelo público.
26. O Pronunciamento Técnico CPC 04 - Ativo Intangível é aplicável ao ativo intangível registrado de acordo com o item 17.
EI14. O concessionário fornece serviços de construção à concedente em troca de ativo intangível, ou seja, o direito de cobrar pedágios dos usuários da estrada. De acordo com o Pronunciamento Técnico CPC 04 - Ativo Intangível, o concessionário deve reconhecer o ativo intangível pelo custo, ou seja, o valor justo da contraprestação transferida para adquirir o ativo, que é o valor justo da contraprestação recebida ou a receber pelos serviços de construção entregues.
CPC 04:
Mensuração do ativo intangível após reconhecimento
72. A Estrutura Conceitual para a Elaboração e Apresentação das Demonstrações Contábeis que consta do Pronunciamento Conceitual Básico do CPC prevê que a entidade pode, em determinadas circunstâncias, optar pelo método de custo ou pelo método de reavaliação para a sua política contábil. Quando a opção pelo método de reavaliação não estiver restringida por lei ou norma legal regularmente estabelecida, a entidade deve optar em reconhecer um ativo intangível pelo método de custo (item 74) ou pelo método de reavaliação (item 75) . Caso um ativo intangível seja contabilizado com base no método de reavaliação, todos os ativos restantes da sua classe devem ser registrados utilizando o mesmo método, exceto quando não existir mercado ativo para tais itens.
Método de custo
74. Após o seu reconhecimento inicial, um ativo intangível deve ser apresentado ao custo, menos a eventual amortização acumulada e a perda acumulada (Pronunciamento Técnico CPC 01 - Redução ao Valor Recuperável de Ativos) .
Método de reavaliação
75. Após o seu reconhecimento inicial, se permitido legalmente, um ativo intangível pode ser apresentado pelo seu valor reavaliado, correspondente ao seu valor justo à data da reavaliação. Para efeitos de reavaliação nos termos do presente Pronunciamento Técnico, o valor justo deve ser mensurado em relação a um mercado ativo. A reavaliação deve ser realizada regularmente para que, na data do balanço, o valor contábil do ativo não apresente divergências relevantes em relação ao seu valor justo.
CPC 01:
Valor justo é o preço que seria recebido pela venda de um ativo ou que seria pago pela transferência de um passivo em uma transação não forçada entre participantes do mercado na data de mensuração. (Ver CPC 46 - Mensuração do Valor Justo) .
Perda por desvalorização é o montante pelo qual o valor contábil de um ativo ou de unidade geradora de caixa excede seu valor recuperável.
Valor recuperável de um ativo ou de unidade geradora de caixa é o maior montante entre o seu valor justo líquido de despesa de venda e o seu valor em uso.
Vida útil é: (a) o período de tempo durante o qual a entidade espera utilizar um ativo; ou (b) o número de unidades de produção ou de unidades semelhantes que a entidade espera obter do ativo.
Valor em uso é o valor presente de fluxos de caixa futuros esperados que devem advir de um ativo ou de unidade geradora de caixa.
Independentemente de existir, ou não, qualquer indicação de redução ao valor recuperável, a entidade deve: (a) testar, no mínimo anualmente, a redução ao valor recuperável de um ativo intangível com vida útil indefinida ou de um ativo intangível ainda não disponível para uso, comparando o seu valor contábil com seu valor recuperável. Esse teste de redução ao valor recuperável pode ser executado a qualquer momento no período de um ano, desde que seja executado, todo ano, no mesmo período. Ativos intangíveis diferentes podem ter o valor recuperável testado em períodos diferentes. Entretanto, se tais ativos intangíveis foram inicialmente reconhecidos durante o ano corrente, devem ter a redução ao valor recuperável testada antes do fim do ano corrente;"
Inicialmente, o item 11 da ICPC 01, acima transcrito, esclarece que a infraestrutura, no âmbito da concessão (relevante parcela dos bens reversíveis elegíveis a indenização) , não deverá ser contabilizada como ativo imobilizado (que geralmente se faz a partir de custos históricos) .
Ao contrário, os itens 17 e EI14, também reproduzidos, definem que os ativos da concessionária, inclusive serviços de construção entregues, devem ser escriturados como ativos intangíveis. Portanto, ao contabilizar os bens reversíveis com base em custos históricos para fins de indenização, a ANTT fere os princípios contábeis afetos à matéria, principalmente porque os custos históricos não refletem o real valor dos ativos no caso das concessões públicas. E, em caso de transação econômica, como a devolução da concessão, é fundamental que os ativos sejam negociados a valores reais, próximos aos de mercado.
Os ativos intangíveis possuem regramento específico, que impõe seja seu valor constantemente revisto de forma a refletir seu valor recuperável. O CPC-04, que regula a contabilização de ativos intangíveis, dispõe que, após seu reconhecimento inicial, os ativos devem ser mensurados por um dentre dois métodos: 
	i) o primeiro, de reavaliação (item 75 do CPC-04) , o qual exige que o ativo intangível deve ser registrado pelo seu valor justo, mensurado em relação a um mercado ativo (preço de mercado) . A reavaliação deve ser realizada regularmente, para que, na data do balanço, o valor contábil do ativo não apresente divergências relevantes em relação ao seu valor justo;
	ii) o segundo, de custo (item 74 do CPC-04) , requer que um ativo intangível, após o seu reconhecimento inicial, deve ser apresentado ao custo, menos a eventual amortização acumulada e a perda acumulada, calculada nos termos do CPC 01.
A perda é o montante pelo qual o valor contábil de um ativo ou de uma unidade geradora de caixa excede seu valor recuperável. Já o valor recuperável é o maior montante entre o seu valor justo líquido de despesa de venda e o seu valor em uso. Por fim, o valor em uso é o valor presente de fluxos de caixa futuros esperados que devem advir de um ativo ou de unidade geradora de caixa, e o valor justo é o preço que seria recebido pela venda de um ativo ou que seria pago pela transferência de um passivo em uma transação não forçada entre participantes do mercado na data de mensuração.
Em síntese, a contabilização como ativos intangíveis garante a escrituração dos bens reversíveis por valores de mercado (valor justo) ou pelo valor presente de fluxo de caixa futuro esperado (valor em uso) . Ou melhor, garante a escrituração pelo maior valor derivado dessas duas opções (valor recuperável) .
A contabilização das indenizações com base nos ativos intangíveis, em vez do custo histórico, tem repercussões relevantes. 
Primeiro, há menor risco de indenizações a preços acima de mercado, a caracterizar prejuízo ao concedente e aos usuários da via e consequente enriquecimento ilícito da concessionária. Isso porque o valor presente de fluxo de caixa futuro esperado dos ativos (valor em uso) tende a se aproximar do seu valor de mercado, considerando que essa é a metodologia mais difundida para precificá-los. A outra opção é a própria precificação a valores de mercado (valor justo) .
Segundo, não há qualquer relação da indenização com custos de construção ou compras, uma vez que a escrituração dos ativos intangíveis (após o seu reconhecimento) está sujeita somente a valores de mercado ou a fluxo de caixa futuro esperado dos ativos. Logo, há obediência ao art. 2º da Lei 8.987/1995 e à cláusula 21.1 do contrato, bem como mitigação da assimetria de informações. No caso de o valor de mercado ser maior do que o valor em uso, a concessionária fará jus a ele, uma vez que não haverá qualquer prejuízo aos usuários ou ao Poder Público. Além disso, é o prêmio recebido pela assunção do risco do empreendimento e o normal em qualquer transação de mercado. Por consequência, um valor de mercado baixo, decorrente da realização dos riscos do negócio, também deverá ser suportado pela concessionária. Não há qualquer fundamento legal para que o processo de relicitação beneficie o concessionário às custas do Poder Público ou dos usuários.
Terceiro, o valor presente de fluxo de caixa futuro esperado dos ativos leva em conta o desconto ofertado na licitação, pois é a tarifa ofertada no certame (atualizada nos termos contratuais) que comporá o fluxo de caixa futuro. Dessa forma, há observância dos arts. 9º e 14 da Lei 8.987/1995, que prescrevem a vinculação ao instrumento convocatório. No caso de o valor de mercado ser maior que o valor presente de fluxo de caixa futuro esperado dos ativos, vale a observação do parágrafo anterior.
Quarto, considerando que a contabilização como ativos intangíveis garante a escrituração dos bens reversíveis por valores de mercado, ou pelo valor presente de fluxo de caixa futuro esperado, é possível e viável a verificação da higidez dessas somas pela ANTT e pelo Controle Externo, ou por preposto do regulador. O valor de mercado pode ser medido pelo montante obtido na futura relicitação do empreendimento; já o valor presente do fluxo de caixa esperado futuro é calculado corriqueiramente pela agência, pois tem a mesma natureza dos EVTEA desenvolvidos pelo regulador, constantemente auditados por esta Corte de Contas.
Por outro lado, há a impossibilidade prática de avaliar os custos históricos dos bens reversíveis não amortizados ou depreciados da concessão. São milhares ou até milhões de notas fiscais e de contratos com fornecedores que inviabilizam a verificação de sua higidez tanto pela ANTT quanto pelo Controle Externo, talvez até por possível preposto contratado pelo regulador.
II.4.	Considerações acerca da aplicabilidade da contabilização de ativos intangíveis no cálculo de indenizações por bens reversíveis não amortizados ou depreciados.
A metodologia de utilização do ativo intangível para cálculo de indenizações é utilizada na Agência de Transporte do Estado de São Paulo (Artesp) , como se verifica do contrato de concessão para o Lote Piracicaba-Panorama, licitado recentemente (peça 62, p. 87-88) :
"CLÁUSULA QUADRAGÉSIMA SEGUNDA - REGRAMENTO GERAL DE INDENIZAÇÃO
42.1 Nas hipóteses de extinção antecipada descritas nesta Cláusula e nas Cláusulas Quadragésima Terceira a Quadragésima Oitava, a CONCESSIONÁRIA terá direito à indenização, nos termos do art. 36 da Lei Federal n° 8.987/95, que deverá cobrir, no mínimo, as parcelas dos investimentos realizados e vinculados a BENS REVERSÍVEIS, que tenham sido realizadas para garantir a continuidade e atualidade do serviço concedido, não amortizadas ou depreciadas, e deverá considerar, para fins de cálculo da indenização, as seguintes premissas metodológicas: (...) 
viii. O valor das parcelas dos investimentos vinculados a BENS REVERSÍVEIS ainda não amortizados ou depreciados será apurado a partir do ativo intangível da CONCESSIONÁRIA, e tendo como termo final a data da notificação da extinção do CONTRATO à CONCESSIONÁRIA, de acordo com a Interpretação Técnica ICPC 01 (R1) , pronunciamentos e orientações relacionadas e, ainda, respectivas revisões, todos emitidos pelo Comitê de Pronunciamentos Contábeis - CPC, devidamente atualizado conforme o IPCA/IBGE do ano contratual do reconhecimento do investimento até o ano contratual do pagamento da indenização conforme regra de reajuste das tarifas de pedágio; e 
ix. Os custos contabilizados, de acordo com a sistemática da alínea anterior, terão como limite máximo os valores previstos no EVTE ou os valores aprovados pela ARTESP, na forma prevista neste CONTRATO, quando não houver previsão no EVTE e, em ambas as hipóteses, devidamente atualizados conforme o IPCA/IBGE do ano contratual do reconhecimento do investimento até o ano contratual do pagamento da indenização conforme regra de reajuste das tarifas de pedágio." (grifei) 
Ainda que a contabilização de indenizações por meio de ativos intangíveis (em vez de custos históricos) esteja aderente à Lei 8.987/1995 e à cláusula 21.1 do contrato, resta ainda uma parcela de moral hazard em função da assimetria de informações, extensamente discutida na jurisprudência deste Tribunal, disposta neste voto. Isso porque os ativos intangíveis, apesar de auditados, são contabilizados pela concessionária. Assim, o contrato produzido pela Artesp, acima disposto, prevê que "Os custos contabilizados, de acordo com a sistemática da alínea anterior, terão como limite máximo os valores previstos no EVTE".
Previamente à edição da Resolução 5.860, a ANTT realizou amplo estudo para subsidiá-la, que resultou na minuta de resolução acostada à peça 20. Essa minuta considerava a contabilização de ativos intangíveis para fins de indenização, bem como a definição de um teto, ou seja, similar à metodologia do contrato da Artesp acima disposto.
Entretanto, a própria agência desfigurou completamente a minuta de resolução, ao afastar a contabilização por ativos intangíveis (passou a prever custos históricos) e ao remover a previsão de um teto para o valor das indenizações, o que levou às ilegalidades e consequências gravosas em discussão.
Demonstro.
A minuta de resolução previa que:
"Art. 4º O valor da indenização dos bens reversíveis será calculado considerando a base de ativos contábeis e seus ajustes constante da Seção II deste Capítulo, tendo como teto o valor calculado com base na avaliação pelo Plano de Negócios ou EVTEA, descrita na Seção III deste Capítulo.
Seção II
Art. 6º O valor indenizável do bem reversível será apurado considerando o seu valor contábil, líquido de impostos, despesas financeiras, depreciação e amortização, nos termos das normas contábeis vigentes, passível de ajustes por verificação independente." (grifei) 
Conforme demonstrado, a base de ativos contábeis registrada pela concessionária, com fundamento nas normas contábeis vigentes, é escriturada por meio de ativos intangíveis, por força do disposto no ICPC 01 (R1) .
Adicionalmente, havia a previsão de um teto para as indenizações, com descrição detalhada de sua metodologia:
"Art. 11 O valor decorrente da indenização pelos bens reversíveis deverá ser limitado ao valor obtido a partir: 
I - do Fluxo de Caixa Original (FCO) , nos contratos cujo procedimento licitatório exigiu a entrega de Plano de Negócios; ou
II - do modelo econômico-financeiro dos Estudos de Viabilidade Técnica, Econômica e Ambiental (EVTEA) , para as demais situações.
Art. 14 Para se obter o valor teto de indenização a partir do FCO ou EVTEA e FCM's, deve-se, em cada fluxo de caixa, anular o VPL gerado em razão das alterações constantes dos itens IV e V do artigo 13 desta Resolução, sendo que: 
I - sobre os valores dos bens indenizáveis obtidos no EVTEA deve ser aplicado o percentual de deságio ofertado pelo concessionário, quando do certame licitatório;"  (grifei) 
Já a Resolução 5.860, após alterações da minuta acima reproduzida, passou a dispor:
"Art. 4º Os valores da indenização dos bens reversíveis serão calculados pelo custo histórico, considerando a base de ativos contábeis e seus ajustes constante da Seção II deste Capítulo.
Seção II
Art. 6º O valor indenizável dos bens reversíveis será apurado considerando o seu custo histórico, aferido com base em registro de ativos contábeis, passível de ajustes por verificação independente, descontados os tributos que tenham sido recuperados, despesas financeiras, e depreciação e amortização ajustadas segundo o Art. 11." (grifei) 
Adicionalmente, houve a exclusão de qualquer teto ao valor da indenização.
Dessa forma, não procedem os argumentos da ANTT de que a Resolução 5.860 estaria fundamentada em amplo estudo técnico da KPMG, em parceria com o Programa das Nações Unidas para o Desenvolvimento - PNUD, na medida em que o resultado de tal estudo foi desfigurado em seus pontos-chave, conforme demonstrado.
Mais, não prosperam os argumentos da agência e da concessionária de que o TCU estaria a agir no sentido de impedir o pagamento de indenizações previstas em lei, nem tampouco de que estaria a invadir a discricionariedade do regulador. Pelo exposto, esta Corte está a zelar pela garantia do pagamento de indenizações dentro da legalidade, do contrato, da jurisprudência e das normas contábeis aplicáveis, atribuição lhe conferida pela Constituição Federal e pela sua Lei Orgânica.
II.5. 	Ilegalidade da minuta de termo aditivo ao reproduzir sistemática da Resolução ANTT 5.860.
O termo aditivo em análise, ao reproduzir sistemática da Resolução ANTT 5.860, devolve o risco do negócio ao Poder Público. Indenizar bens reversíveis considerando o seu custo histórico traz de volta para a Administração toda a ineficiência do concessionário em realizar obras e compras (devolve à concedente o risco disposto no art. 2º da Lei 8.987/1995 e na cláusula 21.1 do contrato) , além de todo o moral hazard decorrente da assimetria de informações. O art. 9º do dispositivo legal é claro ao delimitar que somente o preço da tarifa entra na relação contratual; os custos, não. 
Além disso, o termo aditivo, por meio da Resolução 5.860, não prevê qualquer ponderação decorrente das condições vencedoras da licitação (afronta ao art. 14 da Lei 8.987/1995) . O deságio de 61,13%, ofertado pela Via040 sobre a tarifa-teto, é desconsiderado. O licitante deve responsabilizar-se pelas condições que ofereceu no certame, devendo-se vincular a elas durante todo o contrato, de forma a não permitir comportamentos oportunistas, caso as previsões realizadas na época do certame não se confirmem no futuro.
Ainda que, hipoteticamente, a concessionária não tenha atribuído o deságio de 61,13% aos bens reversíveis objeto de indenização (composto majoritariamente por Capex) , há de ressaltar que os investimentos respondem por relevante parcela na composição do fluxo de caixa do empreendimento, uma vez que são exigidos no início da concessão (duplicação de 714 km de rodovia nos primeiros 5 anos de contrato) . Em outras palavras, é improvável plano de negócios (que não foi apresentado pela concessionária) minimamente consistente que não atribua qualquer desconto à parcela de bens reversíveis objeto de indenização (desconto sobre os investimentos realizados) .
Dessa forma, a minuta do termo aditivo estabelece regras para o cálculo de indenização (por meio da Resolução 5.860) pelos bens reversíveis não amortizados ou depreciados (art. 36 da Lei 8.987/1995) que não são compatíveis com o ordenamento jurídico estabelecido para a concessão de serviço público, o qual pressupõe a assunção de riscos pelo particular (art. 2º da mesma lei) e a regulação por incentivos, e não por custos (art. 9º) , contrariando o próprio contrato de concessão celebrado com a Via040 (item 21.1.7) , violando o princípio da vinculação ao instrumento convocatório (art. 14) e, em última instância, o próprio equilíbrio econômico-financeiro da avença (art. 10) , já que a tarifa foi ofertada para realizar todos os investimentos previstos no PER, independentemente dos custos incorridos.
Consequentemente, não procedem os argumentos da ANTT e da concessionária de que a Resolução 5.860 não fere a Lei 8.987/1995 nem o contrato da concessão. Além das ilegalidades mencionadas, conforme já exposto, há a impossibilidade prática de avaliar os custos históricos dos bens reversíveis não amortizados ou depreciados da concessão. Por outro lado, a contabilização como ativos intangíveis viabiliza a verificação da higidez dessas somas pela ANTT e pelo Controle Externo.
Por fim, a agência fere os princípios contábeis afetos à matéria ao prever a indenização por custos históricos e ao mesmo tempo desconsidera a jurisprudência desta Corte ao ignorar a assimetria de informações e o moral hazard no momento em que não prevê qualquer teto ao valor das indenizações.
Nesse sentido, considerando que o termo aditivo está na iminência de sua assinatura, deve-se determinar, cautelarmente, nos termos do art. 276, caput, do Regimento Interno/TCU, à Agência Nacional de Transportes Terrestres que suspenda os efeitos da Deliberação 329/2020, abstendo-se de assinar o termo aditivo ao contrato de concessão da BR-040/DF/GO/MG - Via040 ou praticar outros atos no sentido de dar prosseguimento ao processo de relicitação da concessão até que, simultaneamente:
a metodologia de pagamento das indenizações pelos bens reversíveis não amortizados ou depreciados contemple as normas contábeis aplicáveis à espécie - contidas no ICPC-01 - as quais preveem que os bens reversíveis serão apurados por meio do ativo intangível da concessionária; e
essa metodologia considere um teto ao valor das indenizações, a exemplo do valor dos ativos obtidos a partir do modelo econômico-financeiro dos Estudos de Viabilidade Técnica, Econômica e Ambiental (EVTEA) , que passou pelo crivo da licitação, ou seja, foi aceito pela concessionária.
Supressão de investimentos e parâmetros de desempenho do contrato, sem a correspondente redução da tarifa de pedágio a ser cobrada dos usuários, resultando em receitas tarifárias excedentes para a concessionária, em desacordo com o art. 24, caput, II, e art. 26, § 2º, da Lei 10.233/2001, bem como o art. 15, § 2º, da Lei 13.448/2017
A unidade técnica relata que a minuta do termo aditivo questionada fixou a tarifa de pedágio a ser cobrada durante a sua vigência em R$ 5,30 (tarifa atualmente praticada) , a despeito de a ANTT ter calculado em R$ 2,54 o valor necessário para custear os dispêndios a serem incorridos pela concessionária durante a vigência desse aditivo, em função da inexecução de investimentos (aplicação do fator D do contrato) . Conforme a minuta de aditivo, os montantes arrecadados em função desse excedente tarifário seriam deduzidos de eventual indenização devida pelo Poder Público à concessionária quando do acerto de contas final do contrato.
Relata ainda que, da análise do processo administrativo que originou a minuta, verificou que a cobrança de valores excedentes de tarifa de pedágio foi justificada com base no art. 11, III, do Decreto 9.957/2019, que regulamentou a Lei 13.448/2019. Entretanto, referida lei não teria criado a possibilidade do recolhimento de valores de pedágio dissociados dos benefícios transferidos aos usuários com vistas ao pagamento antecipado de indenização à concessionária.
Argumenta, também, que tal excedente tarifário (diferença entre R$ 5,30 e R$ 2,54) , nos termos do mencionado inciso III, não se enquadraria como valor devido ao Poder Público, conforme o § 2º do art. 15 da Lei 13.448/2017. Assim, aquele decreto teria extrapolado sua atribuição regulamentar em dois aspectos, ao estabelecer a possibilidade de que:
" (i) as indenizações fossem pagas antecipadamente, de maneira indireta, pelos usuários das rodovias, burlando a previsão legal que isso deve ser feito pelo novo contratado; 
 (ii) os valores de indenização pudessem ser abatidos dos valores arrecadados a maior pelos usuários das rodovias, contrariando a previsão legal que essas deduções se restrinjam aos valores devidos pelo contratado ao órgão ou entidade competente."
Além disso, ressalta estabelecer a minuta do termo aditivo que o excedente tarifário (diferença entre R$ 5,30 e R$ 2,54) seria corrigido apenas pelo IPCA. Entretanto, o contrato original da concessão prevê a correção de montantes dessa natureza pela combinação da atualização monetária (IPCA) com a taxa de desconto do fluxo de caixa marginal (FCM) . A desconsideração desses juros reais geraria benefício indevido da ordem de R$ 45 milhões à concessionária, após o término do segundo ano do termo aditivo.
A ANTT e a concessionária, em síntese, defenderam a legalidade do Decreto 9.957/2019, que fundamentou a possibilidade de cobrança desse excedente tarifário. Além disso, ressaltaram que tal valor se reverteria à concedente no acerto de contas final do contrato; não houve manifestação das partes quanto à correção monetária do excedente tarifário.
A partir disso, a unidade instrutiva se posicionou pela ilegalidade da cobrança do excedente tarifário e da correção monetária baseada apenas no IPCA.
Passo a decidir.
Em uma análise perfunctória, considerando que os valores do excedente tarifário serão deduzidos de eventual indenização devida pela concedente à concessionária, quando do acerto de contas final do contrato, avalio que resta afastado o pressuposto de fundado receio de grave lesão ao erário a fundamentar a medida cautelar.
De forma diversa entendo o ponto referente à atualização do excedente tarifário. Além de o contrato original da concessão prever a correção de montantes dessa natureza pela combinação da atualização monetária (IPCA) com a taxa de desconto do fluxo de caixa marginal (FCM) , o normal em qualquer transação econômica é a previsão de cobrança de juros (e não apenas atualização monetária) por valores financeiros diferidos no tempo.
Ademais, em tese, tal excedente tarifário pode superar a indenização devida pela concedente à concessionária. Logo, faz-se necessária previsão no termo aditivo de devolução desses valores ao Poder Público.
Nesse sentido, considerando que o termo aditivo está na iminência de sua assinatura, deve-se determinar, cautelarmente, nos termos do art. 276, caput, do Regimento Interno/TCU, à Agência Nacional de Transportes Terrestres que suspenda os efeitos da Deliberação 329/2020, abstendo-se de assinar o termo aditivo ao contrato de concessão da BR-040/DF/GO/MG - Via040 ou praticar outros atos no sentido de dar prosseguimento ao processo de relicitação da concessão até que haja previsão no termo aditivo no sentido de que:
os valores arrecadados a maior dos usuários do serviço público (excedente tarifário decorrente da diferença entre R$ 5,30 e R$ 2,54) , durante a vigência do termo aditivo, sejam reajustados pela combinação da atualização monetária (IPCA) com a taxa de desconto do fluxo de caixa marginal (FCM) , nos termos do contrato original da concessão, ou outra taxa que reflita os riscos da concessionária, a exemplo das constantes dos empréstimos pontes da concessão; e 
a parcela desse excedente tarifário que superar o valor das indenizações pelos bens reversíveis não amortizados ou depreciados seja devolvida ao Poder Concedente.
Ausência de publicidade e participação social, a despeito da deliberação afetar direitos dos usuários do serviço público, contrariando os arts. 66 e 67, parágrafo único, da Lei 10.233/2001
A unidade instrutiva argumentou que teria havido deficiências quanto à publicidade e participação social no processo de elaboração da deliberação que resultou na aprovação da minuta de termo aditivo sob análise. Especificamente, pontuou que o processo decisório da agência careceu da publicidade requerida pelos arts. 66 e 67 da Lei 10.233/2001, bem como da realização de audiência pública, exigida pelo art. 68 da mesma lei. Nesse sentido, a agência teria aprovado, a despeito do total desconhecimento da sociedade e dos usuários, a alteração substancial de investimentos e parâmetros de desempenho na prestação dos serviços, sem a correspondente diminuição da tarifa.
A ANTT argumentou que o processo administrativo relativo ao termo aditivo de relicitação da BR-040/DF/GO/MG foi devidamente pautado em reunião da Diretoria Colegiada da agência, cuja transmissão teria ocorrido ao vivo pela internet, estando, até hoje, a gravação disponível ao público. Observou que a pauta e a ata da reunião, juntamente com o voto do diretor relator, também se encontrariam acessíveis ao público pelo portal da ANTT. Ressaltou que o ato de aprovação do aditivo foi noticiado pela imprensa especializada. Mencionou, ainda, que o art. 61 da Lei 8.666/1993, o qual dispõe sobre a publicidade dos contratos administrativos, determina a publicação do termo aditivo, via extrato, apenas após a assinatura desse termo, o que ainda não ocorreu. 
Em relação à participação social, a agência entende que celebração de aditivo de extinção amigável do contrato não se insere dentro das hipóteses de obrigatoriedade da participação social, seja por não possuir caráter normativo, seja por não se vislumbrar nenhuma utilidade na participação social em termo aditivo com vistas à extinção da concessão. 
Já a concessionária, em síntese, alegou que as regras específicas de caráter material e procedimental estipuladas pelos normativos que regem a relicitação - Lei 13.448/2017 e Decreto 9.957/2019 - deveriam prevalecer sobre eventuais regras mais genéricas e anteriores a tais diplomas normativos.
A unidade técnica se posicionou no seguinte sentido:
"A princípio, entende-se pertinente tal argumentação. Na Lei 13.448/2017, o legislador estabeleceu o rito de participação social no processo de relicitação, tendo optado no sentido de que essa se daria por meio de consulta pública com vistas a discutir os estudos técnicos realizados para subsidiar a relicitação dos contratos. 
Assim, considerando-se que a lei de relicitação detalhou o processo de participação social, não fazendo menção a sua pertinência por ocasião da celebração do termo aditivo ao contrato original, requerendo-a apenas em etapa posterior, parece inadequado que seja exigido a realização de audiência pública, adicionalmente à consulta pública prevista em lei, para tratar especificamente do conteúdo do aditivo."
Passo a decidir.
Preliminarmente, não vislumbro afronta aos arts. 66 e 67, parágrafo único, da Lei 10.233/2001. Obviamente, é salutar que a ANTT detalhe o máximo possível os principais pontos discutidos no âmbito do termo aditivo e a eles confira publicidade. No entanto, verifico que houve, em alguma medida, publicidade sobre o processo de relicitação, conforme disposto na oitiva da agência.
Ademais, conforme citado pela concessionária, há de compatibilizar os princípios gerais da Lei 10.233/2001 com a norma específica sobre o tema, a Lei 13.448/2017. A própria unidade instrutiva não vislumbrou, a priori, ofensa a esta lei, especialmente quanto a possível afronta à exigência de audiência pública do art. 68 daquela. Logo, em uma análise perfunctória, não resta caracterizada a fumaça do bom direito a fundamentar a medida cautelar alvitrada, nesse particular.
Superestimativa da tarifa de reequilíbrio, tendo sido identificadas três inconsistências no seu cálculo, em violação ao equilíbrio econômico-financeiro da avença (art. 9º, § 2º, da Lei 8.987/1995) , ao art. 4º, § 1º, I, de Resolução-ANTT 5.850/2019 e aos Anexos 5 e 6 do contrato de concessão
A superestimativa da tarifa de equilíbrio pode ser dividida em três pontos: (i) subestimativa da aplicação do Fator D; (ii) não utilização do CAT (Coeficiente de Ajuste Temporal) , previsto na Resolução-ANTT 5.850/2019; (iii) subestimativa do Fator C, pela não consideração dos valores arrecadados a maior desde 10/10/2018.
V.1. Subestimativa da aplicação do Fator D
A unidade técnica relata que a inconsistência observada decorre da ausência de previsão contratual para que se utilize uma "proporção teórica", a partir da diminuição dos percentuais de desconto tarifário. Entende não haver fundamentação na diminuição artificial dos percentuais do Fator D originalmente pactuados sob o argumento que seria necessário ajustá-los de acordo com a proporção teórica dos investimentos executados. Argumenta que o Fator D originalmente calculado no contrato considera a proporção entre o valor associado a cada indicador de qualidade ou parâmetro de desempenho e o total de dispêndios previstos, tendo-se por base o EVTEA, chegando-se a percentual a ser descontado da tarifa de pedágio, durante o período de um ano. Esse percentual é um número fixo e independe do estágio de execução do contrato.
Em outras palavras, não haveria aplicação integral do Fator D sobre alguns parâmetros que a concessionária não seria obrigada a atender durante o termo aditivo; em certa medida, haveria remuneração por serviços não prestados.
A ANTT alega que não caberia aplicar integramente as cláusulas do contrato original no termo aditivo, tendo este sido criado para disciplinar situação transitória, possibilitada por alterações legais ocorridas posteriormente ao início da vigência do contrato. Dessa forma, caberia à agência adequar as regras do aditivo à nova situação, tendo sido destacada a autorização legal no sentido de que "as cláusulas originárias sejam revisitadas e repactuadas entre as partes a fim de se manter apenas serviços essenciais durante o período de vigência do novo termo aditivo".
A concessionária argumenta que, apesar do uso da expressão "proporção teórica", o que se fez, na prática, foi ajustar os percentuais de desconto tarifário ao efetivamente suspenso do escopo contratual, com base na regulamentação aplicável, considerando cada item de investimento e serviço com maior especificação do que o previsto no contrato original, de modo que a tarifa calculada retrate estritamente o que será executado durante a vigência do termo aditivo. Assim, não haveria, portanto, "diminuição artificial" dos percentuais de desconto tarifário, mas, ao contrário, ajuste desses percentuais à nova realidade contratual, justamente para que os descontos pudessem retratar "a proporção entre o valor associado a cada indicador de qualidade ou parâmetro de desempenho e o total de dispêndios previstos, tendo-se por base o EVTEA", ou seja, conforme a lógica contratual acerca dos descontos de reequilíbrio nos termos mencionados pela própria Seinfra.
V.2 Não utilização do CAT (Coeficiente de Ajuste Temporal) , previsto na Resolução-ANTT 5.850/2019 
A unidade técnica defende que a aplicação do Coeficiente de Ajuste Temporal (CAT) decorre da coerência matemática do cálculo do equilíbrio econômico-financeiro, pois, como mencionado no Anexo II da Resolução-ANTT 5.850/2019, o CAT foi concebido de forma "a recuperar as receitas auferidas anteriormente à exclusão da obrigação, mantendo a neutralidade do Fator D no caso de exclusão de obrigações contratuais", com o objetivo de "reduzir distorções na aplicação do Fator D, em caso de exclusão de obrigações contratuais, considerando a adequada valoração do equilíbrio entre receitas e despesas no tempo".
Em outras palavras, até a decisão de retirada definitiva dos investimentos, a concessionária auferiu, por meio de tarifas cobradas dos usuários, parcela do custo dos investimentos a serem executados que, por força da relicitação, foram excluídos definitivamente. O CAT se presta a recuperar essa parcela de custo paga pelos usuários.
A ANTT argumenta que a aplicabilidade do CAT, nos termos da Resolução-ANTT 8.850/2019, caberia apenas para a exclusão de obrigações previstas, o que não corresponderia ao caso concreto, no qual estava se procedendo à suspensão de investimentos, pois, em caso de desqualificação do empreendimento, o restabelecimento dos encargos seria automático.
A concessionária alega que a utilização do CAT não é lícita, por se tratar de mecanismo não previsto no contrato de concessão e que o coeficiente, haja vista sua repercussão econômico-financeira, não pode ser imposto unilateralmente por parte da agência. Ademais, enfatizou que o termo aditivo tratava de suspensão, e não propriamente de exclusão de investimento, de modo que não caberia sua aplicação.
V.3. Subestimativa do Fator C, pela não consideração dos valores arrecadados a maior desde 10/10/2018
O Fator C é mecanismo previsto no contrato de concessão (anexo 6) , utilizado para ajustar o valor da tarifa em razão de ampliação ou redução indevida de receitas da concessionária. Entre os eventos exemplificativos, consta "eventual saldo de eventos de anos anteriores não revertido para a Tarifa de Pedágio".
A unidade técnica relata que, na 3ª revisão ordinária do contrato, publicada em 14 de agosto de 2018, a ANTT concluiu que a tarifa de pedágio a ser aplicada na rodovia deveria ser de R$ 5,10, representando redução de R$ 0,20 em relação à tarifa então vigente. Todavia, a tarifa aprovada vigeu apenas até 10 de outubro daquele ano, haja vista decisão liminar judicial que determinou o restabelecimento da tarifa anterior, de R$ 5,30. Na 4ª revisão ordinária do contrato, publicada em 26 de novembro de 2019, a agência concluiu que a tarifa de pedágio a ser aplicada na rodovia deveria ser de R$ 2,90, representando redução de 45% da tarifa praticada, de acordo com a decisão judicial vigente, que perdura até hoje.
Argumenta que, por essa razão, os usuários da BR-040 vêm tendo que recolher tarifas à concessionária bastante superiores às consideradas devidas pela ANTT, o que tem ocasionado arrecadação a maior da ordem de aproximadamente R$ 270 milhões desde 10 de outubro de 2019 até os momentos atuais. Apesar dessa arrecadação a maior, tal evento não foi considerado pela ANTT no cálculo da tarifa de pedágio adequada às obrigações da Via040 ao longo da vigência do termo aditivo. Ou seja, a agência não levou em conta, de forma aderente ao contrato, no cálculo do Fator C, os eventos que ocasionaram aumento indevido da arrecadação da concessionária.
A agência alega que o cálculo da tarifa de pedágio proposto, considerando a suspensão das obrigações de investimentos não essenciais disposta no termo aditivo, não tem relação com eventos anteriores à data de sua assinatura. Assim, não coube considerar qualquer valor anterior ao termo aditivo para aplicação do Fator C. Especificamente quanto aos valores arrecadados a maior desde 10/10/2018, em razão de decisão liminar do Poder Judiciário, confirmada por posterior Juízo Arbitral, argumenta que a própria inviabilidade de redução tarifária trazida pela decisão cautelar se constituiria em impedimento "a consideração desse montante no cálculo da tarifa devida para o período de relicitação via Fator C, sobretudo caso se julgue procedente o pleito da concessionária ao final do processo arbitral".
Já a concessionária alega que a contabilização do Fator C não pode ser imposta unilateralmente, porquanto a atividade negocial pressupõe maior espaço de discricionariedade do agente público, não cabendo sua análise sob os mesmos critérios utilizados no exame de licitações e contratos públicos, nos termos do voto condutor do Acórdão-Plenário 2.121/2017 (min. Bruno Dantas) .
Passo a decidir.
As análises da unidade técnica sobre esses itens, em resumo, gravitam sobre a necessidade de observar os termos do contrato original; já a concessionária e a ANTT alegam que os termos contratuais podem ser abrandados por ocasião da negociação do termo aditivo.
Não ignoro que o termo aditivo, por definição, tem a finalidade de alterar os termos do contrato original. Há espaço para discricionariedade, no entanto, com limites. São ilegais as alterações contratuais no sentido de desonerar o concessionário pelos riscos assumidos no momento da licitação, no sentido de retirar obrigações sem a correspondente contrapartida financeira.
De forma perfunctória, entendo que não houve a necessária contrapartida financeira para as reduções de obrigações por ocasião da aplicação do Fator D previsto no contrato original. Dos sete indicadores de desempenho da frente de recuperação e manutenção, dois deverão ser atendidos pelo concessionário; os outros cinco, não. Entretanto, há previsão de pagamento desses cinco indicadores.  
 Em relação ao coeficiente de ajuste temporal, resta clara a necessidade de aplicá-lo. Não há que se falar em suspensão de investimentos, como pretende a ANTT. Os investimentos serão excluídos do contrato original por ocasião da relicitação. Portanto, ao desonerar o concessionário original dessa obrigação, é clara a necessidade da contrapartida financeira, consubstanciada pela devolução da parcela das tarifas arrecadadas a título de pagamento por investimentos futuros que não chegarão a se materializar no âmbito do contrato original.
Quanto ao Fator C, o contrato original prevê sua aplicação. Os valores são relevantes, em função de decisão liminar da justiça exarada em 2018 e válida até os dias atuais, que impediu a redução da tarifa de pedágio nos termos contratuais, por inexecução de investimentos. Há de ressaltar dois pontos: primeiro, o fundamento da decisão judicial é a suposta mora administrativa da ANTT na análise de requerimentos da concessionária, tendo sido determinada a não redução da tarifa até que fosse solucionado o pedido de relicitação. Segundo, a ANTT, em mais de 2 anos, não recorreu desta decisão e/ou não solucionou a suposta mora administrativa, em prejuízo aos usuários. Dessa forma, considerando que a assinatura do termo aditivo (ou não assinatura) pode ensejar a revisão da liminar concedida, deve-se considerar a aplicação do fator C nos termos contratuais no âmbito do termo aditivo para os valores de pedágio auferidos a maior desde a referida decisão judicial.
Considerando que, na lei a qual prevê o instituto da relicitação, não há qualquer artigo que autorize desobrigar o concessionário dos riscos assumidos no negócio desvinculado da contrapartida financeira e que o termo aditivo está na iminência de sua assinatura, deve-se determinar, cautelarmente, nos termos do art. 276, caput, do Regimento Interno/TCU, à Agência Nacional de Transportes Terrestres que suspenda os efeitos da Deliberação 329/2020, abstendo-se de assinar o termo aditivo ao contrato de concessão da BR-040/DF/GO/MG - Via040 ou praticar outros atos no sentido de dar prosseguimento ao processo de relicitação da concessão, até que o termo aditivo preveja que a retirada de obrigações do contrato original seja vinculada à redução da contrapartida financeira correspondente, especialmente referente à aplicação dos Fatores C e D e do Coeficiente de Ajuste Temporal.
Pressupostos para concessão da medida cautelar
VI.1. Fumaça do bom direito
A fumaça do bom direito foi exaustivamente discutida nos capítulos anteriores deste voto, cuja conclusão é pela sua presença.
VI.2. Perigo da Demora
Preliminarmente, esclareço que, ao deliberar sobre a minuta de termo aditivo, esta Corte de Contas está a tratar de ato administrativo. Ao decidir sobre o termo aditivo assinado, é sobre o contrato que se está a atuar. Assim, é inegável que, pela leitura da Lei 8443/1992, art. 45, §§ 1º e 2º, há, em tese, maior risco de ineficácia de decisão do TCU no último caso, o que fundamenta o perigo da demora.
Mais especificamente, in casu, a concessionária concordou com a assinatura do aditivo tendo por base metodologia de indenização que ora se entende incompatível com o arcabouço legal e contábil vigente e com a matriz de risco do contrato original; caso a metodologia fosse diferente, bem possível que a empresa optasse por não o celebrar. Assim, a eventual decisão, após sua assinatura, pela ilegalidade da sistemática de cálculo da indenização, certamente causará mais embaraços à concessão do que a deliberação previamente ao seu firmamento (segurança jurídica) . Além disso, não se pode desconsiderar as possíveis gravosas medidas a serem tomadas logo após sua assinatura, como renegociação de dívidas com credores, aporte de acionistas, etc.; logo, presente está o perigo da demora.
Ademais, apesar de o termo aditivo não estipular o valor da indenização em si, já formaliza a sua metodologia de cálculo. Assim, não é possível este Tribunal atuar de forma efetiva, por ocasião do cálculo da indenização, a posteriori da assinatura do aditivo, visto que o cerne do problema é a própria metodologia.
Quanto a eventual prejuízo ao interesse público, sem ignorar as informações de que o estado atual da rodovia é severamente inferior ao previsto em contrato, ressalto que o aditivo prevê significativa redução dos parâmetros de desempenho em relação ao que a concessionária é obrigada a atender atualmente, de modo que, a partir do início da vigência do aditivo, a empresa estará formalmente autorizada a deixar o pavimento da rodovia em condições piores do que as ajustadas no contrato original, sem qualquer tipo de redução tarifária, seja no contratual em vigência, seja no futuro contrato, após a relicitação (visto que, em tese, menores indenizações devidas pelo Poder Público significam menores tarifas de pedágio no futuro contrato) . Logo, há o perigo da demora em prejuízo dos usuários da rodovia.
Finalmente, registro que, de acordo com a Deliberação 385, de 1º setembro de 2020, o prazo para a assinatura do termo aditivo foi prorrogado até 30/9/2020, de sorte que permanece presente o perigo da demora como requisito necessário à adoção da medida cautelar.
VI.3. Perigo da Demora Reverso
Inicialmente, esclareço que a minuta de termo aditivo prevê que até mesmo defeitos como panelas no pavimento - para os quais o contrato original (via Resolução ANTT 4071/2013) assinala prazo de correção de, no máximo, 24 horas - passarão a ser tolerados por 12 meses, caso venham a ser considerados com baixo potencial de impactar a segurança dos usuários.
Diversos outros parâmetros de desempenho referentes a investimentos essenciais, que deveriam ter sido atingidos na fase de trabalhos iniciais (cuja conclusão condiciona o início da cobrança de pedágio) e mantidos desde então, serão exigidos somente depois de dezoito meses da celebração do termo aditivo de relicitação.
Em outras palavras, no âmbito do termo aditivo, a exigência dos parâmetros de desempenho é bastante elástica no tempo, razão pela qual possível atraso no processo de relicitação decorrente da medida cautelar adotada nestes autos não teria o condão de prejudicar as condições de trafegabilidade da rodovia.
Outra conclusão a que se chega é que a minuta de termo aditivo tolera condições da rodovia muito inferiores às do contrato original em vigor. Embora a celebração do termo aditivo seja elemento que deveria suspender a exigibilidade dos investimentos não essenciais, o que, em tese, daria condições para a concessionária se concentrar nos investimentos essenciais, verifico que os investimentos não essenciais, na prática, já foram suspensos há mais de 2 anos, como se verifica da decisão judicial obtida pela Via040, da qual a ANTT não recorreu (peça 52, p. 4) :
"À vista do exposto, com base no poder geral de cautela, e apoiado no art. 22- A da Lei 9.307/96, defiro a medida acautelatória requerida, para, até deliberação do juízo arbitral ou, conforme o caso, até que seja solucionado o pedido de relicitação, na forma da Lei 13.448/2017, determinar a ANTT que: a) mantenha as mesmas bases econômico-financeiras contratuais, aí incluída a condição tarifária, sem a redução prevista na Deliberação 523; b) se abstenha de aplicar penalidades administrativas e contratuais decorrentes do suposto desequilíbrio econômico-financeiro, respeitado o poder de fiscalização sobre a exploração do serviço delegado e; c) se abstenha de impor obrigações à concessionária que estejam atreladas aos investimentos previstos no contrato de concessão." (grifei) 
Dessa forma, não há qualquer garantia de que a assinatura imediata do termo aditivo contribuirá para impedir a deterioração da rodovia, visto que, na prática, a concessionária estará sujeita à mesma receita de pedágio (R$ 5,30) , tanto no âmbito do contrato original, quanto no possível termo aditivo. É dizer, não há razões para acreditar na mudança de comportamento do concessionário, no sentido prover investimentos essenciais imediatamente, estando sujeito a obrigações menos gravosas (termo aditivo em vez do contrato original) .
Há de se destacar ainda que, conforme disposto em título deste voto, a minuta de termo aditivo prevê tarifa de pedágio aproximadamente 100% superior àquela que deveria remunerar os serviços que estão sendo prestados. Logo, não se vislumbra o cenário de deterioração adicional do serviço público concedido, visto não haver proposta de medida cautelar a reduzir essa tarifa de pedágio e a restringir a capacidade financeira da concessionária em prestar os serviços essenciais. 
Por fim, reforço que a medida cautelar proposta não se opõe à relicitação da BR-040/DF/GO/MG, mas, sim, à materialização de ilegalidades no termo aditivo em vias de ser celebrado entre as partes.
Conclusão
Nesta fase processual, avaliei a minuta de termo aditivo no âmbito do processo de relicitação da Rodovia BR-040/DF/GO/MG (trecho Brasília-Juiz de Fora) , administrada pela Concessionária BR-040 S.A. (Via040) .
Constatei a presença dos pressupostos a fundamentar a medida cautelatória disposta no art. 276, § 2º, do Regimento Interno/TCU; a fumaça do bom direito está presente em três pontos principais.
No primeiro, a minuta do termo aditivo estabelece regras para o cálculo de indenização (por meio da Resolução ANTT 5.860/2019) pelos bens reversíveis não amortizados ou depreciados (art. 36 da Lei 8.987/1995) que não são compatíveis com os normativos contábeis, com o ordenamento jurídico estabelecido para a concessão de serviço público, o qual pressupõe a assunção de riscos pelo particular (art. 2º da mesma lei) e a regulação por incentivos, e não por custos (art. 9º) , contrariando o próprio contrato de concessão celebrado com a Via040 (item 21.1.7) , violando o princípio da vinculação ao instrumento convocatório (art. 14) e, em última instância, o próprio equilíbrio econômico-financeiro da avença (art. 10) , já que a tarifa foi ofertada para realizar todos os investimentos previstos no PER, independentemente dos custos incorridos.
Nesse sentido, considerando que o termo aditivo está na iminência de sua assinatura e que dele decorrerão diversos direitos e obrigações, bem como repactuação de regras inicialmente postas, deve-se determinar, cautelarmente, nos termos do art. 276, caput, do Regimento Interno/TCU, à Agência Nacional de Transportes Terrestres que suspenda os efeitos da Deliberação 329/2020, abstendo-se de assinar o termo aditivo ao contrato de concessão da BR-040/DF/GO/MG - Via040 ou praticar outros atos no sentido de dar prosseguimento ao processo de relicitação da concessão até que, simultaneamente:
a metodologia de pagamento das indenizações pelos bens reversíveis não amortizados ou depreciados contemple as normas contábeis aplicáveis à espécie - contidas no ICPC-01 -, as quais preveem que os bens reversíveis serão apurados por meio do ativo intangível da concessionária; e
essa metodologia considere um teto ao valor das indenizações, a exemplo do valor dos ativos obtidos a partir do modelo econômico-financeiro dos Estudos de Viabilidade Técnica, Econômica e Ambiental (EVTEA) , que passou pelo crivo da licitação, ou seja, foi aceito pela concessionária.
No segundo, a minuta do termo aditivo fixou a tarifa de pedágio a ser cobrada durante a sua vigência em R$ 5,30 (tarifa atualmente praticada) , a despeito de a ANTT ter calculado em R$ 2,54 o valor necessário para custear os dispêndios a serem incorridos pela concessionária durante a vigência desse aditivo, em função da inexecução de investimentos (aplicação do fator D do contrato) . Conforme a minuta de aditivo, os montantes arrecadados em função desse excedente tarifário seriam deduzidos de eventual indenização devida pelo Poder Público à concessionária quando do acerto de contas final do contrato.
Apesar de o contrato original da concessão prever a correção de montantes dessa natureza pela combinação da atualização monetária (IPCA) com a taxa de desconto do fluxo de caixa marginal (FCM) , a minuta de termo aditivo prevê apenas a correção pelo IPCA. Ademais, o normal em qualquer transação econômica é a previsão de cobrança de juros (e não apenas atualização monetária) por valores financeiros diferidos no tempo. Além disso, em tese, tal excedente tarifário pode superar a indenização devida pela concedente à concessionária.
Nesse sentido, considerando que o termo aditivo está para ser assinado e que dele advirão direitos e obrigações, bem como repactuação de regras inicialmente dispostas, deve-se determinar, cautelarmente, nos termos do art. 276, caput, do Regimento Interno/TCU, à Agência Nacional de Transportes Terrestres que suspenda os efeitos da Deliberação 329/2020, abstendo-se de assinar o termo aditivo ao contrato de concessão da BR-040/DF/GO/MG - Via040 ou praticar outros atos no sentido de dar prosseguimento ao processo de relicitação da concessão até que haja previsão no termo aditivo no sentido de que:
os valores arrecadados a maior dos usuários do serviço público (excedente tarifário decorrente da diferença entre R$ 5,30 e R$ 2,54) , durante a vigência do termo aditivo, sejam reajustados pela combinação da atualização monetária (IPCA) com a taxa de desconto do fluxo de caixa marginal (FCM) , nos termos do contrato original da concessão, ou outra taxa que reflita os riscos da concessionária, a exemplo das taxas constantes dos empréstimos pontes da concessão; e
a parcela desse excedente tarifário que superar o valor das indenizações pelos bens reversíveis não amortizados ou depreciados seja devolvida à concedente.
No terceiro, o termo aditivo não prevê a necessária contrapartida financeira para as reduções de obrigações, por ocasião da aplicação dos Fatores C e D e CAT previstos no contrato original. 
Portanto, considerando que o termo aditivo está na proximidade de sua assinatura e que dele derivarão direitos e obrigações, bem como repactuação de regras inicialmente postas, deve-se determinar, cautelarmente, nos termos do art. 276, caput, do Regimento Interno/TCU, à Agência Nacional de Transportes Terrestres que suspenda os efeitos da Deliberação 329/2020, abstendo-se de assinar o termo aditivo ao contrato de concessão da BR-040/DF/GO/MG - Via040 ou praticar outros atos no sentido de dar prosseguimento ao processo de relicitação da concessão até que o termo aditivo preveja que a retirada de obrigações do contrato original seja vinculada à redução da contrapartida financeira correspondente, especialmente referente à aplicação dos Fatores C e D e do Coeficiente de Ajuste Temporal.
Ante o exposto, voto por que o Tribunal adote a minuta de acórdão que submeto à consideração deste Colegiado.
TCU, Sala das Sessões Ministro Luciano Brandão Alves de Souza, em 30 de setembro de 2020.
ANA ARRAES 
Relatora